---
title: "Türkiye'de Dengue Yerleşme Riski: CTMC Spark Model Sonuçları"
subtitle: "Bulgular — Çok-Senaryo Karşılaştırması (SSP1-2.6 / SSP2-4.5 / SSP5-8.5)"
author: "Okan Derin"
date: "`r format(Sys.Date(), '%d %B %Y')`"
output:
  bookdown::html_document2:
    toc: true
    toc_float:
      collapsed: false
    toc_depth: 3
    number_sections: true
    theme: flatly
    fig_caption: true
    df_print: kable
    code_folding: hide
    self_contained: true
lang: tr
---

```{r setup, include=FALSE}
knitr::opts_chunk$set(
  echo = FALSE,
  warning = FALSE,
  message = FALSE,
  fig.align = "center",
  dpi = 300,
  out.width = "100%"
)


# Proje başlatıcısı
source(here::here("R", "01_setup", "init.R"))

# Sonuç kurulum dosyası
source(here::here("R", "04_results", "00_results_setup.R"))

```




```{r load-all-ssp, include=FALSE}
# ---- Tüm SSP verilerini yükle ve birleştir ----
SSP_LIST <- c("ssp126", "ssp245", "ssp585")

all_monthly <- list()
all_yearly  <- list()
all_horizon <- list()
all_sens_imp <- list()
all_country  <- list()

for (s in SSP_LIST) {
  tryCatch({
    dat <- load_ssp_data(s)
    all_monthly[[s]] <- dat$monthly
    all_yearly[[s]]  <- dat$yearly
    all_horizon[[s]] <- dat$horizon
  }, error = function(e) {
    message("⚠ ", s, " verileri yüklenemedi: ", e$message)
  })

  si <- load_sens_imp(s)
  if (!is.null(si)) all_sens_imp[[s]] <- si

  cc <- load_country_contrib(s)
  if (!is.null(cc)) all_country[[s]] <- cc
}

monthly_all <- bind_rows(all_monthly)
yearly_all  <- bind_rows(all_yearly)
horizon_all <- bind_rows(all_horizon)
sens_imp_all <- bind_rows(all_sens_imp)
country_all  <- bind_rows(all_country)

n_ssp_loaded <- length(all_monthly)
cat("Yüklenen SSP sayısı:", n_ssp_loaded, "\n")
```

---

# Çalışma Özeti {#sec-ozet}

Bu rapor, Türkiye'nin beş sentinel ilçesinde (Kartal, Fethiye, Zonguldak,
Hopa, Eğirdir) 2025–2075 döneminde dang yerleşme riskini üç IPCC iklim
senaryosu altında değerlendirmektedir:

- **SSP1-2.6** (düşük emisyon): ~+1.0°C ısınma (2075'e kadar)
- **SSP2-4.5** (orta yol): ~+2.4°C ısınma
- **SSP5-8.5** (yüksek emisyon): ~+5.4°C ısınma

Model: Stokastik CTMC kıvılcım fazı, `r format(nrow(monthly_all), big.mark = ".")`
ilçe–ay–yıl kombinasyonu, 1000 dış MC tekrarı.

---

# Senaryolar Arası Karşılaştırma {#sec-cross-ssp}

## Yıllık Risk Trendleri (Tüm SSP'ler) {#sec-cross-yearly}

```{r fig-cross-yearly, fig.cap="Yıllık salgın riski — üç SSP senaryosu karşılaştırması. Şeritler ilçeleri, renkler SSP senaryolarını temsil etmektedir.", fig.height=8, fig.width=10}
yearly_all %>%
  mutate(ssp_label = SSP_LABELS[ssp]) %>%
  ggplot(aes(x = year, y = p_ge1_major_year_mean,
             colour = ssp_label)) +
  geom_line(linewidth = 0.5, alpha = 0.8) +
  geom_ribbon(aes(ymin = p_ge1_major_year_p2_5,
                  ymax = p_ge1_major_year_p97_5,
                  fill = ssp_label),
              alpha = 0.1, colour = NA) +
  facet_wrap(~district_label, scales = "free_y", ncol = 1) +
  scale_y_log10(labels = label_scientific()) +
  scale_colour_manual(values = COL_SSP, name = "Senaryo") +
  scale_fill_manual(values = COL_SSP, guide = "none") +
  labs(x = "Yıl", y = expression(P["≥1 majör/yıl"]~"(log)"),
       title = "Yıllık salgın riski — SSP senaryoları karşılaştırması") +
  theme_thesis() +
  theme(strip.text = element_text(size = 9))
```

## 50 Yıllık Kümülatif Risk (Ufuk) {#sec-cross-horizon}

```{r tbl-cross-horizon}
horizon_tbl <- horizon_all %>%
  mutate(ssp_label = SSP_LABELS[ssp]) %>%
  select(district_label, ssp_label,
         p_mean = p_ge1_major_mean,
         p_lo = p_ge1_major_p2_5,
         p_hi = p_ge1_major_p97_5,
         Lambda = Lambda_import) %>%
  arrange(district_label, ssp_label) %>%
  mutate(
    `P_ufuk (ortalama)` = formatC(p_mean, format = "e", digits = 2),
    `%95 GA` = paste0("[", formatC(p_lo, format = "e", digits = 1),
                      " – ", formatC(p_hi, format = "e", digits = 1), "]"),
    `Λ_ithalat` = round(Lambda, 1)
  ) %>%
  select(İlçe = district_label, Senaryo = ssp_label,
         `P_ufuk (ortalama)`, `%95 GA`, `Λ_ithalat`)

kable(horizon_tbl,
      caption = "50 yıllık kümülatif salgın riski — SSP senaryoları karşılaştırması",
      booktabs = TRUE) %>%
  kable_styling(font_size = 11) %>%
  collapse_rows(columns = 1, valign = "top")
```

## Isınma Etkisi: Erken vs Geç Dönem {#sec-cross-warming}

```{r tbl-cross-warming}
period_comp <- yearly_all %>%
  mutate(
    donem = case_when(
      year >= 2025 & year <= 2035 ~ "Erken (2025-35)",
      year >= 2065 & year <= 2075 ~ "Geç (2065-75)",
      TRUE ~ NA_character_
    ),
    ssp_label = SSP_LABELS[ssp]
  ) %>%
  filter(!is.na(donem)) %>%
  group_by(district_label, ssp_label, donem) %>%
  summarise(
    p_mean = mean(p_ge1_major_year_mean, na.rm = TRUE),
    T_mean = mean(mean_temp_c_year, na.rm = TRUE),
    .groups = "drop"
  ) %>%
  pivot_wider(names_from = donem,
              values_from = c(p_mean, T_mean)) %>%
  mutate(
    delta_T = `T_mean_Geç (2065-75)` - `T_mean_Erken (2025-35)`,
    fold_change = `p_mean_Geç (2065-75)` / pmax(`p_mean_Erken (2025-35)`, 1e-20)
  ) %>%
  select(İlçe = district_label, Senaryo = ssp_label,
         `ΔT (°C)` = delta_T,
         `Kat değişim` = fold_change) %>%
  mutate(`Kat değişim` = round(`Kat değişim`, 1),
         `ΔT (°C)` = round(`ΔT (°C)`, 2))

kable(period_comp,
      caption = "Erken (2025-35) ile geç (2065-75) dönem risk karşılaştırması",
      booktabs = TRUE) %>%
  kable_styling(font_size = 11) %>%
  collapse_rows(columns = 1, valign = "top")
```

---

# Kaynak Ülke Analizi {#sec-country}

```{r fig-country, fig.cap="İlk 10 kaynak ülke — GBD 2023 insidans × turist ağırlığı. SSP2-4.5 senaryosu gösterilmektedir.", fig.height=5, fig.width=7, eval=nrow(country_all)>0}
country_all %>%
  filter(ssp == "ssp245") %>%
  slice_max(contribution_pct, n = 10) %>%
  ggplot(aes(x = reorder(country, contribution_pct),
             y = contribution_pct)) +
  geom_col(fill = "#E63946", alpha = 0.85) +
  coord_flip() +
  labs(x = NULL, y = "İthalat riskine katkı (%)",
       title = "Kaynak ülke bazlı dang ithalat riski",
       subtitle = "GBD 2023 insidans × turist ağırlığı") +
  theme_thesis()
```

---

# İthalat Duyarlılık Analizi {#sec-sens-imp}

```{r tbl-sens-imp, eval=nrow(sens_imp_all)>0}
sens_imp_wide <- sens_imp_all %>%
  filter(ssp == "ssp245") %>%
  mutate(label = paste0(parameter, " = ", value)) %>%
  select(Parametre = parameter, Düzey = level, Değer = value,
         Yıl = year, `λ toplam` = lambda_total,
         M_climate) %>%
  arrange(Parametre, Değer, Yıl)

kable(sens_imp_wide,
      caption = "İthalat parametre duyarlılığı (k, η) — SSP2-4.5",
      booktabs = TRUE, digits = 2) %>%
  kable_styling(font_size = 11) %>%
  collapse_rows(columns = 1:3, valign = "top")
```

---

# Tek-SSP Detaylı Bulgular {#sec-ssp-detail}

Aşağıdaki bölümler her SSP için `01_generate_ssp_outputs.R` tarafından
üretilen grafik ve tabloları içermektedir. Tam detay için ilgili SSP
klasöründeki dosyalara bakınız.

## SSP1-2.6  {#sec-ssp126}

```{r ssp126-figs, results='asis'}
ssp126_figs <- list.files(here("outputs", "ssp126", "figures"),
                          pattern = "\\.png$", full.names = TRUE)
for (f in sort(ssp126_figs)) {
  cat(paste0("\n### ", tools::file_path_sans_ext(basename(f)), "\n\n"))
  cat(paste0("![](", f, ")\n\n"))
}
```



## SSP2-4.5 (Ana Senaryo) {#sec-ssp245}

```{r ssp245-figs, results='asis'}
ssp245_figs <- list.files(here("outputs", "ssp245", "figures"),
                          pattern = "\\.png$", full.names = TRUE)
for (f in sort(ssp245_figs)) {
  cat(paste0("\n### ", tools::file_path_sans_ext(basename(f)), "\n\n"))
  cat(paste0("![](", f, ")\n\n"))
}
```



## SSP5-8.5  {#sec-ssp585}

```{r ssp585-figs, results='asis'}
ssp585_figs <- list.files(here("outputs", "ssp585", "figures"),
                          pattern = "\\.png$", full.names = TRUE)
for (f in sort(ssp585_figs)) {
  cat(paste0("\n### ", tools::file_path_sans_ext(basename(f)), "\n\n"))
  cat(paste0("![](", f, ")\n\n"))
}
```
---

# LHS–PRCC Duyarlılık Analizi {#sec-lhs}

Latin Hiperküp Örneklemesi ile altı model parametresinin ($m$, $\beta_{vh}$, $\beta_{hv}$, $T$, $RH$, IP) $R_0$ üzerindeki bağımsız etkileri değerlendirilmiştir.


```{r fig-prcc-126, fig.cap="SSP1-2.6 LHS–PRCC duyarlılık analizi (n=2000). Çubuklar PRCC katsayılarını, hata çubukları %95 güven aralığını göstermektedir.", fig.height=4.5, fig.width=7}
prcc_path_126 <- here("outputs", "ssp126", "tables", "tbl_prcc.csv")
if (file.exists(prcc_path_126)) {
  prcc_126 <- read_csv(prcc_path_126, show_col_types = FALSE)
  ggplot(prcc_126, aes(x = reorder(parameter, abs(PRCC)), y = PRCC)) +
    geom_col(aes(fill = PRCC > 0), show.legend = FALSE, width = 0.7) +
    geom_errorbar(aes(ymin = ci_lo, ymax = ci_hi), width = 0.2) +
    coord_flip() +
    scale_fill_manual(values = c("TRUE" = "#E63946", "FALSE" = "#457B9D")) +
    labs(x = NULL, y = "PRCC", title = "SSP1-2.6 LHS–PRCC Duyarlılık Analizi") +
    theme_thesis()
} else { cat("*PRCC verileri henüz üretilmedi.*\n") }
```

```{r fig-prcc-245, fig.cap="SSP2-4.5 LHS–PRCC duyarlılık analizi (n=2000). Çubuklar PRCC katsayılarını, hata çubukları %95 güven aralığını göstermektedir.", fig.height=4.5, fig.width=7}
prcc_path_245 <- here("outputs", "ssp245", "tables", "tbl_prcc.csv")
if (file.exists(prcc_path_245)) {
  prcc_245 <- read_csv(prcc_path_245, show_col_types = FALSE)
  ggplot(prcc_245, aes(x = reorder(parameter, abs(PRCC)), y = PRCC)) +
    geom_col(aes(fill = PRCC > 0), show.legend = FALSE, width = 0.7) +
    geom_errorbar(aes(ymin = ci_lo, ymax = ci_hi), width = 0.2) +
    coord_flip() +
    scale_fill_manual(values = c("TRUE" = "#E63946", "FALSE" = "#457B9D")) +
    labs(x = NULL, y = "PRCC", title = "SSP2-4.5 LHS–PRCC Duyarlılık Analizi") +
    theme_thesis()
} else { cat("*PRCC verileri henüz üretilmedi.*\n") }
```


```{r fig-prcc-585, fig.cap="SSP5-8.5 LHS–PRCC duyarlılık analizi (n=2000). Çubuklar PRCC katsayılarını, hata çubukları %95 güven aralığını göstermektedir.", fig.height=4.5, fig.width=7}
prcc_path_585 <- here("outputs", "ssp585", "tables", "tbl_prcc.csv")
if (file.exists(prcc_path_585)) {
  prcc_585 <- read_csv(prcc_path_585, show_col_types = FALSE)
  ggplot(prcc_585, aes(x = reorder(parameter, abs(PRCC)), y = PRCC)) +
    geom_col(aes(fill = PRCC > 0), show.legend = FALSE, width = 0.7) +
    geom_errorbar(aes(ymin = ci_lo, ymax = ci_hi), width = 0.2) +
    coord_flip() +
    scale_fill_manual(values = c("TRUE" = "#E63946", "FALSE" = "#457B9D")) +
    labs(x = NULL, y = "PRCC", title = "SSP5-8.5 LHS–PRCC Duyarlılık Analizi") +
    theme_thesis()
} else { cat("*PRCC verileri henüz üretilmedi.*\n") }
```

---

# İklim Uygunluk İndeksi (CSI) {#sec-csi}

## CSI Isı Haritası

```{r fig-csi-cross-126, fig.cap="CSI ısı haritası — SSP1-2.6. CSI = [a(T)/a_max + lf(T)/lf_max + dev(T)/dev_max] / 3.", fig.height=4.5}
csi_fig <- here("outputs", "ssp126", "figures", "fig_csi_heat.png")
if (file.exists(csi_fig)) knitr::include_graphics(csi_fig) else cat("*CSI grafiği henüz üretilmedi.*\n")
```


```{r fig-csi-cross-245, fig.cap="CSI ısı haritası — SSP2-4.5. CSI = [a(T)/a_max + lf(T)/lf_max + dev(T)/dev_max] / 3.", fig.height=4.5}
csi_fig <- here("outputs", "ssp245", "figures", "fig_csi_heat.png")
if (file.exists(csi_fig)) knitr::include_graphics(csi_fig) else cat("*CSI grafiği henüz üretilmedi.*\n")
```


```{r fig-csi-cross-585, fig.cap="CSI ısı haritası — SSP5-8.5. CSI = [a(T)/a_max + lf(T)/lf_max + dev(T)/dev_max] / 3.", fig.height=4.5}
csi_fig <- here("outputs", "ssp585", "figures", "fig_csi_heat.png")
if (file.exists(csi_fig)) knitr::include_graphics(csi_fig) else cat("*CSI grafiği henüz üretilmedi.*\n")
```




## CSI Yıllık Trend — Senaryolar Arası

```{r fig-csi-trend-cross, fig.cap="CSI yıllık trendi — üç SSP senaryosu.", fig.height=7, fig.width=9, eval=n_ssp_loaded>=2}
csi_figs <- paste0(here("outputs"), "/", SSP_LIST, "/figures/fig_csi_trend.png")
existing <- csi_figs[file.exists(csi_figs)]
if (length(existing) > 0) {
  knitr::include_graphics(existing)
} else { cat("*CSI trend grafikleri henüz üretilmedi.*\n") }
```

---

# Mekânsal Otokorelasyon: Moran's I {#sec-moran}

```{r tbl-moran-cross, include=FALSE}
moran_path <- here("outputs", "ssp245", "tables", "tbl_moran.csv")
if (file.exists(moran_path)) {
  moran_tbl <- read_csv(moran_path, show_col_types = FALSE)
  kable(moran_tbl,
        caption = "Moran's I mekânsal otokorelasyon testi (k=2 en yakın komşu, n=5).",
        booktabs = TRUE) %>%
    kable_styling(font_size = 12)
} else { cat("*Moran's I verileri henüz üretilmedi.*\n") }
```

```{r include=F, fig-moran-cross, fig.cap="Moran saçılım grafiği — SSP2-4.5.", fig.height=5}
moran_fig <- here("outputs", "ssp245", "figures", "fig_moran.png")
if (file.exists(moran_fig)) knitr::include_graphics(moran_fig) else cat("*Moran grafiği henüz üretilmedi.*\n")
```

---

# Dekadal Risk Progresyonu {#sec-dekad}

```{r fig-decade-cross, fig.cap="On yıllık risk progresyonu — SSP senaryoları karşılaştırması.", fig.height=6, fig.width=10, eval=n_ssp_loaded>=2}
decade_plots <- paste0(here("outputs"), "/", SSP_LIST, "/figures/fig_decade.png")
existing_d <- decade_plots[file.exists(decade_plots)]
if (length(existing_d) > 0) {
  knitr::include_graphics(existing_d)
} else { cat("*Dekadal grafikleri henüz üretilmedi.*\n") }
```

```{r tbl-decade-cross}
decade_path <- here("outputs", "ssp245", "tables", "tbl_decade.csv")
if (file.exists(decade_path)) {
  decade_tbl <- read_csv(decade_path, show_col_types = FALSE)
  kable(decade_tbl, caption = "On yıllık risk progresyonu — SSP2-4.5",
        booktabs = TRUE) %>%
    kable_styling(font_size = 11)
} else { cat("*Dekadal tablo henüz üretilmedi.*\n") }
```

---

# Bulaş Sezonu Uzunluğu Değişimi {#sec-season}

```{r fig-season-cross, fig.cap="Bulaş sezonu uzunluğu (λ_local > 0 ay sayısı) — SSP senaryoları.", fig.height=6, eval=n_ssp_loaded>=2}
season_plots <- paste0(here("outputs"), "/", SSP_LIST, "/figures/fig_season.png")
existing_s <- season_plots[file.exists(season_plots)]
if (length(existing_s) > 0) {
  knitr::include_graphics(existing_s)
} else { cat("*Sezon grafikleri henüz üretilmedi.*\n") }
```

```{r tbl-season-cross}
season_path <- here("outputs", "ssp245", "tables", "tbl_season.csv")
if (file.exists(season_path)) {
  season_tbl <- read_csv(season_path, show_col_types = FALSE)
  kable(season_tbl,
        caption = "Bulaş sezonu: erken (2025-35) vs geç (2065-75) dönem karşılaştırması — SSP2-4.5",
        booktabs = TRUE) %>%
    kable_styling(font_size = 12)
} else { cat("*Sezon tablosu henüz üretilmedi.*\n") }
```

---

# Çoklu Regresyon Analizi {#sec-regression}

```{r tbl-reg-cross}
reg_path <- here("outputs", "ssp245", "tables", "tbl_regression.csv")
if (file.exists(reg_path)) {
  reg_tbl <- read_csv(reg_path, show_col_types = FALSE)
  kable(reg_tbl,
        caption = "Hiyerarşik çoklu regresyon: log₁₀(p_ge1_major) ~ T + T² + RH + log₁₀(Λ+1) — SSP2-4.5",
        booktabs = TRUE) %>%
    kable_styling(font_size = 12)
} else { cat("*Regresyon tablosu henüz üretilmedi.*\n") }

coef_path <- here("outputs", "ssp245", "tables", "tbl_regression_coef.csv")
if (file.exists(coef_path)) {
  coef_tbl <- read_csv(coef_path, show_col_types = FALSE)
  kable(coef_tbl,
        caption = "M3 (tam model) katsayıları",
        booktabs = TRUE) %>%
    kable_styling(font_size = 12)
}
```

---

# Model Doğrulaması {#sec-validation}

```{r validation, results='asis'}
val_path <- here("outputs", "ssp245", "tables", "tbl_validation.csv")
if (file.exists(val_path)) {
  val_tbl <- read_csv(val_path, show_col_types = FALSE)
  kable(val_tbl,
        caption = "Analitik P_est vs Monte Carlo karşılaştırması (SSP2-4.5)",
        booktabs = TRUE) %>%
    kable_styling(font_size = 12)
} else {
  cat("*Doğrulama verileri henüz üretilmedi.*\n")
}

val_fig <- here("outputs", "ssp245", "figures", "fig_validation.png")
if (file.exists(val_fig)) {
  knitr::include_graphics(val_fig)
}
```

---

# Oturum Bilgisi {#sec-session}

```{r session}
cat("Oluşturulma:", format(Sys.time(), "%Y-%m-%d %H:%M"), "\n")
cat("R:", R.version.string, "\n")
cat("SSP senaryoları:", paste(names(all_monthly), collapse = ", "), "\n")
sessionInfo()
```
