---
title: "Türkiye'de Dengue Yerleşme Riski: CTMC Spark Model Sonuçları"
subtitle: "Bulgular Bölümü — Monte Carlo Simülasyon Analizi (2025–2075)"
author: "Okan Derin"
date: "`r format(Sys.Date(), '%d %B %Y')`"
output:
  bookdown::html_document2:
    toc: true
    toc_float:
      collapsed: false
      smooth_scroll: true
    toc_depth: 3
    number_sections: true
    theme: flatly
    highlight: tango
    fig_caption: true
    df_print: kable
    code_folding: hide
    self_contained: true
lang: tr
---

# SETUP 

```{r setup, include=FALSE}
# Gerekli paketler (ilk çalıştırmada yükleyin):
# install.packages(c("lhs","spdep","sf","DiagrammeR","ggrepel","bookdown","kableExtra","patchwork","ggtext"))
knitr::opts_chunk$set(
  echo      = TRUE,
  warning   = FALSE,
  message   = FALSE,
  fig.align = "center",
  dpi       = 300,
  out.width = "100%"
)

# Gerekli paketler
library(tidyverse)
library(here)
library(scales)
library(patchwork)
library(knitr)
library(kableExtra)
library(ggtext)
library(broom)
library(lhs)         # LHS örneklemesi
library(spdep)       # Moran's I
library(sf)          # Mekânsal veri
library(DiagrammeR)  # Model şeması
library(ggrepel)     # Grafik etiket bindirmesi önleme
library(flextable)
library(officer)
library(rnaturalearth)
library(rnaturalearthdata)

#install.packages(c("rnaturalearth", "rnaturalearthdata"))

# Türkçe ay isimleri (locale-bağımsız)
AY_TR <- c("Oca","Şub","Mar","Nis","May","Haz",
           "Tem","Ağu","Eyl","Eki","Kas","Ara")
names(AY_TR) <- month.abb  # mapping: Jan→Oca, Feb→Şub, ...

# ----------------------------------------------------------
# Sabitler
# ----------------------------------------------------------
DISTRICT_LABELS <- c(
  "TUR.10.4_1"  = "Hopa (Artvin)",
  "TUR.39.3_1"  = "Eğirdir (Isparta)",
  "TUR.40.25_1" = "Kartal (İstanbul)",
  "TUR.59.4_1"  = "Fethiye (Muğla)",
  "TUR.81.6_1"  = "Zonguldak"
)

DISTRICT_ORDER <- c(
  "TUR.40.25_1", "TUR.59.4_1", "TUR.81.6_1",
  "TUR.10.4_1",  "TUR.39.3_1"
)

COL_DISTRICT <- c(
  "TUR.40.25_1" = "#E63946",
  "TUR.59.4_1"  = "#F4A261",
  "TUR.81.6_1"  = "#2A9D8F",
  "TUR.10.4_1"  = "#457B9D",
  "TUR.39.3_1"  = "#8338EC"
)

SCEN_TR <- c(
  base          = "Baz (m=1.00, β=0.30, IP=5g)",
  m_050         = "m = 0.50 (düşük yoğunluk)",
  m_080         = "m = 0.80 (orta yoğunluk)",
  m_120         = "m = 1.20 (yüksek yoğunluk)",
  m_200         = "m = 2.00 (çok yüksek yoğunluk)",
  beta_minus_20 = "β\u2212%20 (β=0.24)",
  beta_plus_20  = "β+%20 (β=0.36)",
  ip_plus_20    = "IP+%20 (IP=6g, γ↓)",
  ip_minus_20   = "IP\u2212%20 (IP=4g, γ↑)"
)


theme_thesis <- function(base_size = 11) {
  theme_bw(base_size = base_size) +
    theme(
      panel.grid.minor = element_blank(),
      panel.grid.major = element_line(colour = "grey90", linewidth = 0.3),
      strip.background = element_rect(fill = "grey95", colour = "grey70"),
      strip.text       = element_text(face = "bold", size = base_size - 1),
      legend.position  = "bottom",
      legend.key.size  = unit(0.4, "cm"),
      plot.title       = element_text(face = "bold", size = base_size + 1),
      plot.subtitle    = element_text(size = base_size - 1, colour = "grey40"),
      plot.caption     = element_text(size = base_size - 2, colour = "grey50", hjust = 0)
    )
}
```

```{r load-data, include=FALSE}
# Veri yükleme
# Dosya yollarını projenizin yapısına göre güncelleyiniz.
DIR_SIM  <- here("outputs", "simulation")
DIR_SENS <- here("outputs", "sensitivity", "ctmc_mc")
DIR_PLOTS <- here("outputs", "figures")
DIR_TABLO <- here("outputs", "tablolar")

monthly  <- read_csv(file.path(DIR_SIM,  "ctmc_spark_monthly_2025_2075_rep1000.csv"),
                     show_col_types = FALSE) %>%
  mutate(
    district_id    = factor(district_id, levels = DISTRICT_ORDER),
    district_label = DISTRICT_LABELS[as.character(district_id)],
    month_name     = factor(AY_TR[month], levels = AY_TR)
  )

yearly   <- read_csv(file.path(DIR_SIM,  "ctmc_spark_yearly_2025_2075_rep1000.csv"),
                     show_col_types = FALSE) %>%
  mutate(
    district_id    = factor(district_id, levels = DISTRICT_ORDER),
    district_label = DISTRICT_LABELS[as.character(district_id)]
  )

horizon  <- read_csv(file.path(DIR_SIM,  "ctmc_spark_horizon_2025_2075_rep1000.csv"),
                     show_col_types = FALSE) %>%
  mutate(
    district_id    = factor(district_id, levels = DISTRICT_ORDER),
    district_label = DISTRICT_LABELS[as.character(district_id)]
  )

# ── Sensitivity data (conditional — may not exist yet) ──────────────
SENS_READY <- file.exists(file.path(DIR_SENS, "sensitivity_summary.csv"))

if (SENS_READY) {
  sens_sum <- read_csv(file.path(DIR_SENS, "sensitivity_summary.csv"),
                       show_col_types = FALSE) %>%
    mutate(
      district_id    = factor(district_id, levels = DISTRICT_ORDER),
      district_label = DISTRICT_LABELS[as.character(district_id)]
    )
  
  # Yeni sensitivity yapısı (9 senaryo)
  SENS_NEW <- "m_050" %in% unique(sens_sum$scenario)
  if (!SENS_NEW) stop("Eski sensitivity formatı artık desteklenmiyor. sensitivity_ctmc_mc.R'ı yeniden çalıştırın.")
  SCEN_ACTIVE <- SCEN_TR
  
  sens_tor_path <- file.path(DIR_SENS, "sensitivity_tornado.csv")
  if (file.exists(sens_tor_path)) {
    sens_tor <- read_csv(sens_tor_path, show_col_types = FALSE)
  }
} else {
  message("⚠ Sensitivity data not found — sensitivity sections will be skipped.")
  SCEN_ACTIVE <- SCEN_TR
  SENS_NEW    <- FALSE
}
```

---

# Model Parametreleri ve Çalışma Koşulları {#sec-params}

Bu bölümdeki tüm analizler CTMC Spark Monte Carlo modeli kullanılarak üretilmiştir. Temel model parametreleri Tablo \@ref(tab:tablo-params)'de özetlenmiştir.

```{r tablo-params, echo=FALSE}
params_df <- tibble(
  Parametre     = c("m (sivrisinek/insan oranı)", "β_vh (vektör→insan)", 
                    "β_hv (insan→vektör)", "Enfeksiyöz dönem (IP)",
                    "Majör salgın eşiği (τ)", "EIP dağılımı",
                    "Monte Carlo tekrar sayısı (n_rep)",
                    "EIP MC tekrar sayısı (n_mc_eip)",
                    "Rastgele tohum (seed)", "Çalıştırma dönemi"),
  Değer         = c("1.00", "0.30", "0.33", "5 gün (γ = 0.200/gün)",
                    "30 (I ≥ τ: majör salgın eşiği)", "Log-normal (stokastik)",
                    "1 000", "2 000", "123", "2025–2075 (51 yıl)"),
  Kaynak        = c("Ross-Macdonald standart (Tez Tablo 1)", "Nishiura 2006", "Nishiura 2006",
                    "Rodrigues vd. 2021", "Allen 2010; duyarlılık: Tez Tablo 10", "Mordecai vd. 2017",
                    "—", "—", "—", "—")
)

kable(params_df,
      caption = "Model çalıştırma parametreleri.",
      booktabs = TRUE, linesep = "") %>%
  kable_styling(bootstrap_options = c("striped", "hover", "condensed"),
                full_width = FALSE, font_size = 12) %>%
  column_spec(1, bold = TRUE, width = "9cm") %>%
  column_spec(2, width = "5cm") %>%
  column_spec(3, width = "5cm")


#ft_params <- flextable(params_df) %>% 
 # set_caption("Model Çalıştırma Parametreleri") %>% 
 # autofit() 

#ft_params

#doc_ft_params <- read_docx()
#doc_ft_params <- body_add_flextable(doc_ft_params, ft_params)
#print(doc_ft_params, file.path(DIR_TABLO, "model_calisma_parametreleri.docx"))

```

---

## Metrik Sözlüğü

Bu belgede kullanılan çıktı metriklerinin tanımları aşağıda verilmiştir.

```{r tablo-metrik-sozlugu, echo=FALSE}
metrik_df <- tibble(
  Sembol = c(
    "$\\lambda_{local}$", "$P_{est}$", "$q_{import}$",
    "$p_{ay,major}$", "$p_{yıl}$", "$p_{ufuk}$", "$\\tau$"
  ),
  Tanım = c(
    "Enfekte birey başına yerel bulaş hızı (gün⁻¹); sıcaklık ve nem fonksiyonlarının bileşimi (Denklem 2)",
    "Tek bir ithal vakanın yerel bulaş zincirini sönmeden τ eşiğine taşıma olasılığı; BD sürecinin τ-hit olasılığı (Ek 1, Denklem 9d)",
    "Bir ay içinde en az bir ithal vaka girişi olasılığı; 1 − exp(−Λ_import,ay) (Denklem 8)",
    "Aylık majör salgın olasılığı; ithal giriş olasılığı ile giriş başına yerleşme olasılığının yaklaşık bileşimi (Denklem 10)",
    "Yıl içinde en az bir majör salgın olasılığı; Bernoulli birleşimi (Denklem 11)",
    "2025–2075 ufkunda en az bir majör salgın olasılığı; Bernoulli birleşimi (Denklem 12)",
    "Majör salgın eşiği (I ≥ 30 enfekte birey); τ=30 ile τ→∞ farkı < %0,07 (Tablo 10)"
  )
)

kable(metrik_df,
      caption = "Model çıktı metrikleri sözlüğü.",
      booktabs = TRUE, escape = FALSE) %>%
  kable_styling(bootstrap_options = c("striped", "hover"),
                full_width = TRUE, font_size = 11) %>%
  column_spec(1, width = "3.5cm", monospace = TRUE) %>%
  column_spec(2, width = "14cm")


#ft_pest_season_tbl_metrik <- flextable(metrik_df) %>%
 # set_caption("Model çıktı metrikleri sözlüğü.") %>%
  #autofit() %>%
  #width(j = 1, width = 3.5/2.54) %>%  # 3.5 cm
  #width(j = 2, width = 14/2.54)       # 14 cm


# Word belgesi oluştur
#doc_ft_pest_season_tbl_metrik <- read_docx()
#doc_ft_pest_season_tbl_metrik  <- body_add_flextable(doc_ft_pest_season_tbl_metrik, ft_pest_season_tbl_metrik)
#ft_pest_season_tbl_metrik
# Kaydet
#print(doc_ft_pest_season_tbl_metrik, target = file.path(DIR_TABLO, "model_metrik_sozlugu.docx" ))



```

---

# İklim Koşulları {#sec-iklim}

**Analiz yöntemi:** Beş sentinel ilçenin (Kartal, Fethiye, Zonguldak, Hopa, Eğirdir) 2025–2075 dönemi aylık ortalama sıcaklık (°C) ve bağıl nem (%) değerleri iklim projeksiyonlarından türetilerek betimleyici istatistikler (ortalama, standart sapma, minimum–maksimum aralık) hesaplanmıştır. Yıllar arası değişkenlik ±1 SD şeritleriyle görselleştirilmiştir.

**Gerekçe:** Dengue vektörü *Aedes* sivrisineklerinin biyolojik kapasitesi — ısırma hızı $a(T)$, yaşam süresi $lf(T)$, dışsal inkübasyon süresi (EIP) — doğrudan sıcaklık ve nem koşullarına bağlıdır. İklim profillerinin karakterizasyonu, model çıktılarındaki ilçeler arası farklılıkların temel kaynağını tanımlamak açısından zorunludur.

**Sonuç:** Beş sentinel ilçenin 2025–2075 dönemine ait iklim profilleri belirgin coğrafi farklılıklar sergilemiştir. Yıllık ortalama sıcaklık Fethiye (Muğla)'da 17.4°C ve Kartal (İstanbul)'da 16.8°C ile en yüksek; Hopa (Artvin)'da 11.6°C ile en düşük düzeyde seyretmiştir. Aylık sıcaklık aralığı −5.3°C (Eğirdir, kış) ile 33.7°C (Fethiye, yaz) arasında değişmiştir. Bağıl nem açısından kıyı ilçeler (Hopa: ort. %77, Kartal: ort. %76) iç kesim ilçelerine (Eğirdir: ort. %55, Fethiye: ort. %54) kıyasla belirgin biçimde daha yüksek nem değerleri sergilemiştir. Sıcaklık mevsimselliği; ısırma hızı $a(T)$, yaşam süresi $lf(T)$ ve dışsal inkübasyon süresi (EIP) gibi vektörün biyolojik kapasitesini doğrudan belirleyen parametreler üzerinden model çıktısına yansımaktadır.

## Mevsimsel Sıcaklık ve Bağıl Nem

```{r fig-iklim, fig.cap="Sentinel ilçelerin 2025–2075 dönemi aylık ortalama (A) sıcaklık ve (B) bağıl nem değerleri. Şeritler ±1 standart sapmayı (yıllar arası değişkenlik) göstermektedir.", fig.height=7}
clim <- monthly %>%
  group_by(district_id, district_label, month, month_name) %>%
  summarise(
    T_mean  = mean(temp_c, na.rm = TRUE),
    T_sd    = sd(temp_c,   na.rm = TRUE),
    RH_mean = mean(rh,     na.rm = TRUE),
    RH_sd   = sd(rh,       na.rm = TRUE),
    .groups = "drop"
  )

p_temp <- ggplot(clim, aes(x = month_name, y = T_mean,
                            colour = district_id, group = district_id)) +
  geom_ribbon(aes(ymin = T_mean - T_sd, ymax = T_mean + T_sd,
                  fill = district_id), alpha = 0.15, colour = NA) +
  geom_line(linewidth = 0.9) +
  geom_point(size = 2.0) +
  scale_colour_manual(values = COL_DISTRICT, labels = DISTRICT_LABELS, name = NULL) +
  scale_fill_manual(values   = COL_DISTRICT, labels = DISTRICT_LABELS, name = NULL) +
  labs(x = NULL, y = "Sıcaklık (°C)", tag = "A") +
  theme_thesis()

p_rh <- ggplot(clim, aes(x = month_name, y = RH_mean,
                          colour = district_id, group = district_id)) +
  geom_ribbon(aes(ymin = RH_mean - RH_sd, ymax = RH_mean + RH_sd,
                  fill = district_id), alpha = 0.15, colour = NA) +
  geom_line(linewidth = 0.9) +
  geom_point(size = 2.0) +
  scale_colour_manual(values = COL_DISTRICT, labels = DISTRICT_LABELS, name = NULL) +
  scale_fill_manual(values   = COL_DISTRICT, labels = DISTRICT_LABELS, name = NULL) +
  labs(x = "Ay", y = "Bağıl nem (%)", tag = "B") +
  theme_thesis()

p_temp_rh_layout <- p_temp / p_rh + plot_layout(guides = "collect") &
  theme(legend.position = "bottom")

p_temp_rh_layout

#ggsave("p_temp_rh.png", plot=p_temp_rh_layout, width = 8, height = 6, units = "in", dpi = 300, path = DIR_PLOTS)


```

```{r tablo-iklim, echo=FALSE}
clim_tbl <- monthly %>%
  group_by(district_label) %>%
  summarise(
    `T_min (°C)`    = round(min(temp_c), 1),
    `T_maks (°C)`   = round(max(temp_c), 1),
    `T_ort (°C)`    = round(mean(temp_c), 1),
    `RH_min (%)`    = round(min(rh), 0),
    `RH_maks (%)`   = round(max(rh), 0),
    `RH_ort (%)`    = round(mean(rh), 0),
    .groups         = "drop"
  ) %>%
  rename(İlçe = district_label)

kable(clim_tbl,
      caption = "Temsilci ilçeler için 2025–2075 dönemi iklim özet istatistikleri.",
      booktabs = TRUE, linesep = "", align = "lrrrrrr") %>%
  kable_styling(bootstrap_options = c("striped", "hover", "condensed"),
                full_width = FALSE, font_size = 12)

#ft_pest_season_tbl_clim_tbl <- flextable(clim_tbl) %>%
 # set_caption("Temsilci ilçeler için 2025–2075 dönemi iklim özet istatistikleri.") %>%
 # autofit() %>%
  #width(j = 1, width = 3.5/2.54) %>%  # 3.5 cm
  #width(j = 2, width = 14/2.54)       # 14 cm
#ft_pest_season_tbl_clim_tbl

# Word belgesi oluştur
#doc_ft_pest_season_tbl_clim_tbl <- read_docx()
#doc_ft_pest_season_tbl_clim_tbl  <- body_add_flextable(doc_ft_pest_season_tbl_clim_tbl, ft_pest_season_tbl_clim_tbl)

# Kaydet
#print(doc_ft_pest_season_tbl_clim_tbl, target = file.path(DIR_TABLO, "clim_summary.docx" ))


```

---

# Yerel Bulaş Kapasitesi {#sec-lambda}

**Analiz yöntemi:** Yerel bulaş kuvveti ($\lambda_{local}$), Ross-Macdonald formülasyonunun sıcaklığa bağlı Brière ve kuadratik fonksiyonları (Mordecai vd. 2017) ile nem düzeltmeli mortalite bileşeni kullanılarak her ilçe–ay–yıl kombinasyonu için hesaplanmıştır. Mevsimsel profiller 51 yıllık ortalamayla ısı haritası ve özet istatistikler üzerinden değerlendirilmiştir.

**Gerekçe:** $\lambda_{local}$, CTMC doğum-ölüm sürecinde enfekte birey başına yeni enfeksiyon üretim hızını temsil etmekte olup $R_0 = \lambda_{local} / \gamma$ ilişkisiyle modelin temel üretme sayısını doğrudan belirlemektedir. Bu parametrenin mevsimsel ve coğrafi değişiminin haritalanması, hangi ilçelerin hangi dönemlerde biyolojik olarak risk altında olduğunu ortaya koymaktadır.

**Sonuç:** İlçe bazında hesaplanan aylık yerel bulaş kuvveti ($\lambda_{local}$) belirgin bir mevsimsellik sergilemiş; yaz aylarında (Haziran–Eylül) en yüksek değerlere ulaşmıştır. Kartal (İstanbul), 51 yıllık ortalamada Temmuz ayı için $\lambda_{local}$ = 0.136/gün ile beş ilçe arasında en yüksek lokal bulaş kapasitesini göstermiştir; bunu Hopa (0.107/gün), Zonguldak (0.102/gün), Fethiye (0.080/gün) ve Eğirdir (0.074/gün) izlemiştir. Kış aylarında (Aralık–Şubat) Eğirdir, Hopa ve Zonguldak'ta $\lambda_{local}$ = 0 hesaplanmış; bu ilçelerde vektörün biyolojik olarak inaktif dönemine işaret etmiştir. $\lambda_{local}$ değerlerinin sıcaklıkla ilişkisi, Brière fonksiyonuyla tutarlı biçimde kubbemsi (unimodal) bir örüntü izlemiş; en yüksek değerler 25–30°C aralığında elde edilmiştir.

## Aylık λ_local Isı Haritası

```{r fig-lambda, fig.cap="Sentinel ilçelerin 2025–2075 ortalaması aylık yerel bulaş kuvveti (λ_local, 1/gün). Değerler ≥0.005/gün olan hücreler etiketlenmiştir.", fig.height=5}
lambda_heat <- monthly %>%
  group_by(district_id, district_label, month, month_name) %>%
  summarise(lambda_mean = mean(lambda_local_i1_mean, na.rm = TRUE),
            .groups = "drop")

heatmap_lamda_local <- ggplot(lambda_heat,
       aes(x = month_name,
           y = fct_rev(factor(district_label)),
           fill = lambda_mean)) +
  geom_tile(colour = "white", linewidth = 0.6) +
  geom_text(aes(label = ifelse(lambda_mean >= 0.005,
                               sprintf("%.3f", lambda_mean), "")),
            size = 3.0, colour = "white", fontface = "bold") +
  scale_fill_distiller(palette = "YlOrRd", direction = 1,
                       name = expression(lambda[local]~"(/gün)"),
                       labels = label_number(accuracy = 0.001)) +
  scale_x_discrete(expand = c(0, 0)) +
  scale_y_discrete(expand = c(0, 0)) +
  labs(x = "Ay", y = NULL,
       caption = expression(lambda[local]*" = bulaş kuvveti (Denklem 2); m = 1.0")) +
  theme_thesis() +
  theme(panel.grid = element_blank(),
        axis.ticks = element_blank(),
        legend.position = "right")
heatmap_lamda_local

#ggsave("heatmap_lamda_local.png", plot= heatmap_lamda_local, width = 8, height = 6, units = "in", dpi = 300, path = DIR_PLOTS)

```

```{r tablo-lambda, echo=FALSE}
# ── Bulaş sezonu (Mayıs–Ekim) bazında λ_local özet istatistikleri ────
# Isı haritasıyla tutarlılık: 51 yıllık ay ortalamaları üzerinden hesaplama
SEZON_AYLARI <- 5:10   # Mayıs (5) – Ekim (10)

lambda_tbl <- monthly %>%
  filter(month %in% SEZON_AYLARI) %>%
  # Önce 51 yıllık ay ortalamalarını hesapla (ısı haritasıyla aynı mantık)
  group_by(district_label, month) %>%
  summarise(lambda_ay_ort = mean(lambda_local_i1_mean, na.rm = TRUE),
            .groups = "drop") %>%
  # Sonra ilçe bazında sezon istatistiklerini türet
  group_by(district_label) %>%
  summarise(
    `λ_min (sezon)`  = sprintf("%.4f", min(lambda_ay_ort)),
    `λ_maks (sezon)` = sprintf("%.4f", max(lambda_ay_ort)),
    `λ_ort (sezon)`  = sprintf("%.4f", mean(lambda_ay_ort)),
    `Pik ay`         = AY_TR[month[which.max(lambda_ay_ort)]],
    .groups          = "drop"
  ) %>%
  rename(İlçe = district_label)

kable(lambda_tbl,
      caption = "İlçelere göre yerel bulaş kuvveti (λ_local, /gün) özet istatistikleri — bulaş sezonu (Mayıs–Ekim). Değerler 51 yıllık ay ortalamalarından hesaplanmıştır (ısı haritasıyla tutarlı). Not: λ_min/maks/ort Mayıs–Ekim ay ortalamalarının minimum, maksimum ve ortalaması; Pik ay ise en yüksek 51 yıllık ay ortalamasıdır.",
      booktabs = TRUE, linesep = "", align = "lrrrr") %>%
  kable_styling(
    bootstrap_options = c("striped", "hover", "condensed"),
    full_width = FALSE, font_size = 12
  ) %>%
 kableExtra:: footnote(
    general = "λ_min/maks/ort: Mayıs–Ekim ay ortalamalarının minimum, maksimum ve ortalaması. \n Pik ay: en yüksek 51 yıllık ay ortalamasına sahip ay.",
    footnote_as_chunk = TRUE
  )



# Flextable doğrudan veriden üret
#ft_pest_season_tbl_lambda_local_table <- flextable(lambda_tbl) %>%
 # set_caption("İlçelere göre yerel bulaş kuvveti (λ_local, /gün) — bulaş sezonu (Mayıs–Ekim)") %>%
 # autofit() %>%
 # width(j = 1, width = 3.5/2.54) %>%   # 3.5 cm
 # width(j = 2, width = 14/2.54) %>%   # 14 cm
 # add_footer_lines(
 #   "Not: λ_min/maks/ort Mayıs–Ekim ay ortalamalarının minimum, maksimum ve ortalamasıdır. Pik ay, en yüksek 51 yıllık ay ortalamasına sahip aydır."
#)

# Word belgesi oluştur
#doc <- read_docx()
#doc <- body_add_flextable(doc, ft_pest_season_tbl_lambda_local_table)

# Kaydet
#print(doc, target = file.path(DIR_TABLO, "lambda_local_table.docx"))



```

---

# Yerleşme Olasılığı {#sec-pest}

**Metodoloji :**Aylık P_{est}değerleri yalnızca biyolojik olarak anlamlı dönemi temsil eden bulaş sezonu (Mayıs–Ekim) ile sınırlandırılarak iki tamamlayıcı perspektift_pest_season_tble incelenmiştir.
Panel A: Beş sentinel ilçenin 2025–2075 dönemi boyunca 51 yıllık ay ortalamaları {\log\funcapply}_{10}ölçeğinde karşılaştırılmış; belirsizlik, 1000 tekrara dayalı %95 güven aralıkları ile gösterilmiştir.
Panel B: Pik bulaş dönemi (Temmuz–Ağustos) için yıllık ortalama P_{est}değerleri, her ilçe için ayrı panellerde (serbest yekseni) sunulmuş ve uzun dönemli eğilimler LOESS düzleştiricisi (span = 0.5) ile görselleştirilmiştir.
**Gerekçe:** Doğrusal ölçekte Kartal’ın P_{est}seviyeleri (~10⁻¹–10⁻²) diğer ilçelerdeki çok düşük değerleri (~10⁻⁷–10⁻¹¹) baskıladığından, boylamsal ve mekânsal karşılaştırmaların yapılabilmesi için logaritmik dönüşüm gereklidir. Böylece dokuz büyüklük sırasına yayılan değerler tek bir grafik alanında okunabilir hale gelmektedir.
Kış aylarında P_{est}=0 oluşu yalnızca iklimsel sınırlılığı yansıttığından ve epidemiyolojik olarak anlamsız olduğundan, bu ayların dışlanması grafik yorumunu güçlendirmiştir. Panel B’de yalnızca yıllık ortalama değil, zaman içindeki eğilim de sunulduğundan, analiz “iklim değişikliği P_{est}’i artırıyor mu?” sorusuna doğrudan yanıt üretmektedir. İlçe bazında serbest yekseni kullanımı, düşük-riskli bölgelerdeki varyasyonun görünürlüğünü artırmaktadır.
**Sonuç:** Panel A: Tüm ilçelerde Temmuz–Ağustos döneminde belirgin bir P_{est}piki saptanmıştır. İlçeler arası büyüklük sırası şu şekilde netleşmiştir:

$\boxed{P_{est}: \text{ Kartal } (10^{-2}) \gg \{\text{Zonguldak, Hopa}\} (10^{-3} \text{--} 10^{-4}) > \text{Fethiye } (10^{-8}) > \text{Eğirdir } (10^{-11})}$

Bu hiyerarşi hem bölgesel sıcaklık rejimlerini hem de vektörün sıcaklık-duyarlı biyolojisini yansıtmaktadır.
Panel B: Hopa ve Zonguldak’ta belirgin yukarı yönlü bir LOESS trendi izlenmiş olup, bu bulgu ısınmanın düşük sıcaklık rejimindeki ilçelerde P_{est}’i daha güçlü biçimde artırdığını düşündürmektedir. Kartal’da değerler yüksek bir platoda seyretmiş; bu durum, sıcaklığın Brière fonksiyonunun optimum aralığına (≈25–28°C) yakın olduğu durumlarda ek ısınmanın marjinal katkısının sınırlı kalmasıyla uyumludur. Fethiye ve Eğirdir’de yıllar arası varyans yüksek olup trend belirsizdir. Tüm ilçelerde P_{est}’in mutlak düzeyleri, epidemiyolojik olarak endişe verici eşiğin oldukça altında kalmaya devam etmiştir.




## Aylık P_establishment Mevsimselliği Uzun vade Eğilimi

```{r fig-pest, fig.cap="(A) Bulaş sezonu (Mayıs–Ekim) boyunca 2025–2075 dönemi ortalama aylık yerleşme olasılığı (P_est). Y ekseni logaritmik ölçektedir; tüm ilçeler karşılaştırılabilir biçimde görünmektedir. Şeritler %95 GA'yı (n_rep = 1000) göstermektedir. (B) Yıllık pik sezon (Temmuz–Ağustos) P_est ortalamasının 2025–2075 zaman serisi. Noktalı çizgi LOESS trend düzleştiricisidir.", fig.height=8, fig.width=10}

SEZON_AYLARI <- 5:10   # Mayıs–Ekim
PIK_AYLAR    <- 7:8    # Temmuz–Ağustos (pik bulaş dönemi)

# ── Panel A: Mevsimsel profil (sezon ayları, log ölçek) ──────────────
pest_season <- monthly %>%
  filter(month %in% SEZON_AYLARI) %>%
  group_by(district_id, district_label, month, month_name) %>%
  summarise(
    pest_mean = mean(p_establishment_mean, na.rm = TRUE),
    pest_lo   = mean(p_establishment_p2_5, na.rm = TRUE),
    pest_hi   = mean(p_establishment_p97_5, na.rm = TRUE),
    .groups   = "drop"
  ) %>%
  # Sıfır ve negatif değerleri log ölçek için filtrele
  mutate(across(c(pest_mean, pest_lo, pest_hi),
                ~ if_else(.x <= 0, NA_real_, .x)))

p_pest_season <- ggplot(pest_season,
                        aes(x = month_name, y = pest_mean,
                            colour = district_id, fill = district_id,
                            group = district_id)) +
  geom_ribbon(aes(ymin = pest_lo, ymax = pest_hi),
              alpha = 0.15, colour = NA) +
  geom_line(linewidth = 1.0) +
  geom_point(size = 2.2) +
  scale_colour_manual(values = COL_DISTRICT, labels = DISTRICT_LABELS, name = NULL) +
  scale_fill_manual(values = COL_DISTRICT, labels = DISTRICT_LABELS, name = NULL) +
  scale_y_log10(labels = label_scientific(digits = 1)) +
  labs(x = NULL,
       y = expression(P[est]~"(log"[10]*" ölçeği)"),
       subtitle = "Bulaş sezonu mevsimsel profili (2025–2075 ortalaması, tüm ilçeler)",
       tag = "A") +
  theme_thesis() +
  theme(legend.position = "bottom")

# ── Panel B: Yıllık trend (pik sezon ortalaması) ────────────────────
pest_yearly <- monthly %>%
  filter(month %in% PIK_AYLAR) %>%
  group_by(district_id, district_label, year) %>%
  summarise(
    pest_peak = mean(p_establishment_mean, na.rm = TRUE),
    .groups   = "drop"
  ) %>%
  mutate(pest_peak = if_else(pest_peak <= 0, NA_real_, pest_peak))

p_pest_trend <- ggplot(pest_yearly,
                       aes(x = year, y = pest_peak,
                           colour = district_id, fill = district_id)) +
  geom_point(alpha = 0.35, size = 1.2) +
  geom_smooth(method = "loess", formula = y ~ x,
              span = 0.5, se = TRUE,
              alpha = 0.15, linewidth = 1.0) +
  scale_colour_manual(values = COL_DISTRICT, labels = DISTRICT_LABELS, name = NULL) +
  scale_fill_manual(values = COL_DISTRICT, labels = DISTRICT_LABELS, name = NULL) +
  scale_y_log10(labels = label_scientific(digits = 1)) +
  scale_x_continuous(breaks = seq(2025, 2075, 10)) +
  facet_wrap(~ district_label, scales = "free_y", ncol = 3) +
  labs(x = "Yıl",
       y = expression(P[est]~"(pik sezon ort., log"[10]*")"),
       subtitle = "Pik sezon (Tem–Ağu) yerleşme olasılığı yıllık trendi",
       tag = "B") +
  theme_thesis() +
  theme(legend.position = "none",
        strip.text = element_text(face = "bold", size = 9))

p_pest_sezon <- p_pest_season / p_pest_trend + plot_layout(heights = c(1, 1.3))

p_pest_sezon

ggsave("p_pest_sezon.png", plot=p_pest_sezon, path = DIR_PLOTS, width = 8, height = 6, units = "in", dpi = 300, limitsize = T)



```
# Risk Haritası

**Analiz yöntemi:** Beş sentinel ilçenin coğrafi konumları ve 2025–2075 dönemi ortalama yerleşme olasılıkları ($P_{est}$), Türkiye haritası üzerinde logaritmik renk ölçeğiyle görselleştirilmiştir. Harita verisi `rnaturalearth` paketinden elde edilmiştir.

**Gerekçe:** Risk değerlerinin mekânsal dağılımının harita üzerinde gösterilmesi, ilçeler arası büyüklük sırası farklılıklarını coğrafi bağlamda karar vericilere sunmaktadır. Logaritmik renk ölçeği, ~13 büyüklük sırası yayılan risk değerlerinin tek bir haritada ayırt edilebilir olmasını sağlamaktadır.

**Sonuç:** Risk haritası, en yüksek yerleşme olasılığının Kartal (İstanbul) ilçesinde yoğunlaştığını; Marmara ve Ege kıyı bölgelerinin iç Anadolu ve Karadeniz kıyısına kıyasla daha yüksek risk profili sergilediğini görsel olarak ortaya koymaktadır.

```{r risk_haritasi, echo=FALSE, message=FALSE, warning=FALSE, fig.cap="Türkiye'deki Temsili İlçeler için Tahmini Yerleşme Olasılığı (P_est) Risk Haritası (2025-2075 Ortalaması)"}

library(tidyverse)
library(sf)
library(rnaturalearth)
library(rnaturalearthdata)

# 1. Türkiye Harita Verisini İndirme
turkey_map <- ne_countries(scale = "medium", country = "Turkey", returnclass = "sf")

# 2. Veri Setini Oluşturma (Sizin verilerinizden derlenmiştir)
# Koordinatlar yaklaşık olarak alınmıştır.
risk_data <- data.frame(
  ilce = c("Kartal (İstanbul)", "Fethiye (Muğla)", "Zonguldak Merkez", "Hopa (Artvin)", "Eğirdir (Isparta)"),
  longitude = c(29.18, 29.12, 31.79, 41.42, 30.85),
  latitude = c(40.89, 36.62, 41.45, 41.40, 37.87),
  # Logaritmik olasılık değerleri (Grafik A'daki yaklaşık ortalamalar)
  P_est_log = c(-2, -8, -4, -5, -11)
)

# Veriyi coğrafi formata çevirme
risk_sf <- st_as_sf(risk_data, coords = c("longitude", "latitude"), crs = 4326)

# 3. Haritayı Çizme
pest_risk_haritasi <- ggplot() +
  # Arka plan Türkiye haritası (daha koyu gri, noktalar belirgin olsun diye)
  geom_sf(data = turkey_map, fill = "#e0e0e0", color = "white", size = 0.5) +
  
  # --- KRİTİK DEĞİŞİKLİK BURADA ---
  # Risk noktalarını ekleme: Boyut 'abs' olmadan doğrudan değere göre
  geom_sf(data = risk_sf, aes(color = P_est_log, size = P_est_log), alpha = 0.8) +
  
  # Renk paleti (Kırmızıdan Maviye - Yüksek Risk Kırmızı)
  scale_color_gradientn(
    colors = c("#2166ac", "#67a9cf", "#d1e5f0", "#fddbc7", "#ef8a62", "#b2182b"),
    name = expression(paste("Risk (log"[10], " P"["est"], ")")),
    breaks = c(-11, -8, -5, -2),
    labels = c("-11 (Min)", "-8", "-5", "-2 (Max)")
  ) +
  
  # --- VE BURADA ---
  # Boyut ölçeği: -2'yi en büyük, -11'i en küçük yap
  scale_size_continuous(
    range = c(5, 20), # Nokta boyut aralığı
    name = expression(paste("Olasılık Mertebesi")),
    breaks = c(-11, -8, -5, -2),
    labels = c("10⁻¹¹", "10⁻⁸", "10⁻⁵", "10⁻²")
  ) +
  
  # Tema ayarları
  theme_minimal() +
  theme(
    legend.position = "right",
    legend.box = "vertical", # Lejantları dikey diz
    plot.title = element_text(face = "bold", size = 14),
    axis.text = element_blank(), # Enlem/boylam çizgilerini kaldırır
    axis.title = element_blank(),
    panel.grid = element_blank()
  ) +
  labs(
    title = "Dang Virüsü Yerleşme Riski Projeksiyonu",
    subtitle = "5 Örnek Bölge Üzerinde Logaritmik Olasılık Dağılımı (Kırmızı ve Büyük = Yüksek Risk)"
  )

pest_risk_haritasi

#ggsave("pest_risk_haritasi.png", plot = pest_risk_haritasi, path = DIR_PLOTS, width = 8, height = 5, units = "in", dpi = 300)

```



"Dang Virüsü Yerleşme Riski Haritası. Görselleştirme, yerleşme olasılıklarının ($P_{est}$) logaritmik mertebesine göre ölçeklenmiştir (büyük ve kırmızı noktalar daha yüksek riski temsil eder). Harita, İstanbul (Kartal) bölgesinin $10^{-2}$ mertebesindeki olasılıkla, 2075 projeksiyonunda en baskın risk odağı olduğunu net bir şekilde ortaya koymaktadır. Bu durum, yoğun nüfuslu kentsel alanlarda istilacı vektörlerin yerleşimi için iklimsel uygunluğun halihazırda kritik seviyelerde olduğunu göstermektedir."


```{r tablo-pest-season, echo=FALSE}
# ── P_est bulaş sezonu (Mayıs–Ekim) özet istatistikleri ──────────────
# 51 yıllık ay ortalamaları üzerinden (Panel A ile tutarlı)
pest_season_tbl <- monthly %>%
  filter(month %in% SEZON_AYLARI) %>%
  group_by(district_label, month) %>%
  summarise(
    pest_ay_ort = mean(p_establishment_mean, na.rm = TRUE),
    .groups = "drop"
  ) %>%
  group_by(district_label) %>%
  summarise(
    `P_est min (sezon)` = sprintf("%.2e", min(pest_ay_ort)),
    `P_est maks (sezon)` = sprintf("%.2e", max(pest_ay_ort)),
    `P_est ort (sezon)` = sprintf("%.2e", mean(pest_ay_ort)),
    `Pik ay` = AY_TR[month[which.max(pest_ay_ort)]],
    .groups = "drop"
  ) %>%
  rename(İlçe = district_label) %>%
  arrange(desc(as.numeric(gsub(".*e", "e", `P_est maks (sezon)`)))) 

kable(pest_season_tbl,
      caption = "İlçelere göre yerleşme olasılığı (P_est) özet istatistikleri — bulaş sezonu (Mayıs–Ekim, 2025–2075). Değerler 51 yıllık ay ortalamalarından hesaplanmıştır.",
      booktabs = TRUE, linesep = "", align = "lrrrr") %>%
  kable_styling(bootstrap_options = c("striped", "hover", "condensed"),
                full_width = FALSE, font_size = 12) %>%
  column_spec(3, bold = TRUE) %>%
  row_spec(1, background = "#FFF3CD") %>%
 kableExtra:: footnote(
    general = "P_est: tek bir ithal vakanın yerleşik epidemi eşiğine (I ≥ τ = 30) ulaşma olasılığı.\n  Min/maks/ort: Mayıs–Ekim ay ortalamalarının minimum, maksimum ve ortalaması.",
    general_title = ""
    
  )
```



```{r flextable obect Pest_season, eval=FALSE, include=FALSE}
library(flextable)
library(officer)
library(dplyr)

# --- FLEXTABLE OLUŞTURMA ---

ft_pest_season_tbl <- flextable(pest_season_tbl) %>%
  set_caption(
    "İlçelere göre yerleşme olasılığı (P_est) özet istatistikleri — bulaş sezonu (Mayıs–Ekim, 2025–2075). Değerler 51 yıllık ay ortalamalarından hesaplanmıştır."
  ) %>%
  autofit()

# 1. sütunu (ilçe adı) daralt: 3.5 cm
ft_pest_season_tbl <- width(
  ft_pest_season_tbl,
  j     = 1,
  width = 3.5/2.54   # cm → inch
)

# Kalan sütunlara toplam 14 cm paylaştır
n_num_cols <- ncol(pest_season_tbl) - 1
ft_pest_season_tbl <- width(
  ft_pest_season_tbl,
  j     = 2:ncol(pest_season_tbl),
  width = 14/2.54 / n_num_cols
)

# --- HİZALAMA VE TİPOGRAFİ (clim_tbl ile tutarlı, tezlik ayar) ---

# Başlıkları ortala
ft_pest_season_tbl <- align(
  ft_pest_season_tbl,
  part  = "header",
  align = "center"
)

# 1. sütun sola, diğerleri sağ hizalı
ft_pest_season_tbl <- align(
  ft_pest_season_tbl,
  j     = 1,
  align = "left",
  part  = "body"
)

ft_pest_season_tbl <- align(
  ft_pest_season_tbl,
  j     = 2:ncol(pest_season_tbl),
  align = "right",
  part  = "body"
)

# Başlıkları kalın, gövde normal; istersen 3. sütun gövdede kalın
ft_pest_season_tbl <- bold(ft_pest_season_tbl, part = "header", bold = TRUE)
ft_pest_season_tbl <- fontsize(ft_pest_season_tbl, part = "header", size = 11)
ft_pest_season_tbl <- fontsize(ft_pest_season_tbl, part = "body",   size = 10)

# (İsteğe bağlı) 3. sütunu vurgula — kable(column_spec(3, bold = TRUE)) karşılığı
ft_pest_season_tbl <- bold(ft_pest_season_tbl, j = 3, part = "body", bold = TRUE)

# --- ALT NOT (kableExtra footnote karşılığı) ---

ft_pest_season_tbl <- add_footer_row(
  ft_pest_season_tbl,
  values = "Not: P_est, tek bir ithal vakanın yerleşik epidemi eşiğine (I ≥ τ = 30) ulaşma olasılığıdır. Min/maks/ort, Mayıs–Ekim ay ortalamalarının sırasıyla minimumu, maksimumu ve ortalamasını göstermektedir.",
  colwidths = ncol(pest_season_tbl)
)

ft_pest_season_tbl <- fontsize(ft_pest_season_tbl, part = "footer", size = 8)
ft_pest_season_tbl <- italic(ft_pest_season_tbl,  part = "footer", i = 1)
ft_pest_season_tbl <- align(ft_pest_season_tbl,   part = "footer", align = "left")

# Çizgileri sadeleştir (clim_tbl gibi düz görünüm)
ft_pest_season_tbl <- border_remove(ft_pest_season_tbl)
ft_pest_season_tbl <- hline_top(
  ft_pest_season_tbl, part = "header",
  border = fp_border(color = "black", width = 1)
)
ft_pest_season_tbl <- hline(
  ft_pest_season_tbl, part = "header",
  border = fp_border(color = "black", width = 0.6)
)
ft_pest_season_tbl <- hline_bottom(
  ft_pest_season_tbl, part = "body",
  border = fp_border(color = "black", width = 0.6)
)
ft_pest_season_tbl <- hline_top(
  ft_pest_season_tbl, part = "footer",
  border = fp_border(color = "black", width = 0.4)
)

# --- WORD BELGESİNE EKLEME ---

#doc_ft_pest_season_tbl <- read_docx()
#doc_ft_pest_season_tbl <- body_add_flextable(
 # doc_ft_pest_season_tbl,
  #ft_pest_season_tbl)

#print(
 # doc_ft_pest_season_tbl,
  #target = file.path(DIR_TABLO, "pest_season_summary.docx"))




```






---

<!-- ÖNCEKİ "Keşifsel İstatistiksel Analizler" metni satır 1618'deki ana bölümle birleştirilmiştir. -->


# Model Sonuçları: Yıllık Trend (2025–2075) {#sec-yillik}

**Metodoloji:** Her ilçenin 2025–2075 dönemindeki yıllık dengue yerleşme olasılığı  $p_{ge1\_major}$, aylık majör salgın olasılıklarının Bernoulli birleşimi formülasyonuyla (Denklem 11) hesaplanmış ve zaman serileri logaritmik ölçekte görselleştirilmiştir.

**Gerekçe:** İklim değişikliği projeksiyonları altında riskin 51 yıllık dönemdeki temporal evriminin izlenmesi, tezin temel araştırma sorusudur. Yıllık trend analizi, statik bir ufuk tahmininin ötesinde riskin artış hızını, yıllar arası stokastik değişkenliğini ve ilçeler arası dinamik farklılıkları ortaya koymaktadır.

**Sonuç:** Beş sentinel ilçe arasında belirgin bir risk hiyerarşisi gözlenmiştir. Kartal (İstanbul) tüm dönem boyunca en yüksek yıllık riski sergilemiş ve ~10⁻¹ düzeyinde nispeten dar bir bantta seyretmiştir. Zonguldak (~10⁻⁴–10⁻²) ve Hopa (~10⁻¹³–10⁻³) orta düzey risk grubunu oluşturmuş ancak yıllar arası varyansları belirgin biçimde yüksek kalmıştır. Fethiye (~10⁻⁷–10⁻⁵) ve Eğirdir (~10⁻¹⁰–10⁻⁸) en düşük risk düzeylerinde seyretmiştir. İlçeler arasında ~13 büyüklük sırası fark gözlenmiştir. Tüm ilçelerde yüksek yıllar arası değişkenlik dikkat çekici olup bu durum, EIP stokastisitesi ve iklim projeksiyonlarındaki yıllık dalgalanmaların risk tahminine yansımasıyla tutarlıdır. Kartal'ın tutarlı biçimde en yüksek riske sahip olması, yüksek ithalat baskısı ve uygun iklim koşullarının sinerjik etkisini yansıtmaktadır.

## Yıllık Yerleşme Olasılığı Trendi

```{r fig-trend, fig.cap="Temsili ilçelerde 2025–2075 dönemi yıllık dang yerleşme olasılığı (p_ge1_major). Şeritler %95 güven aralığını (n_rep = 1000) göstermektedir. Y ekseni logaritmik ölçektedir; sıfır değerler gösterilmemiştir.", fig.height=6}

FLOOR <- 1e-16

yearly_plot <- yearly %>%
  mutate(
    p_mean = if_else(p_ge1_major_year_mean <= 0, NA_real_, p_ge1_major_year_mean),
    p_lo   = if_else(p_ge1_major_year_p2_5  <= 0, FLOOR, p_ge1_major_year_p2_5),
    p_hi   = if_else(p_ge1_major_year_p97_5 <= 0, NA_real_, p_ge1_major_year_p97_5)
  )

yearly_plot_pge_major <- ggplot(yearly_plot,
       aes(x = year, y = p_mean, colour = district_id, fill = district_id)) +
  geom_ribbon(aes(ymin = p_lo, ymax = p_hi), alpha = 0.20, colour = NA) +
  geom_smooth(linewidth = 0.9, na.rm = TRUE) +
  geom_point(size = 1.8, na.rm = TRUE) +
  scale_colour_manual(values = COL_DISTRICT, labels = DISTRICT_LABELS, name = NULL) +
  scale_fill_manual(values   = COL_DISTRICT, labels = DISTRICT_LABELS, name = NULL) +
  scale_y_log10(
    labels = label_log(base = 10, digits = 3) ,
    breaks = 10^seq(-16, -1, by = 1)
  ) +
  scale_x_continuous(breaks = seq(2025, 2075, 10)) +
  labs(
    x       = "Yıl",
    y       = expression(p[ge1~major]~"(log"[10]*" ölçeği)"),
    caption = "p_ge1_major: 2025–2075 döneminde en az bir majör salgın (I ≥ τ = 30) olasılığı (yıllık). \n Sıfır değerler log ölçekte gösterilmemiştir."
  ) + scale_y_log10(
    breaks = 10^(-1:-16), 
    labels = -1:-16
  ) +
  labs(y = expression(paste("Log"[10], " (P"["ge1_major"], ")"))) +
  theme_thesis()
yearly_plot_pge_major

#ggsave("yearly_plot_pge_major.png", plot = yearly_plot_pge_major, path =  DIR_PLOTS, width = 8, height = 6, units = "in", dpi = 300 )





```

## Yıllık Olgu Sayısı Tahmini

**Analiz yöntemi:** Model çıktılarından elde edilen yıllık majör salgın olasılığı ($p_{ge1\_major}$) ile ilçe nüfus verileri ve farklı atak hızı senaryoları (%1, %5, %10) birleştirilerek 2075 yılı için tahmini dengue vaka yükü projeksiyonu hesaplanmıştır. Semptomatik oran %25 olarak alınmıştır (WHO tahminleri).

**Gerekçe:** Olasılık değerlerinin halk sağlığı planlamacıları için somut vaka sayılarına dönüştürülmesi, risk iletişimini kolaylaştırmakta ve sağlık altyapısı kapasite planlamasını desteklemektedir.

**Sonuç:** Farklı atak hızı senaryoları altında bile beklenen yıllık vaka sayıları, Türkiye'nin mevcut bulaşıcı hastalık müdahale kapasitesi açısından endişe verici düzeylerin altında kalmaktadır.

> **Not:** Bu projeksiyonda kullanılan $p_{ge1\_major}$ değerleri hardcoded olarak girilmiştir. Model çıktılarıyla otomatik tutarlılık için bu değerlerin `yearly` veri setinden dinamik olarak çekilmesi önerilir.


```{r vaka_projeksiyonu_2075, echo=FALSE, message=FALSE, warning=FALSE}
library(tidyverse)
library(knitr)
library(kableExtra)

# 1. Parametre Tanımlama (2075 Projeksiyonu)
nufus_kartal <- 475000
nufus_hopa <- 25000   # Yaklaşık ilçe nüfusu

# Olasılıklar (Grafik B ve Zaman Serisi Analizinden)
p_major_kartal <- 0.15 
p_major_hopa <- 0.00001 # 10^-5 seviyesi

# Senaryolar (Atak Hızları)
atak_hizlari <- c(0.01, 0.05, 0.10)
semptomatik_oran <- 0.25

# 2. Hesaplama Fonksiyonu
hesapla_vaka <- function(nufus, p_major, ilce_adi) {
  map_df(atak_hizlari, function(ar) {
    toplam_enfeksiyon <- nufus * ar
    klinik_vaka <- toplam_enfeksiyon * semptomatik_oran
    yillik_beklenen <- p_major * klinik_vaka
    
    data.frame(
      Bolge = ilce_adi,
      Atak_Hizi = paste0("%", ar * 100),
      Toplam_Enfeksiyon = round(toplam_enfeksiyon),
      Klinik_Vaka = round(klinik_vaka),
      Yillik_Beklenen_Vaka = round(yillik_beklenen, 2)
    )
  })
}

# 3. Verileri Birleştirme
vaka_tablosu <- bind_rows(
  hesapla_vaka(nufus_kartal, p_major_kartal, "Kartal (İstanbul)"),
  hesapla_vaka(nufus_hopa, p_major_hopa, "Hopa (Artvin)")
)

# 4. Tabloyu Yazdırma
vaka_tablosu %>%
  kable(
    col.names = c("Bölge", "Atak Hızı (Senaryo)", "Salgın Anında Toplam Enfeksiyon", "Klinik Vaka (Semptomatik)", "Yıllık Beklenen Ortalama"),
    caption = "2075 Yılı İçin Tahmini Dang Virüsü Vaka Yükü Projeksiyonu",
    align = "lcccc"
  ) %>%
  kable_styling(bootstrap_options = c("striped", "hover", "condensed"), full_width = F) %>%
  pack_rows("Marmara Bölgesi (Stabil Yüksek Risk)", 1, 3) %>%
  pack_rows("Karadeniz Bölgesi (Yükselen Risk)", 4, 6) 



library(flextable)
library(officer)

# Kalın kenarlık stilini tanımlayalım
thick_border <- fp_border(color = "black", width = 2)

ft_vaka_proj <- vaka_tablosu %>% 
  flextable() %>% 
  set_caption("2075 Yılı İçin Tahmini Dang Virüsü Vaka Yükü Projeksiyonu") %>% 
  set_header_labels(
    Bolge = "Bölge",
    Atak_Hizi = "Atak Hızı (Senaryo)",
    Toplam_Enfeksiyon = "Salgın Anında Toplam Enfeksiyon",
    Klinik_Vaka = "Klinik Vaka (Semptomatik)",
    Yillik_Beklenen_Vaka = "Yıllık Beklenen Ortalama"
  ) %>% 
  # 3. satırın altına (Kartal ve Hopa arasına) kalın çizgi ekle
  hline(i = 3, border = thick_border, part = "body") %>% 
  # Başlık altındaki standart çizgiyi koru veya belirginleştir
  hline_top(border = fp_border(color = "black", width = 1.5), part = "header") %>%
  # Başlıkları kalın yap
  bold(part = "header") %>% 
  # Tabloyu otomatik sığdır
  autofit() %>%
  # Tüm metni ortala (isteğe bağlı, daha düzenli durur)
  align(align = "center", part = "all") %>%
  align(j = 1, align = "left", part = "all") # Sadece bölge isimleri sola yaslı kalsın

ft_vaka_proj

# --- WORD BELGESİNE EKLEME ---

#doc_ft_vaka_proj <- read_docx()
#doc_ft_vaka_proj <- body_add_flextable(
 # doc_ft_vaka_proj,
  #ft_vaka_proj
#)

#print(
 # doc_ft_vaka_proj,
  #target = file.path(DIR_TABLO, "vaka_proj_summary.docx")
#)





```

"Hesaplamalarda semptomatik oranı %25 olarak alınmıştır. Yıllık beklenen vaka, majör salgın olasılığı ile klinik vaka sayısının çarpımıdır.")







```{r fig-trend-ci, fig.cap="Sentinel ilçelerde 2025–2075 dönemi yıllık dengue yerleşme olasılığı (p_ge1_major) — genişletilmiş güven aralığı. Şeritler %95 güven aralığını (n_rep = 1000) göstermektedir. Y ekseni logaritmik ölçektedir.", fig.height=6, include=FALSE, eval=FALSE}

# Small positive floor so log scale can render near-zero bounds
FLOOR <- 1e-19

yearly_plot <- yearly %>%
  mutate(
    p_mean = if_else(p_ge1_major_year_mean <= 0, NA_real_, p_ge1_major_year_mean),
    # Replace zero/NA bounds with a tiny floor value so ribbon renders on log scale
    p_lo   = if_else(p_ge1_major_year_p2_5  <= 0,
                     FLOOR, p_ge1_major_year_p2_5),
    p_hi   = if_else(p_ge1_major_year_p97_5 <= 0,
                     NA_real_, p_ge1_major_year_p97_5)
  )

ggplot(yearly_plot,
       aes(x = year, y = p_mean, colour = district_id, fill = district_id)) +
  geom_ribbon(aes(ymin = p_lo, ymax = p_hi),
              alpha = 0.40, colour = NA, na.rm = TRUE) +
  geom_line(linewidth = 0.9, na.rm = TRUE) +
  geom_point(size = 1.8, na.rm = TRUE) +
  scale_colour_manual(values = COL_DISTRICT, labels = DISTRICT_LABELS, name = NULL) +
  scale_fill_manual(  values = COL_DISTRICT, labels = DISTRICT_LABELS, name = NULL) +
  scale_y_log10(
    labels = label_scientific(digits = 1),
    breaks = 10^seq(-16, -2, by = 2)
  ) +
  scale_x_continuous(breaks = seq(2025, 2075, 10)) +
  labs(
    x       = "Yıl",
    y       = expression(p[ge1~major]~"(log"[10]*" ölçeği)"),
    caption = "p_ge1_major: 2025–2075 döneminde en az bir majör salgın (I ≥ τ = 30) olasılığı (yıllık).\nSıfır değerler log ölçekte gösterilmemiştir."
  ) +
  theme_thesis()




```


## Yıllar arası dalgalı seyrin analizi

**Metodoloji:** Yıllar arası risk volatilitesinin kaynağını araştırmak amacıyla iki tanısal analiz gerçekleştirilmiştir. Panel A'da her ilçenin 51 yıllık $\log_{10}(p_{ge1\_major})$
standart sapması, ilçenin ortalama yıllık sıcaklığına karşı konumlandırılmıştır. Panel B'de ardışık yıllar arası sıcaklık anomalisi ($\Delta T$ ) ile risk değişimi ($\Delta\log_{10}p$)
arasındaki ilişki ilçe bazında doğrusal regresyonla incelenmiştir.

**Gerekçe:** Yıllık trend grafiğinde (Şekil 5.1) Hopa ve Zonguldak'ta ~10 büyüklük sırası salınım gözlenirken Kartal'da bant genişliği dar kalmıştır. Bu asimetrik volatilite, Brière termal yanıt eğrisinin doğrusal olmayan yapısından kaynaklanıyor olabilir: eğrinin alt eşik bölgesindeki (düşük sıcaklık) ilçelerde küçük sıcaklık dalgalanmaları, $\lambda_{local}$'da orantısız büyük değişimlere yol açar; bu etki kumarbazın iflası formülünün üstel yapısı ($\rho^\tau$) tarafından daha da güçlendirilir. Bu hipotezin sınanması, model çıktılarındaki belirsizliğin birincil kaynağının tanımlanması açısından önemlidir.

**Sonuç:** Panel A, düşük ortalama sıcaklıktaki ilçelerin belirgin biçimde daha yüksek risk volatilitesi sergilediğini doğrulamıştır. Hopa (12°C, SD ≈ 3.5) en yüksek yıllar arası salınımı gösterirken; Zonguldak (14°C, SD ≈ 1.8) ve Eğirdir (14°C, SD ≈ 1.4) orta düzeyde volatilite sergilemiştir. Buna karşın yüksek sıcaklık rejimindeki Fethiye (17°C, SD ≈ 0.8) ve Kartal (17°C, SD ≈ 0.4) çok düşük volatiliteyle neredeyse kararlı bir bantta seyretmiştir. Sıcaklık–volatilite ilişkisi belirgin bir negatif gradyan izlemektedir: ortalama sıcaklık arttıkça yıllar arası risk dalgalanması sistematik biçimde azalmaktadır.
Panel B bu mekanizmayı yıldan yıla düzeyde doğrulamıştır. Hopa'da 1°C'lik sıcaklık artışı $\log_{10}(p)$'de ~2–3 büyüklük sırası değişime yol açmış (en dik eğim); Zonguldak'ta ~1.5 büyüklük sırası ile onu takip etmiştir. Kartal'da ise aynı 1°C değişim yalnızca ~0.3 büyüklük sırası fark yaratmıştır — Brière eğrisinin optimum bölgesindeki doygunluk etkisinin doğrudan bir yansımasıdır. Fethiye ve Eğirdir'de regresyon eğimleri neredeyse yataya yakın kalmış; bu ilçelerde sıcaklık dalgalanmasının risk üzerindeki etkisinin sınırlı olduğu görülmüştür.
Bu bulgular, yıllık trend grafiğinde gözlenen asimetrik dalgalanmanın Brière termal yanıt eğrisinin doğrusal olmayan yapısından kaynaklandığını doğrulamaktadır: eğrinin alt eşik bölgesindeki ilçelerde (Hopa, Zonguldak) küçük iklimsel dalgalanmalar,$\lambda_{local}$'daki üstel değişim ve kumarbazın iflası formülünün $\rho^\tau$ yapısı tarafından güçlendirilerek devasa risk salınımlarına dönüşmektedir. Bu durum, iklim değişikliği bağlamında önemli bir politika çıkarımı taşımaktadır: düşük sıcaklık rejimindeki ilçeler mutlak riski düşük olsa da iklim belirsizliğine en hassas bölgelerdir ve gelecek ısınma senaryolarında en dramatik risk artışını gösterecek adaylardır.




```{r fig-volatilite, fig.cap="Yıllar arası risk değişkenliğinin sıcaklık bağımlılığı. (A) İlçe bazında yıllık log₁₀(p_ge1_major) değerlerinin standart sapması ile ortalama sıcaklık ilişkisi. Düşük sıcaklık rejimindeki ilçeler belirgin biçimde daha yüksek volatilite sergilemektedir. (B) Yıllar arası sıcaklık anomalisi (ΔT) ile risk değişimi (Δlog₁₀p) arasındaki ilişki; her ilçe ayrı panelde gösterilmiştir.", fig.height=8, fig.width=10}

# ── Panel A: Volatilite ~ Ortalama sıcaklık ──────────────────────────
vol_df <- yearly %>%
  filter(p_ge1_major_year_mean > 0) %>%
  group_by(district_id, district_label) %>%
  summarise(
    T_mean     = mean(mean_temp_c_year, na.rm = TRUE),
    log_p_sd   = sd(log10(p_ge1_major_year_mean), na.rm = TRUE),
    log_p_iqr  = IQR(log10(p_ge1_major_year_mean), na.rm = TRUE),
    n_years    = n(),
    .groups    = "drop"
  )

p_vol_a <- ggplot(vol_df, aes(x = T_mean, y = log_p_sd,
                               colour = district_id)) +
  geom_point(size = 5, stroke = 1.5) +
  ggrepel::geom_text_repel(aes(label = district_label),
                            size = 3.5, fontface = "bold") +
  scale_colour_manual(values = COL_DISTRICT, guide = "none") +
  labs(x = "Ortalama yıllık sıcaklık (°C)",
       y = expression("SD ["*log[10]*"(p"[ge1]*")]"),
       subtitle = "Yıllar arası risk volatilitesi ~ ortalama sıcaklık",
       tag = "A") +
  theme_thesis()

# ── Panel B: ΔT ~ Δlog₁₀(p) yıldan yıla değişim ─────────────────────
delta_df <- yearly %>%
  filter(p_ge1_major_year_mean > 0) %>%
  arrange(district_id, year) %>%
  group_by(district_id, district_label) %>%
  mutate(
    delta_T    = mean_temp_c_year - lag(mean_temp_c_year),
    delta_logp = log10(p_ge1_major_year_mean) - lag(log10(p_ge1_major_year_mean))
  ) %>%
  filter(!is.na(delta_T)) %>%
  ungroup()

p_vol_b <- ggplot(delta_df, aes(x = delta_T, y = delta_logp,
                                 colour = district_id)) +
  geom_hline(yintercept = 0, linetype = "dashed", colour = "grey60") +
  geom_vline(xintercept = 0, linetype = "dashed", colour = "grey60") +
  geom_point(alpha = 0.4, size = 1.5) +
  geom_smooth(method = "lm", se = TRUE, linewidth = 1.0, alpha = 0.15) +
  scale_colour_manual(values = COL_DISTRICT, guide = "none") +
  facet_wrap(~ district_label, scales = "free_y", ncol = 3) +
  labs(x = "ΔT (°C, yıldan yıla)",
       y = expression(Delta*log[10]*"(p"[ge1]*")"),
       subtitle = "Yıllar arası sıcaklık anomalisi vs risk değişimi",
       tag = "B") +
  theme_thesis() +
  theme(strip.text = element_text(face = "bold", size = 9))

p_pgemaj_volatily <- p_vol_a / p_vol_b + plot_layout(heights = c(0.8, 1.2))

p_pgemaj_volatily

ggsave("p_pgemaj_vol.png", plot = p_pgemaj_volatily, path = DIR_PLOTS, width = 8, height = 6, units = "in", dpi = 300)

```









## Yıllık Trend İstatistikleri

**Analiz yöntemi:** 2025–2075 döneminde ilçe bazında yıllık $p_{ge1\_major}$ değerlerinin minimum, maksimum ve ortalama istatistikleri hesaplanmıştır. Sıfır yılları dahil tam dönem ortalaması ($p_{ort}$(tüm)) ve yalnızca aktif yılların ortalaması ($p_{ort}$(p>0)) birlikte raporlanarak selection bias önlenmiştir.

**Gerekçe:** Yıllık trend grafiğinin nicel tamamlayıcısı olarak özet istatistikler, ilçeler arası risk hiyerarşisini sayısal biçimde belgeler. İki ortalama arasındaki fark, her ilçenin biyolojik olarak inaktif yıl oranını yansıtmaktadır.

**Sonuç:** Tüm ilçelerde 51 yılın tamamında $p > 0$ gözlenmiş olup biyolojik olarak tamamen inaktif yıl bulunmamaktadır.

### Yıllık p_ge1_major özet istatistikleri (2025–2075)

```{r tablo-trend-stat, echo=FALSE}
trend_stats <- yearly %>%
  group_by(district_label) %>%
  summarise(
    `n (toplam yıl)` = n(),
    `n (p>0 yıl)`    = sum(p_ge1_major_year_mean > 0),
    `p_min (p>0)`    = sprintf("%.3e", min(p_ge1_major_year_mean[p_ge1_major_year_mean > 0])),
    `p_maks`         = sprintf("%.3e", max(p_ge1_major_year_mean)),
    `p_ort (tüm)`    = sprintf("%.3e", mean(p_ge1_major_year_mean)),
    `p_ort (p>0)`    = sprintf("%.3e", mean(p_ge1_major_year_mean[p_ge1_major_year_mean > 0])),
    `T_ort (°C)`     = round(mean(mean_temp_c_year), 1),
    .groups          = "drop"
  ) %>%
  rename(İlçe = district_label)

kable(trend_stats,
      caption = "Yıllık p_ge1_major özet istatistikleri (2025–2075). p_ort (tüm): sıfır yıllar dahil gerçek ortalama; p_ort (p>0): yalnızca aktif yılların ortalaması. İki ortalama arasındaki fark, ilçenin biyolojik olarak inaktif yıl oranını yansıtmaktadır.",
      booktabs = TRUE, linesep = "") %>%
  kable_styling(bootstrap_options = c("striped", "hover", "condensed"),
                full_width = FALSE, font_size = 12) %>%
  column_spec(5, bold = TRUE)



#ft_yearly_trend_tbl <- flextable(trend_stats) %>%
 # set_caption("Temsilci ilçeler için 2025–2075 dönemi iklim özet istatistikleri.") %>%
  #autofit() %>%
  #width(j = 1, width = 3.5/2.54) %>%  # 3.5 cm
  #width(j = 2, width = 14/2.54)       # 14 cm


# Word belgesi oluştur
#doc_ft_yearly_trend_tbl <- read_docx()
#doc_ft_yearly_trend_tbl  <- body_add_flextable(doc_ft_yearly_trend_tbl, ft_yearly_trend_tbl)

# Kaydet
#print(doc_ft_yearly_trend_tbl, target = file.path(DIR_TABLO, "yearly_trend_tbl.docx" ))


```

 
## Risk termal eğrisi diyagramı ile final özet



**Metodoloji:** Sıcaklık–risk ilişkisi üç tamamlayıcı perspektiften incelenmiştir. **(i) Ampirik risk–termal eğrisi (ham):** Tüm ilçe–yıl gözlemlerinde $\log_{10}(p_{ge1\_major})$ ile yıllık ortalama sıcaklık arasına LOESS (span = 0.8) uyumu yapılmış; ilçe ortalamaları etiketlenmiştir. **(ii) İthalat-düzeltilmiş risk–termal eğrisi:** §7.4'teki çoklu regresyon modelinden (M3) bağıl nem ve ithalat baskısı etkisi çıkarılarak sıcaklığın net kısmi etkisi izole edilmiştir. **(iii) Isınma–risk ilişkisi (ΔT bazlı):** X ekseni mutlak sıcaklık yerine her ilçenin 2025–2035 baz dönemine göre SSP2-4.5 sıcaklık anomalisi ($\Delta T$) olarak tanımlanmış; Panel A'da ham risk, Panel B'de ithalat-düzeltilmiş kısmi etki ilçe bazında regresyon doğrularıyla gösterilmiştir.

**Gerekçe:** Ham risk–termal eğrisi (Grafik 3) ilçeler arası ithalat baskısı farklılıklarını kontrol etmediğinden konfaunde bir ilişki sunmaktadır — benzer sıcaklıktaki ilçeler (Eğirdir ve Zonguldak, ~14°C) 4 büyüklük sırası farklı risk göstermekte; bu fark sıcaklıkla açıklanamaz. İthalat-düzeltilmiş eğri (Grafik 1) bu konfaundu elimine ederek sıcaklığın saf biyolojik etkisini ortaya koymaktadır. ΔT bazlı analiz (Grafik 2) ise tezin asıl sorusuna — "SSP2-4.5 senaryosunda ısınma riski ne kadar artırıyor?" — doğrudan yanıt vermektedir. Mutlak sıcaklık yerine anomali kullanımı, tüm ilçeleri $\Delta T = 0$ noktasında hizalayarak ilçeler arası ısınma duyarlılığının karşılaştırılabilir olmasını sağlamaktadır.

**Sonuç:** Üç grafik birlikte değerlendirildiğinde tutarlı ve katmanlı bir tablo ortaya çıkmaktadır:

**(i) Ham eğrinin (Grafik 3) yanıltıcılığı:** Ham LOESS eğrisi ~17°C'de tepe yapıp düşerek Brière eğrisinin optimum-sonrası düşüşünü andırmaktadır. Ancak bu düşüş büyük ölçüde yapay bir Simpson paradoksudur: 17°C civarında Kartal (yüksek ithalat → yüksek risk) bulunurken, 17.5°C'de Fethiye (düşük ithalat → düşük risk) yer almaktadır. LOESS bu iki farklı ilçeyi tek bir sıcaklık ekseninde birleştirerek sahte bir termal düşüş üretmektedir.

**(ii) İthalat düzeltmesinin etkisi (Grafik 1):** İthalat ve nem kontrol edildiğinde Kartal ve Fethiye'nin kısmi etki değerleri neredeyse eşitlenmiş (~54–55); ham grafikte gözlenen ~6 büyüklük sırası fark ortadan kalkmıştır. Bu, Kartal'ın yüksek riskinin sıcaklıktan değil ithalat baskısından kaynaklandığını kesin biçimde doğrulamaktadır. Düzeltilmiş eğri 10–16°C arasında dik bir yükseliş, 16–18°C'de belirgin bir doygunluk platosu sergilemiştir — bu, Brière eğrisinin optimum bölgesinde marjinal sıcaklık artışının ek katkısının sınırlı kaldığını göstermektedir.

**(iii) ΔT bazlı ısınma duyarlılığı (Grafik 2):** Panel A'da ilçeler arası belirgin eğim farklılıkları ortaya çıkmıştır. Hopa (lacivert) ve Zonguldak (yeşil) en dik eğimleri sergilemiş; 1°C ısınma Hopa'da $\log_{10}(p)$'de ~2–3 büyüklük sırası artışa yol açmıştır. Kartal (kırmızı) ve Eğirdir (mor) neredeyse yatay seyretmiş — Kartal'da Brière optimumundaki doygunluk, Eğirdir'de ise iç kesim düşük nem koşullarının ısınma etkisini baskılaması bu yataylığı açıklamaktadır. Panel B'de ithalat ve nem çıkarıldıktan sonra ilçeler arası farklar daralmış; genel LOESS eğrisi $\Delta T > 0$ bölgesinde hafif pozitif bir trend sergilemiş ancak ilçe bazlı kesikli doğrular Hopa'nın hâlâ en dik eğime sahip olduğunu göstermiştir. Bu bulgu volatilite analizindeki (§Volatilite) "düşük sıcaklık rejimindeki ilçeler iklim belirsizliğine en hassas bölgelerdir" çıkarımıyla tam tutarlılık göstermektedir.

**Birleşik çıkarım:** Türkiye koşullarında dang yerleşme riski *birincil olarak* iklimsel uygunluk (sıcaklık × nem etkileşimi) tarafından şekillendirilmekte; ilçeler arası mutlak risk farklılıklarında ise ithalat baskısı belirleyici rol oynamaktadır. SSP2-4.5 senaryosunda ısınmanın risk etkisi homojen değildir: Brière eğrisinin alt eşik bölgesindeki ilçeler (Hopa, Zonguldak) ısınmaya dramatik biçimde duyarlıyken, optimum bölgedeki ilçeler (Kartal, Fethiye) doygunluk nedeniyle ısınmadan sınırlı düzeyde etkilenmektedir. Bu asimetrik duyarlılık, iklim adaptasyon stratejilerinin ilçe spesifik biçimde tasarlanması gerektiğine işaret etmektedir.

### Risk–Termal Eğrisi ve İklim Isınması Duyarlılığı Analizi

```{r fig-risk-thermal, fig.cap="Yıllık majör salgın olasılığı ile ortalama yıllık sıcaklık arasındaki ilişki: ampirik risk–termal eğrisi. Eğri, tüm sentinel ilçelerde 2025–2075 dönemi boyunca log10(p_ge1_major,y) ~ T_y ilişkisine LOESS uyumu ile elde edilmiştir. Noktalar, her ilçenin 51 yıllık ortalama konumunu göstermektedir.", fig.height=5}
library(dplyr)
library(ggplot2)
library(ggrepel)

# 1. Veriyi hazırlama --------------------------------------------------------

eps <- 1e-16  # sıfır değerler için küçük epsilon

risk_temp <- yearly %>%
  mutate(
    p_adj    = if_else(p_ge1_major_year_mean <= 0,
                       eps,
                       p_ge1_major_year_mean),
    log10_p  = log10(p_adj)
  )

# Sentinel ilçeler için 51 yıllık ortalama konum (etiketlenecek noktalar)
risk_temp_mean <- risk_temp %>%
  group_by(district_label) %>%
  summarise(
    T_mean      = mean(mean_temp_c_year, na.rm = TRUE),
    log10_p_mean = mean(log10_p, na.rm = TRUE),
    .groups = "drop"
  )

# 2. LOESS tabanlı risk–termal eğrisi ---------------------------------------

# Sıcaklık ekseni için grid
temp_grid <- tibble(
  mean_temp_c_year = seq(
    from = floor(min(risk_temp$mean_temp_c_year, na.rm = TRUE)),
    to   = ceiling(max(risk_temp$mean_temp_c_year, na.rm = TRUE)),
    length.out = 200
  )
)

# LOESS uyum
loess_fit <- loess(
  log10_p ~ mean_temp_c_year,
  data    = risk_temp,
  span    = 0.8
)

# Grid üzerinde tahmin + yaklaşık güven bandı
pred <- predict(loess_fit, newdata = temp_grid, se = TRUE)

risk_temp_curve <- temp_grid %>%
  mutate(
    log10_p_fit = as.numeric(pred$fit),
    se_fit      = as.numeric(pred$se.fit),
    log10_p_lo  = log10_p_fit - 1.96 * se_fit,
    log10_p_hi  = log10_p_fit + 1.96 * se_fit
  )

# 3. Grafik -----------------------------------------------------------------

fig_risk_thermal<- ggplot() +
  # LOESS güven bandı
  geom_ribbon(
    data = risk_temp_curve,
    aes(x = mean_temp_c_year,
        ymin = log10_p_lo,
        ymax = log10_p_hi),
    fill = "#457B9D", alpha = 0.20
  ) +
  # LOESS ortalama eğri
  geom_line(
    data = risk_temp_curve,
    aes(x = mean_temp_c_year, y = log10_p_fit),
    colour = "#1D3557", linewidth = 1.2
  ) +
  # Sentinel ilçelerin ortalama noktaları
  geom_point(
    data = risk_temp_mean,
    aes(x = T_mean, y = log10_p_mean, colour = district_label),
    size = 3
  ) +
  geom_label_repel(
    data = risk_temp_mean,
    aes(x = T_mean, y = log10_p_mean, label = district_label,
        colour = district_label),
    size = 3,
    show.legend = FALSE,
    min.segment.length = 0
  ) +
  scale_colour_manual(values = COL_DISTRICT, name = NULL) +
  labs(
    x = "Ortalama yıllık sıcaklık (°C)",
    y = expression(log[10](p[ge1~major])),
    title = "Ampirik risk–termal eğrisi",
    subtitle = "2025–2075 dönemi, sentinel ilçelerin yıllık majör salgın olasılıkları"
  ) +
  theme_thesis()

fig_risk_thermal

#ggsave("fig_risk_thermal.png", plot = fig_risk_thermal, path = DIR_PLOTS, width = 8, height = 6, units = "in", dpi = 300)
```

Ampirik risk–termal eğrisi, sıcaklık ile majör salgın olasılığı arasındaki ilişkinin üç fazlı (non-lineer) bir termal yanıt sergilediğini gösteriyor. Bu eğri, vektör–virüs etkileşiminin sıcaklık bağımlı biyolojisini doğrudan yansıtıyor ve sentinel ilçelerin konumu, Türkiye’nin farklı iklim bölgelerinin bu eğride nerede durduğunu net biçimde ortaya koyuyor.
1) Sol Kol: Soğuk rejim (9–13°C) — riskin düşük ve sıcaklık duyarlılığının yüksek olduğu bölge
Eğrinin sol tarafında Eğirdir (Isparta) ve Hopa (Artvin) bulunuyor.
Bu bölgelerde:

. Yıllık ortalama sıcaklık düşük (≈11–14 °C) $\log_{10}(p_{\text{major}})$ ≈ −10 ile −7 arasında 
. Sıcaklık artışına karşı yüksek elastisite var

Bu davranış biyolojik olarak tamamen beklenen bir durum:

. Aedes gelişimi ve viral EIP (extrinsic incubation period) düşük sıcaklıklarda ciddi biçimde yavaşlıyor.
. Dolayısıyla küçük ısınmalar bile marjinal risk artışını çarpan etkisiyle büyütüyor.

Hopa’nın sol kolda Eğirdir’den daha yukarıda yer alması,
→ Karadeniz kıyısının yıl içi sıcaklık oynaklığının daha yüksek olmasından
→ Ve nem rejiminin vektör yaşam döngüsünü desteklemesinden kaynaklanıyor.
Bu iki ilçe modelde “soğuk rejim”de olduğu için ısınmaya en duyarlı bölgeler.

2) Orta Kol: Optimuma yakın rejim (14–17°C) — risk maksimuma yaklaşıyor
Eğrinin orta bölümünde Zonguldak bulunuyor.
Burada:

T≈14–15°CT \approx 14–15°CT≈14–15°C
Risk ≈ 10⁻³ – 10⁻⁵ mertebesinde
Eğri dik → risk artışı en hızlı burada

Bu bölge, termal optimuma yaklaşan bir sistemin tipik davranışını sergiliyor:

. Aedes gelişim süresi hızlanıyor
. Gonotrofik döngü kısalıyor
. Viremi + vektör kompetansı maksimuma yaklaşmaya başlıyor
. EIP dramatik biçimde kısalıyor

Bu nedenle Zonguldak’ın hem yıllık ortalamada hem de volatilite analizlerinde yüksek duyarlılık göstermesi tamamen beklenen bir sonuç.

3) Sağ Kol: Sıcak rejim (17–19°C) — plato ve gerileme bölgesi
Bu kısımda Kartal (İstanbul) ve Fethiye (Muğla) yer alıyor.

Kartal (İstanbul):
. Eğrinin zirvesine çok yakın
. Risk neredeyse plato yapmış (≈10⁻⁴ – 10⁻⁶)
. Ek ısınmanın marjinal etkisi oldukça sınırlı

Bu durum şu biyolojik mekanizmayı yansıtıyor:

. Sistem zaten optimuma çok yakın olduğundan, ek ısınma viral üreme veya vektör yoğunluğuna sınırlı fayda sağlıyor.

Fethiye (Muğla):
. Kartal’dan daha sıcak → eğrinin sağ eğim tarafında
. Burada sıcaklık arttıkça risk azalıyor

Bu da yine beklenen bir durum:

. Çok yüksek sıcaklıklar Aedes yetişkin hayatta kalımını düşürüyor
. Viral EIP aşırı sıcaklarda yeniden uzayabiliyor
. Aridite ve buharlaşma vektör popülasyonunu bastırıyor

Dolayısıyla Fethiye, eğrinin “sıcak stres” tarafında makul bir konuma oturuyor.



```{r fig-risk-thermal-adjusted, fig.cap="İthalat baskısı kontrol edildikten sonra sıcaklık–risk ilişkisi. Y ekseni: çoklu regresyon modelinden ithalat ve nem etkisi çıkarıldıktan sonraki kısmi artık + sıcaklık bileşeni.", fig.height=5}
# ── Yıllık RH hesabı (gerekirse) ─────────────────────────────────────
if (!"mean_rh_year" %in% names(yearly)) {
  rh_yearly <- monthly %>%
    group_by(district_id, year) %>%
    summarise(mean_rh_year = mean(rh, na.rm = TRUE), .groups = "drop")
  yearly <- yearly %>%
    left_join(rh_yearly, by = c("district_id", "year"))
}

# ── Veri hazırlama ────────────────────────────────────────────────────
partial_df <- yearly %>%
  filter(p_ge1_major_year_mean > 0) %>%
  mutate(
    log_p    = log10(p_ge1_major_year_mean),
    T_c      = mean_temp_c_year,
    T_c2     = mean_temp_c_year^2,
    log_Limp = log10(Lambda_import_year + 1),
    RH_year  = mean_rh_year
  )

# ── Çoklu regresyon (yerel) ───────────────────────────────────────────
m3_local <- lm(log_p ~ T_c + T_c2 + RH_year + log_Limp, data = partial_df)

# ── İthalat ve nem etkisini çıkar, sıcaklık bileşenini koru ──────────
partial_df <- partial_df %>%
  mutate(
    resid_noT = log_p - (coef(m3_local)["RH_year"]  * RH_year +
                         coef(m3_local)["log_Limp"]  * log_Limp +
                         coef(m3_local)["(Intercept)"]),
    district_label = DISTRICT_LABELS[as.character(district_id)]
  )

# ── İlçe ortalamaları ────────────────────────────────────────────────
partial_mean <- partial_df %>%
  group_by(district_id, district_label) %>%
  summarise(
    T_mean     = mean(T_c, na.rm = TRUE),
    resid_mean = mean(resid_noT, na.rm = TRUE),
    .groups    = "drop"
  )

# ── Grafik ────────────────────────────────────────────────────────────
fig_risk_thermal_adjusted <- ggplot(partial_df, aes(x = T_c, y = resid_noT)) +
  geom_point(aes(colour = district_id), alpha = 0.3, size = 1.5) +
  geom_smooth(method = "loess", span = 0.8, se = TRUE,
              colour = "#1D3557", fill = "#457B9D",
              alpha = 0.20, linewidth = 1.2) +
  geom_point(data = partial_mean,
             aes(x = T_mean, y = resid_mean),
             size = 4, colour = "grey20") +
  ggrepel::geom_text_repel(
    data = partial_mean,
    aes(x = T_mean, y = resid_mean, label = district_label),
    size = 3.2, fontface = "bold"
  ) +
  scale_colour_manual(values = COL_DISTRICT, guide = "none") +
  labs(
    x = "Ortalama yıllık sıcaklık (°C)",
    y = expression("Kısmi etki: "*log[10]*"(p) | RH, Λ"[imp]*" kontrol"),
    title = "İthalat-düzeltilmiş risk–termal eğrisi",
    subtitle = "RH ve ithalat baskısı etkisi çıkarıldıktan sonra sıcaklığın net etkisi"
  ) +
  theme_thesis()

fig_risk_thermal_adjusted

#ggsave("fig_risk_thermal_adjusted.png", plot = fig_risk_thermal_adjusted, path = DIR_PLOTS, width = 8, height = 6, units = "in", dpi = 300)


```


```{r fig-risk-warming, fig.cap="İklim değişikliğinin dengue riskine etkisi: SSP2-4.5 senaryosu altında sıcaklık anomalisi (ΔT) ile yerleşme riski ilişkisi. ΔT, her ilçenin 2025–2035 baz dönemine göre yıllık sıcaklık sapmasıdır. (A) Ham risk–ısınma ilişkisi. (B) İthalat ve nem kontrol edildikten sonra sıcaklığın net etkisi.", fig.height=9, fig.width=10}

# ── Yıllık RH hesabı (gerekirse) ─────────────────────────────────────
if (!"mean_rh_year" %in% names(yearly)) {
  rh_yearly <- monthly %>%
    group_by(district_id, year) %>%
    summarise(mean_rh_year = mean(rh, na.rm = TRUE), .groups = "drop")
  yearly <- yearly %>%
    left_join(rh_yearly, by = c("district_id", "year"))
}

# ── Baz dönem sıcaklıkları (2025–2035, ilçe bazında) ─────────────────
BAZ_YILLAR <- 2025:2035

T_baseline <- yearly %>%
  filter(year %in% BAZ_YILLAR) %>%
  group_by(district_id, district_label) %>%
  summarise(T_baz = mean(mean_temp_c_year, na.rm = TRUE),
            .groups = "drop")

# ── ΔT hesabı ve veri hazırlama ──────────────────────────────────────
warming_df <- yearly %>%
  filter(p_ge1_major_year_mean > 0) %>%
  left_join(T_baseline, by = c("district_id", "district_label")) %>%
  mutate(
    delta_T  = mean_temp_c_year - T_baz,
    log_p    = log10(p_ge1_major_year_mean),
    T_c      = mean_temp_c_year,
    T_c2     = mean_temp_c_year^2,
    log_Limp = log10(Lambda_import_year + 1),
    RH_year  = mean_rh_year
  )

# ── Panel A: Ham risk ~ ΔT ───────────────────────────────────────────
p_warm_a <- ggplot(warming_df,
                   aes(x = delta_T, y = log_p, colour = district_id)) +
  geom_point(alpha = 0.35, size = 1.5) +
  geom_smooth(method = "lm", se = TRUE, linewidth = 1.0, alpha = 0.15) +
  scale_colour_manual(values = COL_DISTRICT, labels = DISTRICT_LABELS, name = NULL) +
  geom_vline(xintercept = 0, linetype = "dashed", colour = "grey50") +
  labs(x = NULL,
       y = expression(log[10](p[ge1~major])),
       subtitle = "Ham risk–ısınma ilişkisi (SSP2-4.5)") +
  theme_thesis() +
  theme(legend.position = "bottom")

# ── Çoklu regresyon (ΔT bazlı) ───────────────────────────────────────
m_dT <- lm(log_p ~ delta_T + I(delta_T^2) + RH_year + log_Limp,
           data = warming_df)

# İthalat ve nem etkisini çıkar
warming_df <- warming_df %>%
  mutate(
    resid_dT = log_p - (coef(m_dT)["RH_year"]      * RH_year +
                        coef(m_dT)["log_Limp"]      * log_Limp +
                        coef(m_dT)["(Intercept)"])
  )

# ── Panel B: İthalat-düzeltilmiş risk ~ ΔT ──────────────────────────
p_warm_b <- ggplot(warming_df,
                   aes(x = delta_T, y = resid_dT, colour = district_id)) +
  geom_point(alpha = 0.35, size = 1.5) +
  geom_smooth(method = "loess", span = 0.8, se = TRUE,
              colour = "#1D3557", fill = "#457B9D",
              alpha = 0.20, linewidth = 1.2) +
  geom_smooth(aes(group = district_id), method = "lm",
              se = FALSE, linewidth = 0.7, linetype = "dashed") +
  scale_colour_manual(values = COL_DISTRICT, labels = DISTRICT_LABELS, name = NULL) +
  geom_vline(xintercept = 0, linetype = "dashed", colour = "grey50") +
  annotate("text", x = 0, y = Inf, label = "Baz dönem\n(2025–2035)",
           hjust = 0.5, vjust = 1.5, size = 3, colour = "grey40") +
  labs(x = expression(Delta*"T (°C, SSP2-4.5 baz döneme göre sapma)"),
       y = expression("Kısmi etki: "*log[10]*"(p) | RH, Λ"[imp]*" kontrol"),
       subtitle = "İthalat-düzeltilmiş risk–ısınma ilişkisi") +
  theme_thesis() +
  theme(legend.position = "none")

fig_risk_warming <- p_warm_a / p_warm_b

fig_risk_warming

#ggsave("fig_risk_warming.png", plot = fig_risk_warming, path = DIR_PLOTS, width = 8, height = 6, units = "in", dpi = 300 )
```




```{r combined_risk_plots, fig.width=15, fig.height=12, message=FALSE, warning=FALSE}

library(ggplot2)
library(patchwork)

# --- Panel A ---
p1 <- fig_risk_thermal +
  ggtitle("A. Ampirik risk–termal eğrisi (ham)")

# --- Panel B ---
p2 <- fig_risk_thermal_adjusted +
  ggtitle("B. İthalat-düzeltilmiş risk–termal eğrisi")

# --- Panel C ---
p3 <- p_warm_a +
  ggtitle("C. Ham risk–ısınma ilişkisi (SSP2–4.5)")

# --- Panel D ---
p4 <- p_warm_b +
  ggtitle("D. ΔT bazlı ısınma–risk ilişkisi (ithalat-düzeltilmiş)")

# --- Birleşik caption metni ---
big_caption <- "Bu dört panel birlikte değerlendirildiğinde sıcaklık–risk ilişkisi üç tamamlayıcı düzlemde ortaya konmaktadır: 
(1) Ham termal eğri, ilçeler arası ithalat baskısı farklarını kontrol etmediğinden konfaund içerir ve görünür optimum-sonrası düşüş büyük ölçüde bir Simpson paradoksudur. 
(2) İthalat-düzeltilmiş eğri, sıcaklığın saf biyolojik etkisini ortaya koyarak ilçeler arasındaki yapay farkları ortadan kaldırır ve 10–16°C arası dik bir yükseliş ile 16–18°C arası bir plato gösterir. 
(3) ΔT bazlı ısınma analizinde ilçeler ortak bir baz döneme göre hizalandığından ısınma duyarlılığı doğrudan karşılaştırılabilir; düşük sıcaklık rejimindeki ilçeler (Hopa, Zonguldak) ısınmaya en hassas bölgeler olarak öne çıkarken, optimum sıcaklık bölgesindeki ilçelerde (Kartal, Fethiye) marjinal ısınma etkisi sınırlı kalmaktadır. 
Bu bütünleşik çerçeve Türkiye’de dang yerleşme riskinin hem iklimsel uygunluk (sıcaklık × nem) hem de ithalat baskısı tarafından birlikte şekillendiğini göstermektedir."

# --- Birleşik düzen (A/B | C/D) + tek caption ---
combined_risk_plot <- (p1 / p2) | (p3 / p4) +
  plot_annotation(
    title = "Dang Riski: Termal Uygunluk, İthalat-Düzeltmesi ve ΔT Bazlı Isınma Analizi",
    subtitle = "Dört tamamlayıcı panelde ham, düzeltilmiş ve ısınma duyarlılığı ilişkileri birlikte sunulmuştur.",
    caption = big_caption,
    theme = theme(
      plot.title = element_text(size = 18, face = "bold"),
      plot.subtitle = element_text(size = 13),
      plot.caption = element_text(size = 10, hjust = 0, margin = margin(t = 10))
    )
  )


# --- Kaydet ---
ggsave("fig_risk_combined.png",
       combined_risk_plot, path = DIR_PLOTS,
       width = 15, height = 12, dpi = 300)

combined_risk_plot

```




---

# Model Sonuçları: Ufuk Analizi (2025–2075) {#sec-ufuk}

**Analiz yöntemi:** Kümülatif 50 yıllık dengue yerleşme olasılığı ($p_{ufuk}$), tüm aylık majör salgın olasılıklarının Bernoulli birleşimiyle (Denklem 12) hesaplanmıştır. Her ilçe için kümülatif ithalat baskısı ($\Lambda_{import}$), ortalama ithal giriş olasılığı ($q_{import}$) ve ortalama giriş başına yerleşme olasılığı ($P_{est}$) birlikte raporlanmıştır.

**Gerekçe:** Ufuk analizi, 2025–2075 döneminin bütünü için tek bir olasılık tahmini sunarak karar vericilere en erişilebilir risk metriğini sağlamaktadır. İthalat baskısı ve iklim uygunluğunun ilçe düzeyindeki birleşik etkisini, yıllık dalgalanmalardan arındırılmış biçimde ortaya koymaktadır.

**Sonuç:** Beş sentinel ilçenin tamamında 50 yıllık kümülatif yerleşme riski ihmal edilebilir düzeyde kalmıştır. En yüksek risk Kartal (İstanbul)'da ($p_{ge1} \approx$ 1.5×10⁻⁵), en düşük risk Eğirdir (Isparta)'da ($p_{ge1} \approx$ 1.7×10⁻¹³) hesaplanmıştır. Kartal'ın görece yüksek riski, 16.934 vaka/50 yıllık ithalat baskısının diğer ilçelere kıyasla belirgin üstünlüğünden kaynaklanmaktadır.
## Ufuk Özet Tablosu

```{r tablo-ufuk, echo=FALSE}
horizon_tbl <- horizon %>%
  arrange(desc(Lambda_import)) %>%
  transmute(
    `İlçe`                  = district_label,
    `Vektör türü`           = species,
    `Λ_ithalat (vaka/50yıl)` = round(Lambda_import, 0),
    `p_ge1 (ort.)`          = sprintf("%.3e", p_ge1_major_mean),
    `p_ge1 [%2.5–%97.5]`   = sprintf("[%.2e – %.2e]",
                                       p_ge1_major_p2_5,
                                       p_ge1_major_p97_5),
    `q_import (ort.)`       = sprintf("%.3f", mean_q_import_mean),
    `P_est (ort.)`          = sprintf("%.3e", mean_p_est_mean)
  )

kable(horizon_tbl,
      caption = "CTMC Spark Monte Carlo modeli ufuk analizi sonuçları (2025–2075). p_ge1: en az bir yerli vakaya ulaşma olasılığı; Λ_ithalat: kümülatif beklenen ithal vaka sayısı; q_import: model çıktısında kullanılan ithal giriş metriği; P_est: giriş başına yerleşme (büyük salgın eşiğine ulaşma) olasılığı.",
      booktabs = TRUE, linesep = "") %>%
  kable_styling(bootstrap_options = c("striped", "hover", "condensed"),
                full_width = TRUE, font_size = 11) %>%
  column_spec(4, bold = TRUE) %>%
  row_spec(which(horizon_tbl$`İlçe` == "Kartal (İstanbul)"),
           background = "#FFF3CD")


ft_horizon_tbl <- flextable(horizon_tbl) %>% 
  set_caption("CTMC Spark Monte Carlo modeli ufuk analizi sonuçları (2025–2075).") %>% 
  autofit() %>% 
  theme_vanilla()
  

ft_horizon_tbl


# Word belgesi oluştur
doc_ft_horizon_tbl <- read_docx()
doc_ft_horizon_tbl <- body_add_flextable(doc_ft_horizon_tbl, ft_horizon_tbl)

# Kaydet
print(doc_ft_horizon_tbl, target = file.path(DIR_TABLO, "tbl_horizon.docx"))


```

## Ufuk Riski Grafiği

```{r fig-ufuk, fig.cap="(A) Sentinel ilçelerin 2025–2075 dönemi dengue yerleşme olasılığı (p_ge1_major, logaritmik ölçek). Hata çubukları %95 güven aralığını göstermektedir. (B) Aynı dönem kümülatif dengue ithalat baskısı (Λ_ithalat).", fig.height=5}
horizon_plot <- horizon %>%
  mutate(label_short = factor(district_label,
                               levels = rev(DISTRICT_LABELS[DISTRICT_ORDER])))

p_hz_a <- ggplot(horizon_plot,
                 aes(x = label_short,
                     y = p_ge1_major_mean,
                     fill = district_id)) +
  geom_col(width = 0.6, colour = "grey30", linewidth = 0.3) +
  geom_errorbar(aes(ymin = p_ge1_major_p2_5,
                    ymax = p_ge1_major_p97_5),
                width = 0.25, linewidth = 0.7) +
  scale_fill_manual(values = COL_DISTRICT, guide = "none") +
  scale_y_log10(labels = label_scientific(digits = 1)) +
  coord_flip() +
  labs(x = NULL, y = expression(p[ge1~major]~"(log"[10]*")"), tag = "A") +
  theme_thesis()

p_hz_b <- ggplot(horizon_plot,
                 aes(x = label_short,
                     y = Lambda_import,
                     fill = district_id)) +
  geom_col(width = 0.6, colour = "grey30", linewidth = 0.3) +
  scale_fill_manual(values = COL_DISTRICT, guide = "none") +
  scale_y_continuous(labels = label_comma()) +
  coord_flip() +
  labs(x = NULL, y = "Λ_ithalat (vaka/50yıl)", tag = "B") +
  theme_thesis() +
  theme(axis.text.y = element_blank(),
        axis.ticks.y = element_blank())

p_ufuk <- p_hz_a + p_hz_b + plot_layout(widths = c(1.4, 1))


ggsave("p_ufuk.png", plot = p_ufuk, path = DIR_PLOTS, width = 8, height = 6, units = "in", dpi = 300)


```

---

# Keşifsel İstatistiksel Analizler {#sec-istatistik}

## Sıcaklık–Risk Korelasyonu (Keşifsel)

**Analiz yöntemi:** Yıllık ortalama sıcaklık ile $\log_{10}(p_{ge1\_major})$ arasındaki doğrusal ilişki Pearson korelasyon katsayısı ($r$) ile değerlendirilmiştir. Analiz, $p > 0$ olan tüm ilçe–yıl gözlemlerini kapsamaktadır. Aylık düzeyde ise ham $P_{est}$ değerleri ile sıcaklık arasında lineer, kuadratik ve LOESS regresyon modelleri karşılaştırılmıştır.

**Gerekçe:** Sıcaklığın dengue bulaş kapasitesi üzerindeki etkisi Brière fonksiyonu aracılığıyla modele mekanik olarak yerleştirilmiştir. Bu keşifsel korelasyon analizi, model çıktılarındaki sıcaklık bağımlılığının büyüklüğünü ve istatistiksel anlamlılığını nicel olarak raporlayarak, iklim değişikliği senaryolarının risk artışı üzerindeki etkisini destekleyici kanıt sunmaktadır.

**Sonuç:** $\log_{10}(p_{ge1\_major})$ ile yıllık ortalama sıcaklık arasında orta düzeyde pozitif korelasyon saptanmıştır. Bu bulgu, sıcaklık artışının dengue yerleşme riskini sistematik biçimde yükselttiğini göstermekte olup iklim değişikliği projeksiyonları altında risk artış beklentisini desteklemektedir.

> **Metodolojik not:** Bu bölümdeki korelasyon ve regresyon analizleri, model çıktıları arasındaki keşifsel ilişkileri incelemektedir. İlçe-yıl gözlemleri aynı modelden türetildiğinden ve ilçe düzeyinde tekrarlı ölçüm yapısı taşıdığından, bağımsız örneklem varsayımı tam olarak karşılanmamaktadır. Sonuçlar nedensel çıkarım olarak değil, model davranışının keşifsel karakterizasyonu olarak değerlendirilmelidir.

```{r stat-sicaklik, echo=TRUE}
# Not: p = 0 olan yıllar kış aylarında λ_local = 0 (biyolojik inaktif dönem)
# nedeniyle oluşmaktadır. Log dönüşüm gerektirdiğinden bu yıllar dışlanmıştır.
stat_df <- yearly %>%
  filter(p_ge1_major_year_mean > 0) %>%
  mutate(log_p = log10(p_ge1_major_year_mean))

ct <- cor.test(stat_df$log_p, stat_df$mean_temp_c_year,
               method = "pearson")
```

```{r tablo-stat-sicaklik, echo=FALSE}
stat_temp_tbl <- tibble(
  Analiz       = "log₁₀(p_ge1_major) ~ Yıllık ortalama sıcaklık",
  Yöntem       = "Pearson r",
  r            = round(ct$estimate, 3),
  t            = round(ct$statistic, 2),
  df           = ct$parameter,
  `p-değeri`   = format.pval(ct$p.value, digits = 3),
  `%95 GA`     = sprintf("[%.3f – %.3f]", ct$conf.int[1], ct$conf.int[2]),
  n            = nrow(stat_df)
)

kable(stat_temp_tbl,
      caption = "log₁₀(p_ge1_major) ile yıllık ortalama sıcaklık arasında Pearson korelasyon analizi. Tüm ilçe-yıl gözlemleri (p > 0) dahil edilmiştir.",
      booktabs = TRUE, linesep = "") %>%
  kable_styling(bootstrap_options = c("striped", "hover"),
                full_width = FALSE, font_size = 12)


ft_corr_stat_temp <- flextable(stat_temp_tbl) %>% 
  autofit() %>% 
  theme_vanilla()

doc_corr_stat_temp <- read_docx()
doc_corr_stat_temp <- body_add_flextable(doc_corr_stat_temp, ft_corr_stat_temp)

print(doc_corr_stat_temp, target = file.path(DIR_TABLO, "corr_stat_temp.docx"))
```

### Model Termal Davranış Karakterizasyonu: $P_{est}$ ~ Sıcaklık

> **Kavramsal not:** $P_{est}$, sıcaklığa bağlı Brière fonksiyonları aracılığıyla hesaplanan $\lambda_{local}(T, RH)$'den türetilmiştir. Dolayısıyla aşağıdaki regresyon, modele dışarıdan bağımsız bir ilişki keşfi değil; **modelin net termal çıktı davranışının** basit parametrik fonksiyonlarla ne ölçüde özetlenebileceğinin karakterizasyonudur. Bu analiz, iç içe geçmiş beş doğrusal olmayan dönüşümün ($T \to a(T) \to lf(T) \to EIP(T) \to \lambda_{local} \to P_{est,\tau}$) net çıktısının basit bir kuadratik parabol ile yaklaşılıp yaklaşılamayacağını ve optimum sıcaklığın Brière eğrisiyle tutarlılığını sınamaktadır.

```{r stat-reg-monthly-prep, echo=TRUE}

# ── Regression data: log-transformed monthly establishment probability ─
# Not: Ham P_est değerleri ~10⁻⁶ mertebesindedir. OLS regresyonun ham
# olasılık üzerinde negatif tahminler üretmesi biyolojik olarak anlamsızdır.
# Log₁₀ dönüşümü (i) negatif tahmin sorununu ortadan kaldırır,
# (ii) büyüklük sırası farklılıklarını doğrusal ölçeğe taşır,
# (iii) yıllık regresyon analiziyle metodolojik tutarlılık sağlar.
monthly_reg <- monthly %>%
  filter(p_establishment_mean > 0) %>%
  mutate(log_p_est = log10(p_establishment_mean),
         T_c       = temp_c)

# ── Parametric models (log₁₀ ölçeğinde) ─────────────────────────────
lm_lin_m  <- lm(log_p_est ~ T_c,                  data = monthly_reg)
lm_quad_m <- lm(log_p_est ~ T_c + I(T_c^2),       data = monthly_reg)

# ── Model fit & ANOVA ────────────────────────────────────────────────
fit_lin_m  <- broom::glance(lm_lin_m)
fit_quad_m <- broom::glance(lm_quad_m)
anova_lq_m <- anova(lm_lin_m, lm_quad_m)

message(sprintf(
  "Linear R²=%.3f | Quadratic R²=%.3f | ANOVA p=%s | n=%d",
  fit_lin_m$r.squared, fit_quad_m$r.squared,
  format.pval(anova_lq_m$`Pr(>F)`[2], digits = 3),
  nrow(monthly_reg)
))

```


```{r fig-reg-monthly, fig.cap="Aylık log₁₀(P_establishment) değerleri ile sıcaklık (°C) ilişkisi: lineer (kırmızı kesik), kuadratik (mavi noktalı-çizgi) ve LOESS (yeşil düz) regresyon modelleri. Şeritler %95 güven aralığını; noktalar ilçe bazlı aylık gözlemleri temsil etmektedir. Log₁₀ dönüşümü uygulanması negatif tahmin sorununu ortadan kaldırmakta ve büyüklük sırası farklılıklarını doğrusallaştırmaktadır.", fig.height=6, fig.width=9}

# Prediction grid
t_seq_m <- seq(min(monthly_reg$T_c), max(monthly_reg$T_c), length.out = 300)
grid_m  <- tibble(T_c = t_seq_m)

pred_lin_m  <- as_tibble(predict(lm_lin_m,  newdata = grid_m, interval = "confidence")) %>%
  rename(fit = fit, lo = lwr, hi = upr) %>%
  mutate(Model = "Lineer")
pred_quad_m <- as_tibble(predict(lm_quad_m, newdata = grid_m, interval = "confidence")) %>%
  rename(fit = fit, lo = lwr, hi = upr) %>%
  mutate(Model = "Kuadratik")

pred_all_m <- bind_rows(
  bind_cols(grid_m, pred_lin_m),
  bind_cols(grid_m, pred_quad_m)
)

r2_lin_lbl  <- sprintf("Lineer (R²=%.3f)",     fit_lin_m$r.squared)
r2_quad_lbl <- sprintf("Kuadratik (R²=%.3f)",  fit_quad_m$r.squared)

fig_reg_monthly <- ggplot(monthly_reg, aes(x = T_c, y = log_p_est)) +
  # Raw scatter (ilçe renkli)
  geom_point(aes(colour = district_id),
             alpha = 0.30, size = 1.2) +
  scale_colour_manual(values = COL_DISTRICT, labels = DISTRICT_LABELS, name = NULL) +
  # LOESS
  geom_smooth(
    method = "loess", formula = y ~ x,
    span   = 0.75, se = TRUE,
    colour = "#2A9D8F", fill = "#2A9D8F",
    alpha  = 0.18, linewidth = 1.1
  ) +
  # Linear CI ribbon + line
  geom_ribbon(
    data = pred_all_m %>% filter(Model == "Lineer"),
    aes(x = T_c, ymin = lo, ymax = hi),
    inherit.aes = FALSE, fill = "#E63946", alpha = 0.12
  ) +
  geom_line(
    data = pred_all_m %>% filter(Model == "Lineer"),
    aes(x = T_c, y = fit),
    inherit.aes = FALSE, colour = "#E63946",
    linewidth = 1.2, linetype = "dashed"
  ) +
  # Quadratic CI ribbon + line
  geom_ribbon(
    data = pred_all_m %>% filter(Model == "Kuadratik"),
    aes(x = T_c, ymin = lo, ymax = hi),
    inherit.aes = FALSE, fill = "#457B9D", alpha = 0.12
  ) +
  geom_line(
    data = pred_all_m %>% filter(Model == "Kuadratik"),
    aes(x = T_c, y = fit),
    inherit.aes = FALSE, colour = "#457B9D",
    linewidth = 1.2, linetype = "dotdash"
  ) +
  labs(
    title    = "Sıcaklık–Risk İlişkisi (Log Ölçek)",
    subtitle = "Aylık yerleşme olasılığı ile sıcaklık ilişkisi (tüm ilçeler, 2025–2075)",
    x        = "Sıcaklık (°C)",
    y        = expression(log[10](P[est])),
    caption  = paste0(
      "Kırmızı kesik = ", r2_lin_lbl, "  |  ",
      "Mavi noktalı-çizgi = ", r2_quad_lbl, "  |  ",
      "Yeşil düz = LOESS (span=0.75)  |  ", "\n",
      "n = ", nrow(monthly_reg), " ilçe-ay gözlemi"
    )
  ) +
  theme_thesis()

fig_reg_monthly

ggsave("fig_reg_monthly.png", plot = fig_reg_monthly, path = DIR_PLOTS, width = 8, height = 6, units = "in", dpi = 300 )

  
```

```{r tablo-reg-monthly-coef, echo=FALSE}
coef_lin_m  <- broom::tidy(lm_lin_m,  conf.int = TRUE)
coef_quad_m <- broom::tidy(lm_quad_m, conf.int = TRUE)

coef_tbl_m <- bind_rows(
  coef_lin_m  %>% mutate(Model = "Lineer"),
  coef_quad_m %>% mutate(Model = "Kuadratik")
) %>%
  transmute(
    Parametre = case_when(
      Model == "Lineer"     & term == "(Intercept)"      ~ "Lineer: Sabit",
      Model == "Lineer"     & term == "T_c"              ~ "Lineer: Sıcaklık (β)",
      Model == "Kuadratik"  & term == "(Intercept)"      ~ "Kuadratik: Sabit",
      Model == "Kuadratik"  & term == "T_c"              ~ "Kuadratik: Sıcaklık (β₁)",
      Model == "Kuadratik"  & term == "I(T_c^2)"         ~ "Kuadratik: Sıcaklık² (β₂)"
    ),
    Katsayı     = sprintf("%.4f",  estimate),
    SE          = sprintf("%.4f",  std.error),
    `t değeri`  = sprintf("%.2f",  statistic),
    `p değeri`  = format.pval(p.value, digits = 3)
  )

# Add R² summary row
r2_row <- tibble(
  Parametre   = "**Model R² (Lineer / Kuadratik)**",
  Katsayı     = sprintf("%.3f / %.3f",
                         fit_lin_m$r.squared, fit_quad_m$r.squared),
  SE          = "", `t değeri` = "", `p değeri` = ""
)

bind_rows(coef_tbl_m, r2_row) %>%
  kable(
    caption  = "Sıcaklık–Yerleşme Olasılığı Regresyon Modeli Sonuçları. Bağımlı değişken: log₁₀(aylık P_establishment); bağımsız değişken: aylık ortalama sıcaklık (°C). Log dönüşüm, ham olasılık ölçeğinde gözlenen negatif tahmin sorununu ortadan kaldırmaktadır.",
    booktabs = TRUE, linesep = ""
  ) %>%
  kable_styling(
    bootstrap_options = c("striped","hover","condensed"),
    full_width = FALSE, font_size = 12
  ) %>%
  column_spec(1, bold = FALSE, width = "6cm") %>%
  kableExtra:: footnote(
    general       = sprintf("SE: Standart hata; n = %d ilçe–ay gözlemi.", nrow(monthly_reg)),
    general_title = ""
  )

library(flextable)
library(officer)

ft_tbl_reg_monthly <- bind_rows(coef_tbl_m, r2_row) %>%
  flextable() %>%
  # Başlık
  set_caption(
    caption = "Sıcaklık–Yerleşme Olasılığı Regresyon Modeli Sonuçları. Bağımlı değişken: log₁₀(aylık P_establishment); bağımsız değişken: aylık ortalama sıcaklık (°C). Log dönüşüm, ham olasılık ölçeğinde gözlenen negatif tahmin sorununu ortadan kaldırmaktadır."
  ) %>%
  # Genel stil
  fontsize(size = 10, part = "all") %>%
  font(fontname = "Times New Roman", part = "all") %>%
  # Header bold
  bold(part = "header") %>%
  # İlk sütun genişliği
  width(j = 1, width = 6, unit = "cm") %>%
  theme_vanilla()%>%
  # Üst-alt kenarlık (booktabs benzeri)
  hline_top(border = fp_border(width = 1.5), part = "header") %>%
  hline_bottom(border = fp_border(width = 1.5), part = "body") %>%
  hline(i = nrow_part(., part = "header"), 
        border = fp_border(width = 0.75), part = "header") %>%
  # Dipnot
  add_footer_lines(
    values = sprintf("SE: Standart hata; n = %d ilçe–ay gözlemi.", nrow(monthly_reg))
  ) %>%
  fontsize(size = 9, part = "footer") %>%
  italic(part = "footer") %>%
  # Hizalama
  align(align = "left", j = 1, part = "all") %>%
  align(align = "center", j = -1, part = "all") %>%
  # Otomatik genişlik
  autofit() 

ft_tbl_reg_monthly


doc_ft_reg_monthly <- read_docx()
doc_ft_reg_monthly <- body_add_flextable(doc_ft_reg_monthly, ft_tbl_reg_monthly)

print(doc_ft_reg_monthly, target= file.path(DIR_TABLO, "tbl_reg_monthly.docx"))

```

---




## Sıcaklık–Risk Regresyon Modelleri

**Analiz yöntemi:** Sıcaklık–risk ilişkisinin fonksiyonel biçimini incelemek amacıyla $\log_{10}(p_{ge1\_major})$ üzerinde lineer ($\log p \sim T$), kuadratik ($\log p \sim T + T^2$) ve LOESS (yerel ağırlıklı, span = 0.75) regresyon modelleri uygulanmıştır. Model karşılaştırması $R^2$, düzeltilmiş $R^2$, AIC, BIC ve iç içe model F-testi (ANOVA) ile yapılmıştır.

**Gerekçe:** Brière termal yanıt eğrisi, kubbemsi (unimodal) bir ilişki öngörmektedir. Lineer ve kuadratik modellerin karşılaştırılması bu teorik beklentinin model çıktılarında gözlenip gözlenmediğini sınarken, LOESS herhangi bir parametrik varsayım olmaksızın ilişkinin gerçek biçimini ortaya koymaktadır.


```{r stat-reg-fit, echo=TRUE}
# ── Linear model ──────────────────────────────────────────────
lm_lin  <- lm(log_p ~ mean_temp_c_year,
              data = stat_df)

# ── Quadratic model ───────────────────────────────────────────
lm_quad <- lm(log_p ~ mean_temp_c_year + I(mean_temp_c_year^2),
              data = stat_df)

# ── Model fit statistics (broom::glance) ──────────────────────
fit_lin  <- glance(lm_lin)
fit_quad <- glance(lm_quad)

# ── ANOVA: is the quadratic term significant? ─────────────────
anova_lq <- anova(lm_lin, lm_quad)
```


```{r fig-reg-sicaklik, fig.cap="log₁₀(p_ge1_major) değerlerinin yıllık ortalama sıcaklıkla ilişkisi: lineer (kırmızı kesik), kuadratik (mavi noktalı-çizgi) ve LOESS (yeşil düz) regresyon modelleri. Şeritler %95 güven aralığını; noktalar ilçe-yıl gözlemlerini temsil etmektedir.", fig.height=5, fig.width=8}

# Prediction grid for parametric models
t_seq <- seq(
  min(stat_df$mean_temp_c_year, na.rm = TRUE),
  max(stat_df$mean_temp_c_year, na.rm = TRUE),
  length.out = 300
)
grid_df <- tibble(mean_temp_c_year = t_seq)

pred_lin  <- as_tibble(predict(lm_lin,  newdata = grid_df, interval = "confidence")) %>%
  rename(fit_lin = fit, lo_lin = lwr, hi_lin = upr)
pred_quad <- as_tibble(predict(lm_quad, newdata = grid_df, interval = "confidence")) %>%
  rename(fit_quad = fit, lo_quad = lwr, hi_quad = upr)

pred_df <- bind_cols(grid_df, pred_lin, pred_quad)

# R² labels for the legend
r2_lin  <- sprintf("Lineer (R²=%.3f)",  fit_lin$r.squared)
r2_quad <- sprintf("Kuadratik (R²=%.3f)", fit_quad$r.squared)

ggplot(stat_df, aes(x = mean_temp_c_year, y = log_p)) +
  # Raw points coloured by district
  geom_point(aes(colour = district_id),
             alpha = 0.45, size = 1.6, shape = 16) +
  # LOESS (no parametric assumption)
  geom_smooth(
    method  = "loess", formula = y ~ x,
    span    = 0.75, se = TRUE,
    colour  = "#2A9D8F", fill = "#2A9D8F",
    alpha   = 0.18, linewidth = 1.0
  ) +
  # Linear CI ribbon + line
  geom_ribbon(
    data = pred_df,
    aes(x = mean_temp_c_year, ymin = lo_lin, ymax = hi_lin),
    inherit.aes = FALSE,
    fill = "#E63946", alpha = 0.12
  ) +
  geom_line(
    data = pred_df,
    aes(x = mean_temp_c_year, y = fit_lin),
    inherit.aes = FALSE,
    colour = "#E63946", linewidth = 1.1, linetype = "dashed"
  ) +
  # Quadratic CI ribbon + line
  geom_ribbon(
    data = pred_df,
    aes(x = mean_temp_c_year, ymin = lo_quad, ymax = hi_quad),
    inherit.aes = FALSE,
    fill = "#457B9D", alpha = 0.12
  ) +
  geom_line(
    data = pred_df,
    aes(x = mean_temp_c_year, y = fit_quad),
    inherit.aes = FALSE,
    colour = "#457B9D", linewidth = 1.1, linetype = "dotdash"
  ) +
  scale_colour_manual(
    values = COL_DISTRICT,
    labels = DISTRICT_LABELS,
    name   = NULL
  ) +
  labs(
    x       = "Yıllık ortalama sıcaklık (°C)",
    y       = expression(log[10](p[ge1~major])),
    caption = paste0(
      "Kırmızı kesik = lineer [", r2_lin, "]; ",
      "mavi noktalı-çizgi = kuadratik [", r2_quad, "]; ",
      "yeşil düz = LOESS (span = 0.75). Şeritler %95 GA. ",
      "n = ", nrow(stat_df), " ilçe-yıl gözlemi."
    )
  ) +
  theme_thesis()
```



```{r tablo-reg-karsilastirma, echo=FALSE}
# ── Coefficient table (both models side-by-side) ──────────────
coef_lin  <- tidy(lm_lin,  conf.int = TRUE)
coef_quad <- tidy(lm_quad, conf.int = TRUE)

coef_tbl <- bind_rows(
  coef_lin  %>% mutate(Model = "Lineer"),
  coef_quad %>% mutate(Model = "Kuadratik")
) %>%
  transmute(
    Model,
    Terim      = case_when(
      term == "(Intercept)"           ~ "Sabit (β₀)",
      term == "mean_temp_c_year"      ~ "Sıcaklık (β₁)",
      term == "I(mean_temp_c_year^2)" ~ "Sıcaklık² (β₂)"
    ),
    Katsayı    = round(estimate,  4),
    `Std. Hata`= round(std.error, 4),
    t          = round(statistic, 2),
    `p-değeri` = format.pval(p.value, digits = 3),
    `%95 GA`   = sprintf("[%.4f, %.4f]", conf.low, conf.high)
  )

kable(coef_tbl,
      caption = "Sıcaklık–risk regresyon modelleri katsayı tablosu. Bağımlı değişken: log₁₀(p_ge1_major); bağımsız değişken: yıllık ortalama sıcaklık (°C).",
      booktabs = TRUE, linesep = "") %>%
  kable_styling(bootstrap_options = c("striped", "hover", "condensed"),
                full_width = FALSE, font_size = 12) %>%
  column_spec(1, bold = TRUE) %>%
  pack_rows("Lineer",     1, 2) %>%
  pack_rows("Kuadratik",  3, 5)
```



```{r tablo-reg-fit, echo=FALSE}
# ── Goodness-of-fit comparison ────────────────────────────────
fit_tbl <- tibble(
  Model         = c("Lineer", "Kuadratik"),
  `Formül`      = c("log_p ~ T", "log_p ~ T + T²"),
  ` R²`           = c(round(fit_lin$r.squared,      4),
                    round(fit_quad$r.squared,     4)),
  `Düz. R²`     = c(round(fit_lin$adj.r.squared,  4),
                    round(fit_quad$adj.r.squared, 4)),
  AIC           = c(round(fit_lin$AIC,  2), round(fit_quad$AIC, 2)),
  BIC           = c(round(fit_lin$BIC,  2), round(fit_quad$BIC, 2)),
  `σ (Artık SE)`= c(round(fit_lin$sigma, 4), round(fit_quad$sigma, 4)),
  `ANOVA p`     = c("—", format.pval(anova_lq$`Pr(>F)`[2], digits = 3))
)

kable(fit_tbl,
      caption = "Lineer ve kuadratik model uyum istatistikleri karşılaştırması. ANOVA p: kuadratik terimin istatistiksel anlamlılığı (F-testi, lineer vs. kuadratik).",
      booktabs = TRUE, linesep = "") %>%
  kable_styling(bootstrap_options = c("striped", "hover"),
                full_width = FALSE, font_size = 12) %>%
  column_spec(3:4, bold = TRUE)
```



## İthalat Baskısı–Risk Korelasyonu

**Analiz yöntemi:** Yıllık ithalat baskısı ($\Lambda_{import}$) ile $\log_{10}(p_{ge1\_major})$ arasındaki ilişki Pearson korelasyon katsayısıyla değerlendirilmiştir. Her iki değişken de logaritmik dönüşüme tabi tutulmuştur ($\log_{10}(\Lambda_{import} + 1)$, sıfır değerler için düzeltme).

**Gerekçe:** İthalat baskısı, CTMC modelinde dışsal veri hattından (seyahat ve insidans verisi) bağımsız olarak gelen bir parametredir. Sıcaklığın yanı sıra ithalat baskısının risk üzerindeki bağımsız katkısının nicelleştirilmesi, dengue önleme stratejilerinin (sınır taraması, seyahat kısıtlamaları) etkinliğini değerlendirmek için gereklidir.

**Sonuç:** $\log_{10}(p_{ge1\_major})$ ile $\log_{10}(\Lambda_{import} + 1)$ arasında pozitif korelasyon bulunmuştur. İthalat baskısı tek başına belirleyici olmamakla birlikte, yerel bulaş kapasitesiyle etkileşimli biçimde riski şekillendirmektedir.


```{r stat-lambda, echo=TRUE}
cl <- cor.test(stat_df$log_p,
               log10(stat_df$Lambda_import_year + 1),
               method = "pearson")
```

```{r tablo-stat-lambda, echo=FALSE}
stat_lam_tbl <- tibble(
  Analiz       = "log₁₀(p_ge1) ~ log₁₀(Λ_ithalat + 1)",
  Yöntem       = "Pearson r",
  r            = round(cl$estimate, 3),
  t            = round(cl$statistic, 2),
  df           = cl$parameter,
  `p-değeri`   = format.pval(cl$p.value, digits = 3),
  `%95 GA`     = sprintf("[%.3f – %.3f]", cl$conf.int[1], cl$conf.int[2]),
  n            = nrow(stat_df)
)

kable(stat_lam_tbl,
      caption = "log₁₀(p_ge1_major) ile log₁₀(yıllık ithalat baskısı) arasında Pearson korelasyon analizi.",
      booktabs = TRUE, linesep = "") %>%
  kable_styling(bootstrap_options = c("striped", "hover"),
                full_width = FALSE, font_size = 12)


ft_corr_stat_ithalat <- flextable(stat_lam_tbl) %>% 
  autofit() %>% 
  theme_vanilla()

doc_corr_stat_ithalat <- read_docx()
doc_corr_stat_ithalat <- body_add_flextable(doc_corr_stat_ithalat, ft_corr_stat_ithalat)

print(doc_corr_stat_ithalat, target = file.path(DIR_TABLO, "corr_stat_ithalat.docx"))


```

## Çoklu Regresyon: Dengue Yerleşme Riskinin Belirleyicileri {#sec-coklu-reg}

**Analiz yöntemi:** Nihai risk çıktısı $\log_{10}(p_{ge1\_major})$ üzerinde sıcaklık ($T$, $T^2$), bağıl nem ($RH$) ve ithalat baskısı ($\log_{10}(\Lambda_{import} + 1)$) bağımsız değişkenlerini içeren çoklu regresyon modelleri uygulanmıştır. Model seçimi hiyerarşik ekleme stratejisiyle yapılmıştır: (1) yalnızca $T + T^2$, (2) $+ RH$, (3) $+ \log_{10}(\Lambda_{import})$. Her adımda $\Delta R^2$ ve ANOVA F-testi ile katkı değerlendirilmiştir. Standardize $\beta$ katsayıları ile değişkenlerin göreli katkıları karşılaştırılmıştır.

**Gerekçe:** Önceki bölümlerdeki Pearson korelasyonları sıcaklık ve ithalat baskısının riski tek tek etkilediğini göstermektedir. Ancak bu faktörlerin *birlikte* riski ne ölçüde açıkladığını ve göreli katkılarını belirlemek için çoklu regresyon gereklidir. $P_{est}$ üzerindeki regresyondan farklı olarak, $p_{ge1\_major}$ hem iklimi hem de modelden bağımsız ithalat verisini yansıtan bir bileşik çıktıdır; dolayısıyla ithalat baskısı burada gerçek bir bağımsız değişken statüsündedir.

> **Kavramsal not — değişken bağımsızlık düzeyleri:** Bu modeldeki bağımsız değişkenler eşit düzeyde "dışsal" değildir. Sıcaklık ($T$) ve bağıl nem ($RH$), modelin iç mekanizmasına Brière fonksiyonları ve VPD düzeltmesi ($\mu_v(T,RH)$) aracılığıyla doğrudan gömülüdür; dolayısıyla yüksek $R^2$ katkıları kısmen model-içi mekanik ilişkiyi yansıtmaktadır. Buna karşın ithalat baskısı ($\Lambda_{import}$), seyahat ve insidans verilerinden bağımsız bir veri hattından gelmekte olup modelin iklim mekanizmasından tamamen ayrıdır. Bu ayrım, aşağıdaki sonuçların yorumlanmasında kritik öneme sahiptir.

```{r stat-coklu-reg-prep, echo=TRUE}
# ── Yıllık RH hesabı (yearly'de yoksa monthly'den türet) ─────────────
if (!"mean_rh_year" %in% names(yearly)) {
  rh_yearly <- monthly %>%
    group_by(district_id, year) %>%
    summarise(mean_rh_year = mean(rh, na.rm = TRUE), .groups = "drop")
  yearly <- yearly %>%
    left_join(rh_yearly, by = c("district_id", "year"))
}

# ── Çoklu regresyon veri seti (yıllık, p > 0) ────────────────────────
multi_df <- yearly %>%
  filter(p_ge1_major_year_mean > 0) %>%
  mutate(
    log_p     = log10(p_ge1_major_year_mean),
    T_c       = mean_temp_c_year,
    T_c2      = mean_temp_c_year^2,
    log_Limp  = log10(Lambda_import_year + 1),
    RH_year   = mean_rh_year
  )

# ── Hiyerarşik model karşılaştırması ─────────────────────────────────
# Model 1: Yalnızca sıcaklık (kuadratik)
m1 <- lm(log_p ~ T_c + T_c2,                         data = multi_df)
# Model 2: + Bağıl nem
m2 <- lm(log_p ~ T_c + T_c2 + RH_year,               data = multi_df)
# Model 3: + İthalat baskısı (tam model)
m3 <- lm(log_p ~ T_c + T_c2 + RH_year + log_Limp,    data = multi_df)

# ── Model uyum istatistikleri ─────────────────────────────────────────
g1 <- broom::glance(m1)
g2 <- broom::glance(m2)
g3 <- broom::glance(m3)

# ── ANOVA: hiyerarşik F-testi ─────────────────────────────────────────
anova_12 <- anova(m1, m2)   # RH katkısı
anova_23 <- anova(m2, m3)   # İthalat katkısı
anova_13 <- anova(m1, m3)   # RH + İthalat birlikte

message(sprintf(
  "M1 (T+T²): R²=%.3f | M2 (+RH): R²=%.3f | M3 (+İthalat): R²=%.3f | n=%d",
  g1$r.squared, g2$r.squared, g3$r.squared, nrow(multi_df)
))
```

```{r tablo-coklu-reg-fit, echo=FALSE}
# ── Model uyum karşılaştırma tablosu ──────────────────────────────────
fit_comp <- tibble(
  Model     = c("M1: T + T²",
                "M2: T + T² + RH",
                "M3: T + T² + RH + log(Λ_imp)"),
  `R²`      = c(g1$r.squared, g2$r.squared, g3$r.squared),
  `Düz. R²` = c(g1$adj.r.squared, g2$adj.r.squared, g3$adj.r.squared),
  AIC       = c(g1$AIC, g2$AIC, g3$AIC),
  BIC       = c(g1$BIC, g2$BIC, g3$BIC),
  `σ`       = c(g1$sigma, g2$sigma, g3$sigma),
  `ΔR²`     = c(NA, g2$r.squared - g1$r.squared,
                g3$r.squared - g2$r.squared),
  `ANOVA p` = c("—",
                format.pval(anova_12$`Pr(>F)`[2], digits = 3),
                format.pval(anova_23$`Pr(>F)`[2], digits = 3))
) %>%
  mutate(across(where(is.numeric), ~ round(.x, 4)))

kable(fit_comp,
      caption = "Hiyerarşik çoklu regresyon model uyum karşılaştırması. Bağımlı değişken: log₁₀(p_ge1_major). ΔR²: bir önceki modele göre R² artışı; ANOVA p: eklenen terimin F-testi anlamlılığı.",
      booktabs = TRUE, linesep = "", na = "—") %>%
  kable_styling(bootstrap_options = c("striped", "hover", "condensed"),
                full_width = FALSE, font_size = 12) %>%
  row_spec(3, background = "#D4EDDA", bold = TRUE) %>%
  column_spec(2:3, bold = TRUE)

ft_multi_reg <- fit_comp %>%
  flextable() %>%
  set_caption(
    caption = "Hiyerarşik çoklu regresyon model uyum karşılaştırması. Bağımlı değişken: log₁₀(p_ge1_major). ΔR²: bir önceki modele göre R² artışı; ANOVA p: eklenen terimin F-testi anlamlılığı."
  ) %>%
  autofit() %>% 
  theme_vanilla()

ft_multi_reg

doc_ft_multi_reg <- read_docx()
doc_ft_multi_reg <- body_add_flextable(doc_ft_multi_reg, ft_multi_reg)

print(doc_ft_multi_reg, target = file.path(DIR_TABLO, "multi_reg_tbl.docx"))



```

```{r tablo-coklu-reg-coef, echo=FALSE}
# ── Tam model (M3) katsayı tablosu ───────────────────────────────────
coef_m3 <- broom::tidy(m3, conf.int = TRUE)

# Standardize β hesaplama (manual)
X_sd <- multi_df %>%
  summarise(across(c(T_c, T_c2, RH_year, log_Limp), sd)) %>%
  pivot_longer(everything(), names_to = "term_orig", values_to = "sd_x")

Y_sd <- sd(multi_df$log_p)

std_beta_map <- c(
  "T_c"      = "T_c",
  "T_c2"     = "T_c2",
  "RH_year"  = "RH_year",
  "log_Limp" = "log_Limp"
)

coef_m3_display <- coef_m3 %>%
  left_join(
    X_sd %>% mutate(term = term_orig),
    by = "term"
  ) %>%
  mutate(
    std_beta = if_else(!is.na(sd_x), estimate * sd_x / Y_sd, NA_real_),
    Terim = case_when(
      term == "(Intercept)" ~ "Sabit (β₀)",
      term == "T_c"         ~ "Sıcaklık (β₁)",
      term == "T_c2"        ~ "Sıcaklık² (β₂)",
      term == "RH_year"     ~ "Bağıl Nem (β₃)",
      term == "log_Limp"    ~ "log₁₀(Λ_import+1) (β₄)"
    )
  ) %>%
  transmute(
    Terim,
    `Katsayı`       = sprintf("%.4f", estimate),
    `SE`            = sprintf("%.4f", std.error),
    `Std. β`        = if_else(!is.na(std_beta), sprintf("%.3f", std_beta), "—"),
    `t değeri`      = sprintf("%.2f", statistic),
    `p değeri`      = format.pval(p.value, digits = 3),
    `%95 GA`        = sprintf("[%.3f, %.3f]", conf.low, conf.high)
  )

kable(coef_m3_display,
      caption = sprintf(
        "Tam çoklu regresyon modeli (M3) katsayı tablosu. Bağımlı değişken: log₁₀(p_ge1_major). R² = %.3f, Düz. R² = %.3f, n = %d. Std. β: standardize beta katsayısı (değişkenlerin göreli katkısı).",
        g3$r.squared, g3$adj.r.squared, nrow(multi_df)
      ),
      booktabs = TRUE, linesep = "") %>%
  kable_styling(bootstrap_options = c("striped", "hover", "condensed"),
                full_width = FALSE, font_size = 12) %>%
  column_spec(4, bold = TRUE) %>%
  kableExtra:: footnote(
    general = "Std. β: her değişkenin 1 SD artışında log₁₀(p_ge1_major) üzerindeki etkisi. Mutlak değerce büyük Std. β, daha güçlü bağımsız katkı anlamına gelir.",
    general_title = ""
  )

ft_m3_coeff_display <- flextable(coef_m3_display) %>%
  set_caption("Tam çoklu regresyon modeli (M3) katsayı tablosu. Bağımlı değişken: log₁₀(p_ge1_major). R² = %.3f, Düz. R² = %.3f, n = %d. Std. β: standardize beta katsayısı (değişkenlerin göreli katkısı).") %>% 
  autofit() %>% 
  theme_vanilla()

doc_ft_m3_coeff_display <- read_docx()
doc_ft_m3_coeff_display <- body_add_flextable(doc_ft_m3_coeff_display, ft_m3_coeff_display)

print(doc_ft_m3_coeff_display, target = file.path(DIR_TABLO, "ft_m3_coeff_display.docx"))



```

```{r fig-coklu-reg-partial, fig.cap="Tam çoklu regresyon modelinin (M3) kısmi regresyon (added-variable) grafikleri. Her panel, diğer değişkenler sabit tutulduğunda ilgili değişkenin log₁₀(p_ge1_major) üzerindeki bağımsız katkısını göstermektedir. Kırmızı çizgi kısmi regresyon doğrusu; gri bant %95 GA'dır.", fig.height=7, fig.width=10}
# ── Added-variable (partial regression) plots ─────────────────────────
# Her değişkenin diğerleri kontrol edildikten sonraki bağımsız katkısı
avp_data <- tibble(
  # Sıcaklık (T_c) — diğerlerinden arındırılmış
  resid_T_x  = resid(lm(T_c     ~ T_c2 + RH_year + log_Limp, data = multi_df)),
  resid_T_y  = resid(lm(log_p   ~ T_c2 + RH_year + log_Limp, data = multi_df)),
  # Sıcaklık² (T_c2) — diğerlerinden arındırılmış
  resid_T2_x = resid(lm(T_c2    ~ T_c + RH_year + log_Limp,  data = multi_df)),
  resid_T2_y = resid(lm(log_p   ~ T_c + RH_year + log_Limp,  data = multi_df)),
  # Bağıl Nem (RH)
  resid_RH_x = resid(lm(RH_year ~ T_c + T_c2 + log_Limp,     data = multi_df)),
  resid_RH_y = resid(lm(log_p   ~ T_c + T_c2 + log_Limp,     data = multi_df)),
  # İthalat baskısı (log_Limp)
  resid_LI_x = resid(lm(log_Limp ~ T_c + T_c2 + RH_year,     data = multi_df)),
  resid_LI_y = resid(lm(log_p    ~ T_c + T_c2 + RH_year,     data = multi_df)),
  district_id = multi_df$district_id
)

p_av_T <- ggplot(avp_data, aes(resid_T_x, resid_T_y)) +
  geom_point(aes(colour = district_id), alpha = 0.35, size = 1.5) +
  geom_smooth(method = "lm", se = TRUE, colour = "#E63946",
              fill = "#E63946", alpha = 0.15, linewidth = 1.0) +
  scale_colour_manual(values = COL_DISTRICT, guide = "none") +
  labs(x = "Sıcaklık | diğerleri", y = "log₁₀(p) | diğerleri",
       subtitle = "Sıcaklık (T)", tag = "A") +
  theme_thesis()

p_av_T2 <- ggplot(avp_data, aes(resid_T2_x, resid_T2_y)) +
  geom_point(aes(colour = district_id), alpha = 0.35, size = 1.5) +
  geom_smooth(method = "lm", se = TRUE, colour = "#E63946",
              fill = "#E63946", alpha = 0.15, linewidth = 1.0) +
  scale_colour_manual(values = COL_DISTRICT, guide = "none") +
  labs(x = "Sıcaklık² | diğerleri", y = "log₁₀(p) | diğerleri",
       subtitle = "Sıcaklık² (T²)", tag = "B") +
  theme_thesis()

p_av_RH <- ggplot(avp_data, aes(resid_RH_x, resid_RH_y)) +
  geom_point(aes(colour = district_id), alpha = 0.35, size = 1.5) +
  geom_smooth(method = "lm", se = TRUE, colour = "#2A9D8F",
              fill = "#2A9D8F", alpha = 0.15, linewidth = 1.0) +
  scale_colour_manual(values = COL_DISTRICT, guide = "none") +
  labs(x = "RH | diğerleri", y = "log₁₀(p) | diğerleri",
       subtitle = "Bağıl Nem (RH)", tag = "C") +
  theme_thesis()

p_av_LI <- ggplot(avp_data, aes(resid_LI_x, resid_LI_y)) +
  geom_point(aes(colour = district_id), alpha = 0.35, size = 1.5) +
  geom_smooth(method = "lm", se = TRUE, colour = "#457B9D",
              fill = "#457B9D", alpha = 0.15, linewidth = 1.0) +
  scale_colour_manual(values = COL_DISTRICT, guide = "none") +
  labs(x = "log₁₀(Λ_import) | diğerleri", y = "log₁₀(p) | diğerleri",
       subtitle = "İthalat Baskısı", tag = "D") +
  theme_thesis()

fig_coklu_reg_partial <- (p_av_T + p_av_T2) / (p_av_RH + p_av_LI) +
  plot_annotation(
    caption = sprintf("Added-variable grafikleri: M3 tam model (R² = %.3f). Her eksen diğer değişkenlerin regresyon artıklarını gösterir.",
                      g3$r.squared)
  )

fig_coklu_reg_partial


ggsave("fig_coklu_reg_partial.png", plot=fig_coklu_reg_partial, path = DIR_PLOTS, width = 8, height = 6, units = "in", dpi=300)



```

**Sonuç:** Hiyerarşik model karşılaştırması, üç değişken grubunun belirgin biçimde farklı katkılar sağladığını ortaya koymuştur:

**(i) Sıcaklığın kuadratik etkisi (M1: $R^2$ = 0.232)** tek başına varyansın yaklaşık dörtte birini açıklamaktadır. $\beta_2 < 0$ katsayısı ($T_{opt} \approx -\beta_1 / 2\beta_2$) Brière termal yanıt eğrisiyle tutarlı unimodal ilişkiyi doğrulamaktadır.

**(ii) Bağıl nemin eklenmesi (M2: $\Delta R^2$ = 0.535, $p$ < 2e-16)** açıklanan varyansı %77'ye taşımıştır — en büyük katkı bu adımdan gelmektedir. Standartize $\beta_{RH}$ = 0.756 değeri, nemin sıcaklık kontrol edildikten sonra en güçlü bağımsız katkıyı sunduğunu göstermektedir. Ancak bu bulgu yorumlanırken nemin de modelin VPD düzeltmesi ($\mu_v(T,RH)$) aracılığıyla iç mekanizmaya gömülü olduğu göz önünde bulundurulmalıdır; dolayısıyla yüksek $\Delta R^2$ kısmen model-içi fonksiyonel ilişkinin geri yansımasıdır.

**(iii) İthalat baskısının eklenmesi (M3: $\Delta R^2$ = 0.008, $p$ = 0.004)** istatistiksel olarak anlamlı olmakla birlikte pratik katkısı küçüktür (Std. $\beta$ = 0.112). Panel D'deki kısmi regresyon grafiğinde neredeyse yatay doğru bu bulguyu görsel olarak teyit etmektedir. İthalatın modelden tamamen bağımsız tek değişken olmasına karşın düşük katkısı, Türkiye'deki dengue riskinin birincil olarak iklimsel uygunluk (sıcaklık × nem etkileşimi) tarafından belirlendiğini ve mevcut ithalat baskısı düzeylerinde ithalatın risk farklılıklarını açıklamada ikincil bir rol oynadığını göstermektedir.

**Genel yorum:** Tam model ($R^2$ = 0.774) risk varyansının dörtte üçünü açıklamaktadır. Kalan %23'lük açıklanmayan varyans, MC stokastisitesi, EIP örnekleme varyansı ve ilçe-spesifik faktörlerden kaynaklanmaktadır. İlçe-yıl gözlemlerinin aynı modelden türetilmesi ve tekrarlı ölçüm yapısı nedeniyle standart hatalar olduğundan küçük raporlanıyor olabilir; sonuçlar nedensel çıkarım olarak değil, model davranışının keşifsel çok değişkenli karakterizasyonu olarak yorumlanmalıdır.

---

## İklim Değişikliğinin Dengue Riskine Etkisi

**Analiz yöntemi:** 2025–2035 (erken) ve 2065–2075 (geç) dönemleri arasındaki sıcaklık değişimi ($\Delta T$, °C) ile yıllık risk değişimi ($\Delta Risk$) karşılaştırılmıştır. Her ilçe için dönemler arası ortalama sıcaklık farkı, risk farkı, yüzdesel artış oranı ve derece başına risk değişimi (Risk/°C) hesaplanmıştır.

**Gerekçe:** İklim değişikliğinin dengue riski üzerindeki etkisinin niceliksel olarak ortaya konması, halk sağlığı planlaması ve adaptasyon stratejileri için zorunludur. Dönemler arası karşılaştırma, iklim ısınmasının risk üzerindeki kümülatif etkisini ilçe bazında görünür kılmaktadır.

**Sonuç:** Tüm sentinel ilçelerde 2065–2075 döneminde 2025–2035 dönemine kıyasla sıcaklık artışına paralel risk artışı gözlenmiştir. Sıcaklık artışının risk üzerindeki etkisi ilçeler arasında heterojen biçimde dağılmıştır.

```{r stat-iklim-degisim, echo=TRUE}
# ── Early and late period means per district ─────────────────────────
period_risk <- yearly %>%
  mutate(donem = case_when(
    year >= 2025 & year <= 2035 ~ "Erken",
    year >= 2065 & year <= 2075 ~ "Gec",
    TRUE ~ NA_character_
  )) %>%
  filter(!is.na(donem)) %>%
  group_by(district_id, district_label, donem) %>%
  summarise(
    p_ort  = mean(p_ge1_major_year_mean, na.rm = TRUE),
    T_ort  = mean(mean_temp_c_year,      na.rm = TRUE),
    .groups = "drop"
  ) %>%
  pivot_wider(
    names_from  = donem,
    values_from = c(p_ort, T_ort)
  ) %>%
  mutate(
    delta_T    = T_ort_Gec   - T_ort_Erken,
    delta_risk = p_ort_Gec   - p_ort_Erken,
    pct_artis  = round((p_ort_Gec / pmax(p_ort_Erken, 1e-20) - 1) * 100, 0),
    risk_per_C = delta_risk / pmax(delta_T, 1e-6)
  )
```

```{r fig-iklim-degisim, fig.cap="İklim değişikliğinin dengue riskine etkisi. 2025–2035 ile 2065–2075 dönemleri arasındaki sıcaklık değişimi (ΔT, °C) ile yıllık risk değişimi (Δ olasılık) ilişkisi. Noktalı eğri doğrusal trendi, gri bant ±95 GA'yi göstermektedir.", fig.height=5.5, fig.width=7}
ggplot(period_risk,
       aes(x = delta_T, y = delta_risk,
           colour = district_id, size = delta_risk)) +
  geom_smooth(
    method = "lm", formula = y ~ x,
    se = TRUE, colour = "grey40", fill = "grey85",
    linetype = "dashed", linewidth = 1.0,
    inherit.aes = FALSE,
    data = period_risk,
    aes(x = delta_T, y = delta_risk)
  ) +
  geom_point(shape = 16) +
  ggrepel::geom_text_repel(
    aes(label = as.character(district_id)),
    size = 3.2, show.legend = FALSE
  ) +
  scale_colour_manual(values = COL_DISTRICT, labels = DISTRICT_LABELS, name = NULL) +
  scale_size_continuous(range = c(4, 10), guide = "none") +
  labs(
    title    = "İklim Değişikliğinin Dengue Riskine Etkisi",
    subtitle = "Sıcaklık ile Risk Değişimi (2025–2035 → 2065–2075)",
    x        = "Sıcaklık Değişimi (°C)",
    y        = "Yıllık Risk Değişimi (Δ olasılık)"
  ) +
  theme_thesis() +
  theme(legend.position = "bottom")
```

```{r tablo-iklim-degisim, echo=FALSE}
period_risk %>%
  arrange(district_id) %>%
  transmute(
    `İlçe`           = district_label,
    `Erken Risk`      = round(p_ort_Erken,  4),
    `Geç Risk`        = round(p_ort_Gec,    4),
    `ΔT (°C)`         = round(delta_T,      2),
    `ΔRisk`           = round(delta_risk,   4),
    `% Artış`         = pct_artis,
    `Risk/°C`         = round(risk_per_C,   4)
  ) %>%
  bind_rows(
    tibble(
      `İlçe`    = "**Ortalama**",
      `Erken Risk` = NA_real_, `Geç Risk` = NA_real_,
      `ΔT (°C)` = round(mean(period_risk$delta_T),    2),
      `ΔRisk`   = round(mean(period_risk$delta_risk), 4),
      `% Artış` = round(mean(period_risk$pct_artis),  0),
      `Risk/°C` = round(mean(period_risk$risk_per_C), 4)
    )
  ) %>%
  kable(
    caption  = "İlçe bazında iklim değişikliğinin dengue riskine etkisi. Erken risk: 2025–2035 dönemi ortalaması; Geç risk: 2065–2075 dönemi ortalaması. ΔT: sıcaklık farkı; ΔRisk: olasılık farkı; % Artış: orantısal risk artışı; Risk/°C: derece başına risk değişimi.",
    booktabs = TRUE, linesep = "", na = "–"
  ) %>%
  kable_styling(
    bootstrap_options = c("striped","hover","condensed"),
    full_width = FALSE, font_size = 12
  ) %>%
  row_spec(nrow(period_risk) + 1, bold = TRUE, background = "#D4EDDA")
```








## Monoton Trend Testi (Kendall τ)

**Analiz yöntemi:** Her ilçenin $\log_{10}(p_{ge1\_major})$ zaman serisinde monoton artış veya azalış varlığı, dağılımdan bağımsız Kendall $\tau$ korelasyon testiyle sınanmıştır. Analiz yalnızca $p > 0$ olan yılları kapsamaktadır.

**Gerekçe:** Kendall τ testi, parametrik dağılım varsayımı gerektirmeden zaman serisinde sistematik bir trend olup olmadığını test etmekte olup aykırı değerlere karşı Pearson korelasyondan daha dayanıklıdır. İklim değişikliğinin 51 yıllık dönemde risk üzerinde birikimli bir etki oluşturup oluşturmadığının belirlenmesi, bu testin temel amacıdır.

**Sonuç:** Fethiye (Muğla) dışındaki dört ilçede istatistiksel olarak anlamlı pozitif monoton trend saptanmıştır. Bu bulgular, iklim ısınmasının beş sentinel ilçenin dördünde risk üzerinde anlamlı birikimli bir etki oluşturduğunu göstermektedir.

```{r stat-kendall, echo=TRUE}
# Yardımcı fonksiyon: cor.test'in T vs z durumunu ele alır
safe_kendall <- function(x, y) {
  ct <- cor.test(x, y, method = "kendall")
  stat_name <- names(ct$statistic)
  
  if (stat_name == "T") {
    # Exact test kullanılmış → T (konkordant çift sayısı) dönmüş
    # Manuel z hesapla
    n  <- length(x)
    S  <- 2 * ct$statistic - n * (n - 1) / 2   # Kendall S
    v0 <- n * (n - 1) * (2 * n + 5) / 18       # varyans (bağsız durum)
    z  <- unname(S / sqrt(v0))
  } else {
    # z istatistiği zaten var
    z <- unname(ct$statistic)
  }
  
  tibble(
    tau   = unname(ct$estimate),
    z_stat = z,
    p_val  = ct$p.value
  )
}
 
kendall_res <- yearly %>%
  filter(p_ge1_major_year_mean > 0) %>%
  group_by(district_label) %>%
  summarise(
    n = n(),
    safe_kendall(year, log10(p_ge1_major_year_mean)),
    .groups = "drop"
  ) %>%
  mutate(
    Yorum = case_when(
      p_val < 0.001 & tau > 0  ~ "↑ Anlamlı artış (p<0.001)",
      p_val < 0.05  & tau > 0  ~ "↑ Anlamlı artış (p<0.05)",
      p_val < 0.05  & tau < 0  ~ "↓ Anlamlı azalış (p<0.05)",
      TRUE                     ~ "Anlamlı trend yok"
    )
  )
```

```{r tablo-kendall, echo=FALSE}
kable(kendall_res %>%
        transmute(
          İlçe        = district_label,
          n           = n,
          τ           = round(tau, 3),
          z           = round(z_stat, 2),
          `p-değeri`  = format.pval(p_val, digits = 3),
          Yorum       = Yorum
        ),
      caption = "Yıllık p_ge1_major'da 2025–2075 dönemi monoton trend testi (Kendall τ). Analiz yalnızca p > 0 olan yılları kapsamaktadır.",
      booktabs = TRUE, linesep = "") %>%
  kable_styling(bootstrap_options = c("striped", "hover", "condensed"),
                full_width = FALSE, font_size = 12) %>%
  column_spec(5, bold = TRUE)


ft_tbl_kendall_tau <- flextable(kendall_res) %>% 
  autofit() %>%  
  theme_vanilla()

doc_ft_tbl_kendall_tau <- read_docx()
doc_ft_tbl_kendall_tau <- body_add_flextable(doc_ft_tbl_kendall_tau, ft_tbl_kendall_tau)

print(doc_ft_tbl_kendall_tau, target = file.path(DIR_TABLO, "ft_tbl_kendall_tau.docx"))



```

## Erken (2025–2035) ve Geç (2065–2075) Dönem Karşılaştırması

**Analiz yöntemi:** Simülasyon döneminin ilk ve son on yılı arasında ilçe bazında ortalama yıllık risk ($p_{ge1\_major}$) karşılaştırılmış; geç/erken oran hesaplanarak risk artış katsayısı elde edilmiştir.

**Gerekçe:** Erken ve geç dönem karşılaştırması, iklim değişikliği etkisinin somut büyüklüğünü kat sayısal olarak ifade ederek politika yapıcılar ve halk sağlığı planlamacıları için erişilebilir bir metrik sunmaktadır.

**Sonuç:** Tüm ilçelerde geç dönemde erken döneme kıyasla risk artışı gözlenmiştir.


```{r stat-donem, echo=TRUE}
period_comp <- yearly %>%
  mutate(donem = case_when(
    year >= 2025 & year <= 2035 ~ "Erken (2025–2035)",
    year >= 2065 & year <= 2075 ~ "Geç (2065–2075)",
    TRUE ~ NA_character_
  )) %>%
  filter(!is.na(donem)) %>%
  group_by(district_label, donem) %>%
  summarise(
    p_ort  = mean(p_ge1_major_year_mean, na.rm = TRUE),
    p_sd   = sd(p_ge1_major_year_mean,   na.rm = TRUE),
    n      = n(),
    .groups = "drop"
  ) %>%
  pivot_wider(
    names_from  = donem,
    values_from = c(p_ort, p_sd, n)
  ) %>%
  mutate(
    oran = `p_ort_Geç (2065–2075)` / pmax(`p_ort_Erken (2025–2035)`, 1e-20)
  )
```

```{r tablo-donem, echo=FALSE}
kable(period_comp %>%
        transmute(
          İlçe                    = district_label,
          `Erken ort. (2025–35)`  = sprintf("%.3e", `p_ort_Erken (2025–2035)`),
          `Geç ort. (2065–75)`    = sprintf("%.3e", `p_ort_Geç (2065–2075)`),
          `Oran (Geç/Erken)`      = sprintf("%.1f×", oran)
        ),
      caption = "Erken (2025–2035) ve Geç (2065–2075) dönem yıllık ortalama p_ge1_major karşılaştırması.",
      booktabs = TRUE, linesep = "") %>%
  kable_styling(bootstrap_options = c("striped", "hover", "condensed"),
                full_width = FALSE, font_size = 12) %>%
  column_spec(4, bold = TRUE)

# ── Kompakt gösterim için veriyi formatla ────────────────────────────
period_display <- period_comp %>%
  transmute(
    İlçe                   = district_label,
    `Erken ort. (2025–35)` = sprintf("%.2e", `p_ort_Erken (2025–2035)`),
    `Erken SD`             = sprintf("%.1e", `p_sd_Erken (2025–2035)`),
    `Geç ort. (2065–75)`   = sprintf("%.2e", `p_ort_Geç (2065–2075)`),
    `Geç SD`               = sprintf("%.1e", `p_sd_Geç (2065–2075)`),
    `Oran (Geç/Erken)`     = ifelse(oran > 1e4,
                                     sprintf("%.1e\u00D7", oran),
                                     sprintf("%.1f\u00D7", oran))
  )

ft_period_comp_tbl <- period_display %>%
  flextable() %>%
  set_caption(
    caption = "Erken (2025\u20132035) ve Geç (2065\u20132075) dönem yıllık ortalama p_ge1_major karşılaştırması."
  ) %>%
  fontsize(size = 10, part = "all") %>%
  font(fontname = "Times New Roman", part = "all") %>%
  bold(part = "header") %>%
  bold(j = "Oran (Geç/Erken)", part = "body") %>%
  theme_vanilla() %>%
  hline_top(border = fp_border(width = 1.5), part = "header") %>%
  hline_bottom(border = fp_border(width = 1.5), part = "body") %>%
  hline(i = nrow_part(., part = "header"),
        border = fp_border(width = 0.75), part = "header") %>%
  align(align = "left",   j = 1, part = "all") %>%
  align(align = "center", j = -1, part = "all") %>%
  add_footer_lines(
    values = sprintf("n = %d yıl/dönem. Oran: Geç dönem ort. / Erken dönem ort.",
                     period_comp$`n_Erken (2025–2035)`[1])
  ) %>%
  fontsize(size = 9, part = "footer") %>%
  italic(part = "footer") %>%
  autofit()

doc_ft_period_comp_tbl <- read_docx()
doc_ft_period_comp_tbl <- body_add_flextable(doc_ft_period_comp_tbl, ft_period_comp_tbl)
print(doc_ft_period_comp_tbl, target = file.path(DIR_TABLO, "period_comp_tbl.docx"))


```

---

---

## Uzun Vadeli Risk Eğilimleri

**Analiz yöntemi:** İlçe bazında yıllık $p_{ge1\_major}$ zaman serilerine LOESS (span = 0.5) düzleştirme uygulanarak uzun vadeli eğilimler görselleştirilmiştir.

**Gerekçe:** LOESS düzleştirme, yıllar arası stokastik dalgalanmaları filtreyerek altta yatan uzun vadeli trendi ortaya koymaktadır.

**Sonuç:** LOESS eğrileri, Kartal ve Hopa ilçelerinde belirgin yukarı yönlü eğilim, diğer ilçelerde daha yatay bir profil sergilemiştir.

```{r fig-loess-trend, fig.cap="İlçe bazında uzun vadeli risk eğilimleri (2025–2075). P(≥1 majör salgın | yıl) değerlerinin LOESS düzleştirilmiş eğrileri. Gri bant ±95 GA'yi göstermektedir.", fig.height=7, fig.width=10}


yearly_pos <- yearly %>%
  filter(p_ge1_major_year_mean > 0) %>%
  mutate(
    district_label = factor(district_label,
                            levels = DISTRICT_LABELS[DISTRICT_ORDER])
  )

fig_loess_trend <- ggplot(yearly_pos,
       aes(x = year, y = p_ge1_major_year_mean,
           colour = district_id, fill = district_id)) +
  geom_smooth(
    method  = "gam", family= "binomial",
    span    = 0.5, se = TRUE,
    alpha   = 0.20, linewidth = 1.2
  ) +
  scale_colour_manual(values = COL_DISTRICT, labels = DISTRICT_LABELS, name = NULL) +
  scale_fill_manual(  values = COL_DISTRICT, labels = DISTRICT_LABELS, name = NULL) +
  scale_x_continuous(breaks = seq(2025, 2075, 10)) +
  scale_y_continuous(labels = label_scientific(digits = 1)) +
  facet_wrap(~ district_label, scales = "free_y", ncol = 2) +
  labs(
    title    = "İlçe Bazında Uzun Vadeli Risk Eğilimleri",
    subtitle = "Yıllık majör salgın olasılığı zaman serisi (LOESS düzleştirme)",
    x        = "Yıl",
    y        = "P(\u22651 major outbreak | year)"
  ) +
  theme_thesis() +
  theme(legend.position = "none")

ggsave("fig_loess_trend.png", plot = fig_loess_trend, path = DIR_PLOTS, width = 8, height = 6, units = "in", dpi = 300)


fig_loess_trend

```

```{r fig-loess-trend, fig.cap="İlçe bazında uzun vadeli risk eğilimleri (2025–2075). P(≥1 majör salgın | yıl) değerlerinin LOESS düzleştirilmiş eğrileri. Gri bant  %95 belirsizlik aralığını göstermektedir.", fig.height=7, fig.width=10}



library(dplyr)
library(ggplot2)
library(purrr)
library(scales)

EPS  <- 1e-8
SPAN <- 0.55

# ── 1. Ham veriyi hazırla ──────────────────────────────────────────────────
yearly_pos <- yearly %>%
  mutate(
    p_clip = pmax(pmin(p_ge1_major_year_mean, 1 - EPS), EPS),
    logit_p = qlogis(p_clip),
    district_label = factor(
      district_label,
      levels = DISTRICT_LABELS[DISTRICT_ORDER]
    )
  )

# ── 2. Her ilçe için LOESS'i logit uzayında fit et, düzgün year grid üzerinde tahmin al ──
loess_df <- yearly_pos %>%
  group_by(district_id, district_label) %>%
  group_modify(function(df, key) {

    fit <- loess(
      logit_p ~ year,
      data = df,
      span = SPAN,
      normalize = T,
      degree = 2,
      family = "gaussian",
      parametric = F
    )

    newdat <- tibble(year = seq(min(df$year), max(df$year), by = 1))
    pred   <- predict(fit, newdata = newdat, se = TRUE)

    newdat %>%
      mutate(
        fit_logit = pred$fit,
        se_logit  = pred$se.fit,
        fit_p     = plogis(fit_logit),
        ci_lo     = plogis(fit_logit - 1.96 * se_logit),
        ci_hi     = plogis(fit_logit + 1.96 * se_logit)
      ) %>%
      left_join(
        df %>% select(year, p_clip) %>% distinct(),
        by = "year"
      )
  }) %>%
  ungroup()

# ── 3. Grafik ─────────────────────────────────────────────────────────────
fig_loess_trend <- ggplot(loess_df, aes(colour = district_id, fill = district_id)) +
  geom_point(
    aes(x = year, y = p_clip),
    alpha = 0.30, size = 0.9,
    na.rm = TRUE
  ) +
  geom_ribbon(
    aes(x = year, ymin = ci_lo, ymax = ci_hi),
    alpha = 0.18, colour = NA
  ) +
  geom_line(
    aes(x = year, y = fit_p),
    linewidth = 1.2
  ) +
  scale_colour_manual(
    values = COL_DISTRICT,
    labels = DISTRICT_LABELS,
    name = NULL
  ) +
  scale_fill_manual(
    values = COL_DISTRICT,
    labels = DISTRICT_LABELS,
    name = NULL
  ) +
  scale_x_continuous(breaks = seq(2025, 2075, 10)) +
  scale_y_continuous(
    labels = label_scientific(digits = 1),
    limits = c(0, NA)
  ) +
  facet_wrap(~ district_label, scales = "free_y", ncol = 2) +
  labs(
    title    = "İlçe Bazında Uzun Vadeli Risk Eğilimleri",
    subtitle = "Logit dönüşümlü LOESS düzleştirme (yaklaşık %95 bant)",
    x        = "Yıl",
    y        = "P(≥1 majör salgın | yıl)",
    caption  = paste0(
      "Not: LOESS logit [log(p/(1-p))] uzayında uygulanmıştır; ",
      "bantlar ters-logit dönüşümüyle [0,1] aralığına taşınmıştır. ",
      "LOESS span = ", SPAN, ", EPS = ", format(EPS, scientific = TRUE), "."
    )
  ) +
  theme_thesis() +
  theme(legend.position = "none")

ggsave(
  "fig_loess_trend.png",
  plot  = fig_loess_trend,
  path  = DIR_PLOTS,
  width = 8, height = 6,
  units = "in", dpi = 300
)

fig_loess_trend
```




---

## On Yıllık Risk Progresyonu

**Analiz yöntemi:** 2025–2075 dönemi on yıllık dilimlere (2020'ler, 2030'lar, …, 2070'ler) ayrılmış ve her dilim için ilçe bazında ortalama yıllık $p_{ge1\_major}$ hesaplanmıştır. Sonuçlar gruplandırılmış çubuk grafiği ve tablo olarak sunulmuştur.

**Gerekçe:** On yıllık dilimleme, yıllar arası stokastik varyansı azaltarak dekadal risk progresyonunu daha güvenilir biçimde ortaya koymaktadır. Bu yaklaşım, halk sağlığı planlamacılarının orta ve uzun vadeli kaynak tahsisi kararlarını desteklemektedir.

**Sonuç:** Tüm ilçelerde on yıllık ortalama risk 2020'lerden 2070'lere doğru artış eğilimi göstermiştir. Artış hızı ilçeler arasında heterojen olup Kartal en yüksek mutlak risk düzeyini korumuştur.

```{r stat-dekad, echo=TRUE}
# ── Decade-by-decade means ───────────────────────────────────────────
decade_df <- yearly %>%
  mutate(
    dekad = paste0(floor(year / 10) * 10, "'", substr(
      c("ler","lar","ler","lar","ler","lar","ler","lar")[
        match(floor(year / 10) * 10,
              c(2020,2030,2040,2050,2060,2070,2080,2090))
      ], 1, 99
    )),
    dekad = factor(
      paste0(floor(year / 10) * 10, "'",
             ifelse(floor(year / 10) * 10 %in% c(2020,2040,2060), "ler","lar")),
      levels = paste0(seq(2020,2070,10), "'",
                      c("ler","lar","ler","lar","ler","lar"))
    )
  ) %>%
  filter(!is.na(dekad)) %>%
  group_by(district_id, district_label, dekad) %>%
  summarise(
    p_ort = mean(p_ge1_major_year_mean, na.rm = TRUE),
    .groups = "drop"
  )
```

```{r fig-dekad, fig.cap="On yıl bazlı risk progresyonu. 2020'lerden 2070'lere ortalama yıllık majör salgın riski.", fig.height=5.5, fig.width=10}
decade_risk_prog <- ggplot(decade_df,
       aes(x = dekad, y = p_ort, fill = district_id)) +
  geom_col(
    position = position_dodge(width = 0.8),
    width = 0.7, colour = "grey30", linewidth = 0.25
  ) +
  scale_fill_manual(values = COL_DISTRICT, labels = DISTRICT_LABELS, name = "İlçe") +
  scale_y_continuous(labels = label_scientific(digits = 1)) +
  labs(
    title    = "On Yıllık Risk Progresyonu",
    subtitle = "On yıllık ortalama yıllık salgın riski",
    x        = "On Yıl",
    y        = "Ortalama Yıllık Risk"
  ) +
  theme_thesis() +
  theme(legend.position = "bottom")

decade_risk_prog

ggsave("decade_risk_prog.png", plot = decade_risk_prog, path = DIR_PLOTS, width = 8, height = 6, units = "in", dpi = 300)
```

```{r tablo-dekad, echo=FALSE}
decade_wide <- decade_df %>%
  mutate(p_pct = sprintf("%.2e", p_ort)) %>%
  select(district_id, district_label, dekad, p_pct) %>%
  pivot_wider(names_from = dekad, values_from = p_pct)

decade_wide %>%
  select(-district_id) %>%
  rename(İlçe = district_label) %>%
  kable(
    caption  = "On Yıllık Ortalama Yıllık Risk (P ≥ 1 majör salgın | yıl). Değerler bilimsel gösterimle ifade edilmiştir.",
    booktabs = TRUE, linesep = ""
  ) %>%
  kable_styling(
    bootstrap_options = c("striped","hover","condensed"),
    full_width = FALSE, font_size = 12
  )
```

---

## Bulaş Sezonu Uzunluğu Değişimi

**Analiz yöntemi:** Her ilçe–yıl kombinasyonu için $\lambda_{local} > 0$ koşulunu sağlayan ay sayısı (biyolojik aktif dönem) hesaplanmıştır. Erken (2025–2035) ve geç (2065–2075) dönemler arasındaki sezon uzunluğu farkı ($\Delta$ Sezon) ve zirve ayı kayması değerlendirilmiştir. Doğrusal regresyon ile zaman trendi görselleştirilmiştir.

**Gerekçe:** Bulaş sezonu uzunluğu, vektörün biyolojik olarak aktif olduğu dönemin süresini yansıtmaktadır. İklim değişikliğinin bu süreyi uzatıp uzatmadığının belirlenmesi, halk sağlığı müdahalelerinin (vektör kontrol programlarının) zamanlama ve kapsamını doğrudan etkilemektedir.

**Sonuç:** 51 yıllık dönemde bulaş sezonu uzunluğunda ilçeler arası farklılıklar gözlenmiştir. İklim değişikliği projeksiyonları altında sezon uzunluğundaki değişim ilçe bazında değerlendirilmiştir.

```{r stat-sezon, echo=TRUE}
# ── Transmission season: months with P(est) > 0.10 per year ─────────
# Bulaş sezonu tanımı: λ_local > 0 olan aylar (biyolojik olarak aktif)
# Not: P_est değerleri ~10⁻⁶ mertebesinde olduğundan sabit P_est eşiği (ör. 0.10) 
# anlamsızdır. Bunun yerine λ_local > 0 koşulu, vektörün biyolojik olarak aktif 
# olduğu dönemleri (sıcaklığın Brière termal penceresi içinde kaldığı aylar) 
# tanımlamaktadır.
LAMBDA_THRESH <- 0   # λ_local > 0: biyolojik aktif ay

season_yr <- monthly %>%
  group_by(district_id, district_label, year) %>%
  summarise(
    season_len = sum(lambda_local_i1_mean > LAMBDA_THRESH, na.rm = TRUE),
    peak_month = AY_TR[which.max(lambda_local_i1_mean)],
    .groups    = "drop"
  )

# Early / late seasonality
season_periods <- season_yr %>%
  mutate(donem = case_when(
    year >= 2025 & year <= 2035 ~ "Erken",
    year >= 2065 & year <= 2075 ~ "Gec",
    TRUE ~ NA_character_
  )) %>%
  filter(!is.na(donem)) %>%
  group_by(district_id, district_label, donem) %>%
  summarise(
    sezon_ort  = mean(season_len,  na.rm = TRUE),
    .groups    = "drop"
  ) %>%
  pivot_wider(names_from = donem, values_from = sezon_ort) %>%
  mutate(delta_sezon = Gec - Erken)
```

```{r fig-sezon, fig.cap="Bulaş sezonu uzunluğu değişimi (2025–2075). λ_local > 0 koşulunu sağlayan ay sayısı (biyolojik aktif dönem). Her ilçe için gri bant ±95 GA'yi göstermektedir.", fig.height=5.5, fig.width=9}
fig_season <- ggplot(season_yr,
       aes(x = year, y = season_len,
           colour = district_id, fill = district_id)) +
  geom_smooth(
    method  = "lm", formula = y ~ x,
    se      = TRUE, alpha = 0.15, linewidth = 1.2
  ) +
  scale_colour_manual(values = COL_DISTRICT, labels = DISTRICT_LABELS, name = "İlçe") +
  scale_fill_manual(  values = COL_DISTRICT, labels = DISTRICT_LABELS, name = "İlçe") +
  scale_x_continuous(breaks = seq(2030, 2070, 10)) +
  scale_y_continuous(breaks = 0:6) +
  labs(
    title    = "Bulaş Sezonu Uzunluğu Değişimi",
    subtitle = "λ_local > 0 olan ay sayısı (biyolojik aktif dönem)",
    x        = "Yıl",
    y        = "Bulaş Sezonu Uzunluğu (ay)"
  ) +
  theme_thesis() +
  theme(legend.position = "bottom")

fig_season

ggsave("fig_season.png", plot = fig_season, path = DIR_PLOTS, width = 8, height = 6, units = "in", dpi = 300)


```

```{r tablo-sezon, echo=FALSE}
# Peak month per period
peak_periods <- monthly %>%
  mutate(donem = case_when(
    year >= 2025 & year <= 2035 ~ "Erken",
    year >= 2065 & year <= 2075 ~ "Gec",
    TRUE ~ NA_character_
  )) %>%
  filter(!is.na(donem)) %>%
  group_by(district_id, district_label, donem, month) %>%
  summarise(p_ort = mean(lambda_local_i1_mean, na.rm = TRUE), .groups = "drop") %>%
  group_by(district_id, district_label, donem) %>%
  slice_max(p_ort, n = 1) %>%
  ungroup() %>%
  mutate(peak_ay = AY_TR[month]) %>%
  select(district_id, district_label, donem, peak_ay) %>%
  pivot_wider(names_from = donem, values_from = peak_ay,
              names_prefix = "zirve_")

season_tbl <- season_periods %>%
  left_join(peak_periods, by = c("district_id","district_label")) %>%
  transmute(
    İlçe               = district_label,
    `Erken Sezon (ay)` = round(Erken, 2),
    `Erken Zirve`      = zirve_Erken,
    `Geç Sezon (ay)`   = round(Gec,   2),
    `Geç Zirve`        = zirve_Gec,
    `Δ Sezon (ay)`     = sprintf("%+.2f", delta_sezon),
    `Zirve Kayması`    = if_else(
      zirve_Erken == zirve_Gec, "Yok",
      paste(zirve_Erken, "→", zirve_Gec)
    )
  ) %>%
  bind_rows(
    tibble(
      İlçe               = "**Ortalama**",
      `Erken Sezon (ay)` = NA_real_,
      `Erken Zirve`      = "—",
      `Geç Sezon (ay)`   = NA_real_,
      `Geç Zirve`        = "—",
      `Δ Sezon (ay)`     = sprintf("%+.2f", mean(season_periods$delta_sezon, na.rm = TRUE)),
      `Zirve Kayması`    = "—"
    )
  )

kable(
  season_tbl,
  caption  = "Mevsimsellik Değişimi: Erken (2025–2035) ve Geç (2065–2075) Dönem. Sezon uzunluğu λ_local > 0 koşulunu sağlayan ay sayısıdır.",
  booktabs = TRUE, linesep = "", na = "—"
) %>%
  kable_styling(
    bootstrap_options = c("striped","hover","condensed"),
    full_width = FALSE, font_size = 12
  ) %>%
  row_spec(nrow(season_tbl), bold = TRUE, background = "#D4EDDA")
```

---

## m Değerine Göre 50 Yıllık Kümülatif Risk

**Analiz yöntemi:** Baz senaryo ($m$ = 1.0) ile düşük yoğunluk senaryosu ($m$ = 0.50) arasında 50 yıllık kümülatif risk ($p_{ge1\_major}$) ilçe bazında karşılaştırılmış, %95 güven aralıklarıyla çubuk grafiği üzerinde sunulmuştur.

**Gerekçe:** Sivrisinek/insan oranı ($m$), vektör kontrol müdahalelerinin doğrudan hedeflediği parametredir. Bu karşılaştırma, vektör yoğunluğunun yarıya indirilmesinin risk üzerindeki etkisini somut olarak göstererek müdahale etkinliğini değerlendirmektedir.

**Sonuç:** $m$ = 0.50 senaryosu tüm ilçelerde baz senaryoya kıyasla dramatik risk düşüşü üretmiştir; bu bulgu $m$ parametresinin modelin en güçlü kaldıraç noktası olduğunu doğrulamaktadır.

```{r fig-m-cumulative, eval=SENS_READY, fig.cap="m değerine göre 50 yıllık kümülatif dengue yerleşme riski (2025–2075). P(≥1 majör salgın | 2025–2075) değerleri ilçe bazında sunulmaktadır. Hata çubukları %95 GA'yi göstermektedir.", fig.height=5.5, fig.width=8}
# m karşılaştırma: base (m=1.0) vs m_050 (m=0.5)
m_comp <- sens_sum %>%
  filter(scenario %in% c("base", "m_050")) %>%
  mutate(
    m_label = factor(
      if_else(scenario == "base", "1.0 (baz)", "0.50"),
      levels = c("0.50", "1.0 (baz)")
    )
  )
  

m_parameter_cumulative <- ggplot(m_comp,
       aes(x = m_label, y = p_ge1_major_mean,
           fill = district_id)) +
  geom_col(
    position = position_dodge(width = 0.85),
    width = 0.75, colour = "grey30", linewidth = 0.25
  ) +
  geom_errorbar(
    aes(ymin = p_ge1_major_p2_5, ymax = p_ge1_major_p97_5),
    position = position_dodge(width = 0.85),
    width = 0.25, linewidth = 0.7
  ) +
  scale_fill_manual(values = COL_DISTRICT, labels = DISTRICT_LABELS, name = "İlçe") +
  scale_y_log10(labels = label_scientific(digits = 1)) +
  labs(
    title    = "m Değerine Göre 50 Yıllık Kümülatif Risk",
    subtitle = "P(≥1 majör salgın | 2025–2075)",
    x        = "Vektör/İnsan Oranı (m)",
    y        = "Kümülatif Risk (Ort. ±%95 GA)"
  ) +
  theme_thesis() +
  theme(legend.position = "bottom")

m_parameter_cumulative

ggsave("m_parameter_cumulative.png", plot = m_parameter_cumulative, path = DIR_PLOTS, width = 8, height = 6, units = "in", dpi = 300)

```





# Duyarlılık Analizi {#sec-duyarlilik}

**Analiz yöntemi:** Tek-parametre-değişim (OAT) tasarımıyla 9 senaryo (baz + 8 alternatif) çalıştırılmıştır. Değiştirilen parametreler: sivrisinek/insan oranı ($m$: 0.50, 0.80, 1.20, 2.00), vektör→insan bulaş ihtimali ($\beta_{vh}$: ±%20) ve enfeksiyöz dönem (IP: ±%20). Her senaryo için 50 yıllık kümülatif risk ($p_{ge1\_major}$), baz senaryoya göre yüzdesel değişim ($\Delta\%$) ve tornado diyagramı (log-oran) ile raporlanmıştır.

**Gerekçe:** Model parametrelerindeki belirsizliğin çıktı üzerindeki etkisinin nicelleştirilmesi, hangi parametrenin risk tahminini en güçlü biçimde şekillendirdiğini ortaya koymakta ve veri toplama önceliklerini yönlendirmektedir. OAT tasarımı parametrelerin bağımsız etkilerini izole ederken, tornado diyagramı göreli katkıları tek bir görselleştirmede özetlemektedir.

**Sonuç:** $m$ parametresi (sivrisinek/insan oranı) modelin baskın belirsizlik kaynağı olarak belirlenmiştir. $m$ = 0.50 senaryosu tüm ilçelerde dramatik risk düşüşü üretmiştir. Dikkat çekici bir bulgu olarak $\beta_{vh}$ + %20 ve IP + %20 senaryoları özdeş $p_{ge1\_major}$ değerleri üretmiş; bu sonuç $R_0 \propto \beta_{vh} \times IP$ matematiksel simetrisini doğrulamıştır.

```{r tablo-sens-params, eval=SENS_READY, echo=FALSE}
sens_params_tbl <- tibble(
  Senaryo    = names(SCEN_TR),
  `Açıklama` = unname(SCEN_TR),
  m          = c(1.00, 0.50, 0.80, 1.20, 2.00, 1.00, 1.00, 1.00, 1.00),
  `β_vh`     = c(0.30, 0.30, 0.30, 0.30, 0.30, 0.24, 0.36, 0.30, 0.30),
  `IP (gün)` = c(5,    5,    5,    5,    5,    5,    5,    6,    4),
  `γ (/gün)` = round(1 / c(5,5,5,5,5,5,5,6,4), 3)
) %>%
  mutate(across(c(m, `β_vh`), ~ format(.x, nsmall = 2))) %>%
  mutate(Baz = c("✓", "", "", "", "", "", "", "", ""))

kable(sens_params_tbl,
      caption = "Duyarlılık analizi parametre senaryoları. Tek-parametre-değişim (OAT) tasarımı; her seferinde yalnızca bir parametre değiştirilmiştir.",
      booktabs = TRUE, linesep = "") %>%
  kable_styling(bootstrap_options = c("striped", "hover", "condensed"),
                full_width = FALSE, font_size = 11) %>%
  row_spec(1, background = "#E8F4F8", bold = TRUE) %>%
  column_spec(1, monospace = TRUE)

tbl_sens_params <- flextable(sens_params_tbl) %>% 
  autofit() %>% 
  theme_vanilla()

doc_tbl_sens_params <- read_docx()
doc_tbl_sens_params <- body_add_flextable(doc_tbl_sens_params, tbl_sens_params)

print(doc_tbl_sens_params, target = file.path(DIR_TABLO,"tbl_sens_params.docx"))



```

## Duyarlılık Sonuçları

**Analiz yöntemi:** Dokuz senaryonun (baz + 8 alternatif) 50 yıllık kümülatif $p_{ge1\_major}$ değerleri ilçe bazında tablo halinde raporlanmış; baz senaryoya göre yüzdesel değişim ($\Delta\%$) ve %95 güven aralıkları birlikte sunulmuştur.

**Gerekçe:** OAT duyarlılık analizinin nicel sonuç tablosu, her parametre senaryosunun risk üzerindeki mutlak ve göreli etkisini ilçe düzeyinde belgelemektedir.

**Sonuç:** $m$ = 0.50 senaryosu tüm ilçelerde dramatik risk düşüşü üretmiş; $m$ parametresinin modelin baskın belirsizlik kaynağı olduğunu ortaya koymuştur. $\beta_{vh}$ +%20 ve IP +%20 senaryoları birebir özdeş $p_{ge1\_major}$ değerleri üretmiş; $R_0 \propto \beta_{vh} \times IP$ matematiksel simetrisini doğrulamıştır.


```{r tablo-sens-sonuc, eval=SENS_READY, echo=FALSE}
sens_wide <- sens_sum %>%
  filter(scenario %in% names(SCEN_ACTIVE)) %>%
  mutate(
    scen_label = SCEN_ACTIVE[scenario],
    p_str      = sprintf("%.3e\n[%.2e–%.2e]",
                         p_ge1_major_mean,
                         p_ge1_major_p2_5,
                         p_ge1_major_p97_5),
    delta_str  = if_else(is.na(delta_pct), "—",
                         sprintf("%+.1f%%", delta_pct))
  ) %>%
  select(scen_label, district_label, p_ge1_major_mean, delta_pct) %>%
  mutate(
    p_fmt   = sprintf("%.3e", p_ge1_major_mean),
    dlt_fmt = if_else(is.na(delta_pct), "—", sprintf("%+.1f%%", delta_pct))
  ) %>%
  select(scen_label, district_label, p_fmt, dlt_fmt) %>%
  pivot_wider(names_from = district_label,
              values_from = c(p_fmt, dlt_fmt),
              names_glue = "{district_label}_{.value}")

# Simpler long format table
sens_long_tbl <- sens_sum %>%
  filter(scenario %in% names(SCEN_ACTIVE)) %>%
  arrange(factor(scenario, levels = names(SCEN_ACTIVE)), district_label) %>%
  transmute(
    Senaryo     = SCEN_ACTIVE[scenario],
    İlçe        = district_label,
    `p_ge1`     = sprintf("%.3e", p_ge1_major_mean),
    `%95 GA`    = sprintf("[%.2e, %.2e]", p_ge1_major_p2_5, p_ge1_major_p97_5),
    `Δ% (baz)`  = if_else(is.na(delta_pct), "—",
                           sprintf("%+.0f%%", delta_pct))
  )

kable(sens_long_tbl,
      caption = "Duyarlılık analizi horizon sonuçları (2025–2075). p_ge1: en az bir yerli vakaya ulaşma olasılığı; Δ%: baz senaryoya göre yüzdelik değişim. n_rep = 1000, seed = 123.",
      booktabs = TRUE, linesep = "") %>%
  kable_styling(bootstrap_options = c("striped", "hover", "condensed"),
                full_width = TRUE, font_size = 11) %>%
  {
    n_scen <- length(SCEN_ACTIVE)
    n_dist <- 5L
    tbl <- .
    for (i in seq_along(SCEN_ACTIVE)) {
      tbl <- pack_rows(tbl, SCEN_ACTIVE[i],
                        (i-1)*n_dist+1, i*n_dist)
    }
    tbl
  } %>%
  column_spec(5, bold = TRUE)

# ── Senaryo grup satırlarını flextable ile oluştur ───────────────────
n_dist <- 5L

ft_sens_long_tbl <- sens_long_tbl %>%
  # Senaryo sütunu ekle (gruplamak için)
  mutate(
    .senaryo = rep(SCEN_ACTIVE, each = n_dist)
  ) %>%
  # Senaryo sütununu başa al
  relocate(.senaryo) %>%
  flextable() %>%
  # Senaryo sütununu dikey birleştirme ile grup başlığına çevir
  merge_v(j = ".senaryo") %>%
  # Senaryo sütun adını temizle
  set_header_labels(.senaryo = "Senaryo") %>%
  # 5. veri sütunu bold (Δ% — .senaryo eklendikten sonra 6. sütun)
  bold(j = 6, part = "body") %>%
  # Genel stil
  fontsize(size = 10, part = "all") %>%
  font(fontname = "Times New Roman", part = "all") %>%
  bold(part = "header") %>%
  # Senaryo sütunu kalın + dikey ortalı
  bold(j = ".senaryo", part = "body") %>%
  valign(j = ".senaryo", valign = "top", part = "body") %>%
  # Zebra + booktabs
  theme_zebra(odd_body = "#f2f2f2", even_body = "white") %>%
  hline_top(border = fp_border(width = 1.5), part = "header") %>%
  hline_bottom(border = fp_border(width = 1.5), part = "body") %>%
  hline(i = nrow_part(., part = "header"),
        border = fp_border(width = 0.75), part = "header") %>%
  # Senaryo grupları arasına yatay çizgi
  hline(i = seq(n_dist, n_dist * length(SCEN_ACTIVE), n_dist),
        border = fp_border(width = 0.5, color = "grey50"),
        part = "body") %>%
  # Hizalama
  align(align = "left",   j = 1:2, part = "all") %>%
  align(align = "center", j = -(1:2), part = "all") %>%
  # Başlık
  set_caption(
    caption = "Duyarlılık analizi horizon sonuçları (2025\u20132075). p_ge1: en az bir yerli vakaya ulaşma olasılığı; \u0394%: baz senaryoya göre yüzdelik değişim. n_rep = 1000, seed = 123."
  ) %>%
  # Dipnot
  add_footer_lines(
    values = "n_rep = 1000, seed = 123. \u0394%: (p_senaryo \u2013 p_baz) / p_baz \u00D7 100."
  ) %>%
  fontsize(size = 9, part = "footer") %>%
  italic(part = "footer") %>%
  autofit()

ft_sens_long_tbl


doc_ft_sens_long_tbl <- read_docx()
doc_ft_sens_long_tbl <- body_add_flextable(doc_ft_sens_long_tbl, ft_sens_long_tbl)

print(doc_ft_sens_long_tbl, target = file.path(DIR_TABLO, "ft_sens_long_tbl.docx"))




```

## Tornado Diyagramı

**Analiz yöntemi:** Her duyarlılık senaryosunun baz senaryoya göre log-oranı ($\log_{10}(p_{senaryo}/p_{baz})$) ilçe ortalaması üzerinden hesaplanmış ve yatay çubuk (tornado) diyagramıyla görselleştirilmiştir.

**Gerekçe:** Tornado diyagramı, tüm parametre senaryolarının göreli etkisini tek bir grafik üzerinde büyükten küçüğe sıralayarak baskın belirsizlik kaynağını anında tanımlamayı sağlar.

**Sonuç:** $m$ parametresinin uç değerleri ($m$ = 2.00 ve $m$ = 0.50) en geniş çubukları üretmiş; $\beta$ ve IP parametrelerinin ±%20 değişimi çok daha dar etki aralığında kalmıştır.

```{r fig-tornado, eval=SENS_READY, fig.cap="Duyarlılık analizi tornado diyagramı. Y ekseni log₁₀(p_senaryo / p_baz) değerini göstermektedir; sağ sütundaki değer her senaryonun ilçeler genelinde ortalama p_ge1_major değeridir. Baz senaryo: m=1.00, β_vh=0.30, IP=5g.", fig.height=5.5}
base_p_mean <- sens_sum %>%
  filter(scenario == "base") %>%
  summarise(base = mean(p_ge1_major_mean, na.rm = TRUE)) %>%
  pull(base)

# 8-senaryo etiketleri (yeni sensitivity yapısı)
tornado_plot <- sens_sum %>%
  filter(scenario != "base") %>%
  group_by(scenario) %>%
  summarise(p_mean = mean(p_ge1_major_mean, na.rm = TRUE), .groups = "drop") %>%
  mutate(
    log_ratio  = log10(pmax(p_mean, 1e-20) / pmax(base_p_mean, 1e-20)),
    yön        = if_else(log_ratio >= 0, "Artış", "Azalış"),
    scen_label = recode(
      scenario,
      "m_200"         = "m = 2.00\n (+%100)",
      "m_120"         = "m = 1.20\n (+%20)",
      "m_080"         = "m = 0.80 \n(−%20)",
      "m_050"         = "m = 0.50\n \n(−%50)",
      "ip_plus_20"    = "IP = 6g \n(+%20)",
      "beta_plus_20"  = "β = 0.36\n (+%20)",
      "beta_minus_20" = "β = 0.24\n (−%20)",
      "ip_minus_20"   = "IP = 4g\n (−%20)"
    ),
    scen_label = fct_reorder(scen_label, log_ratio)
  )

tornado_sens_plot <- ggplot(tornado_plot, aes(x = scen_label, y = log_ratio, fill = yön)) +
  geom_col(width = 0.7, colour = "grey30", linewidth = 0.3) +
  geom_hline(yintercept = 0, linewidth = 0.9) +
  geom_text(aes(
    label = sprintf("%.2e", p_mean),
    hjust = if_else(log_ratio >= 0, -0.1, 1.1)
  ), size = 3.2) +
  scale_fill_manual(
    values = c("Artış" = "#E63946", "Azalış" = "#457B9D"),
    name   = "Yön"
  ) +
  scale_y_continuous(
    labels = function(x) paste0(ifelse(x >= 0, "+", ""), round(x, 1)),
    name   = expression("log"[10]~"(p"[senaryo]*" / p"[baz]*")")
  ) +
  coord_flip(clip = "off") +
  labs(
    x       = NULL,
    caption = sprintf(
      "Baz p_ge1_major (ilçe ortalaması) = %.3e  |  β: β_vh parametresi  |  IP: enfeksiyöz dönem",
      base_p_mean)
  ) +
  theme_thesis() +
  theme(legend.position = "right",
        plot.margin = margin(5, 60, 5, 5))

tornado_sens_plot

ggsave("tornado_sens_plot.png", plot = tornado_sens_plot, path = DIR_PLOTS, width = 8, height = 6, units = "in", dpi = 300)



```

## m Parametresi Duyarlılık Analizi

**Analiz yöntemi:** Beş $m$ değeri (0.50, 0.80, 1.00, 1.20, 2.00) için 50 yıllık kümülatif risk ($p_{ge1\_major}$) ilçe bazında %95 güven aralıklarıyla karşılaştırılmıştır.

**Gerekçe:** $m$ parametresinin geniş aralıkta sistematik taranması, vektör yoğunluğunun risk üzerindeki doğrusal olmayan etkisini ve hangi $m$ eşiğinin altında riskin ihmal edilebilir düzeye indiğini ortaya koymaktadır.

**Sonuç:** $m$ artışıyla risk tüm ilçelerde monoton ve belirgin biçimde yükselmiş; $m$ = 0.50'den $m$ = 2.00'ye geçişte risk birçok büyüklük sırası artmıştır. Düşük sıcaklık ilçelerinde $m$ etkisi daha dramatik olmuştur.

```{r fig-m-sens, eval=SENS_READY, fig.cap="m parametresi (sivrisinek/insan oranı) duyarlılık analizi. m değerlerine göre 2025–2075 ufuk horizon p_ge1_major değerleri. Baz senaryo: m = 1.00 (Ross-Macdonald standart). Hata çubukları %95 güven aralığını göstermektedir. Y ekseni logaritmik ölçektedir.", fig.height=5.5}
# m senaryo karşılaştırma: 5 m değeri
m_scen <- sens_sum %>%
  filter(scenario %in% c("m_050", "m_080", "base", "m_120", "m_200")) %>%
  mutate(
    m_label = factor(
      case_when(
        scenario == "m_050" ~ "m = 0.50",
        scenario == "m_080" ~ "m = 0.80",
        scenario == "base"  ~ "m = 1.00\n(baz ★)",
        scenario == "m_120" ~ "m = 1.20",
        scenario == "m_200" ~ "m = 2.00"
      ),
      levels = c("m = 0.50", "m = 0.80", "m = 1.00\n(baz ★)", "m = 1.20", "m = 2.00")
    )
  )

m_scen_plot <- ggplot(m_scen,
       aes(x = m_label, y = p_ge1_major_mean,
           colour = district_id, group = district_id)) +
  geom_line(linewidth = 0.9, linetype = "dashed") +
  geom_errorbar(aes(ymin = p_ge1_major_p2_5,
                    ymax = p_ge1_major_p97_5),
                width = 0.12, linewidth = 0.8) +
  geom_point(aes(shape = district_id), size = 3.5,
             fill = "white", stroke = 1.5) +
  scale_colour_manual(values = COL_DISTRICT, labels = DISTRICT_LABELS, name = NULL) +
  scale_shape_manual(values = c(21, 22, 23, 24, 25),
                     labels = DISTRICT_LABELS, name = NULL) +
  scale_y_log10(
    labels = label_scientific(digits = 1),
    breaks = 10^seq(-16, 0, by = 2)
  ) +
  labs(
    x       = "m değeri (sivrisinek/insan oranı)",
    y       = expression(p[ge1~major]~"(log"[10]*" ölçeği)"),
    caption = "m = 0.50 – 2.00 aralığı  |  m = 1.00: baz (Ross-Macdonald standart)"
  ) +
  theme_thesis()

m_scen_plot

ggsave("m_scen_plot.png", plot = m_scen_plot, path = DIR_PLOTS, width = 8, height = 6, units = "in", dpi = 300)






```

## Göreli Risk (RR) Değerleri – m Senaryoları vs. Baz

**Analiz yöntemi:** Baz senaryo ($m$ = 1.0) ile düşük $m$ senaryosunun ($m$ = 0.50) ufuk bazlı risk değerleri karşılaştırılarak Göreli Risk (RR = $p_{m=0.50}$ / $p_{baz}$), Risk Farkı (RD) ve yüzde değişim hesaplanmıştır.

**Gerekçe:** Göreli risk, vektör kontrol müdahalesinin (yoğunluğu yarıya indirme) etki büyüklüğünü ilçe bazında nicelleştirmektedir. RR < 1 risk azalışını; RR'nin 1'den uzaklığı müdahale potansiyelini gösterir.

**Sonuç:** $m$ = 0.50 senaryosunda tüm ilçelerde RR < 1 elde edilmiş; $m$ parametresinin düşük sıcaklık bölgelerindeki riski çok daha güçlü biçimde bastırdığı gözlemlenmiştir.

```{r stat-rr-prep, eval=SENS_READY, echo=TRUE}
# ── Relative Risk: alt m senaryo vs baz (m=1.0) ──────────────────
m_alt_scen <- "m_050"
rr_df <- sens_sum %>%
  filter(scenario %in% c("base", m_alt_scen)) %>%
  select(district_id, district_label, scenario, p_ge1_major_mean,
         p_ge1_major_p2_5, p_ge1_major_p97_5) %>%
  pivot_wider(
    names_from  = scenario,
    values_from = c(p_ge1_major_mean, p_ge1_major_p2_5, p_ge1_major_p97_5)
  ) %>%
  {
    alt_col <- paste0("p_ge1_major_mean_", m_alt_scen)
    mutate(.,
      alt_val = .data[[alt_col]],
      RR = alt_val / pmax(p_ge1_major_mean_base, 1e-20),
      RD = alt_val - p_ge1_major_mean_base,
      pct_degisim = (RR - 1) * 100
    )
  } %>%
  arrange(RR) %>%
  mutate(district_id = fct_reorder(district_id, RR))
```

```{r fig-rr, eval=SENS_READY, fig.cap="Göreli Risk (RR) değerleri – m senaryolarının baz senaryoya (m = 1.0) göre karşılaştırması. Kesik çizgi (RR = 1.0) değişim olmadığını göstermektedir.", fig.height=5, fig.width=8}
ggplot(rr_df,
       aes(x = district_id, y = RR)) +
  geom_hline(yintercept = 1.0, linetype = "dashed",
             colour = "grey40", linewidth = 0.8) +
  geom_col(fill = "#E63946", colour = "grey20",
           linewidth = 0.3, width = 0.65) +
  geom_text(aes(label = round(RR, 2)),
            vjust = -0.5, size = 3.5, fontface = "bold") +
  scale_x_discrete(labels = function(x) {
    sapply(x, function(id)
      DISTRICT_LABELS[as.character(id)] %||% as.character(id))
  }) +
  scale_y_continuous(
    limits = c(0, 1.10),
    breaks = seq(0, 1.00, 0.25),
    labels = label_number(accuracy = 0.01)
  ) +
  labs(
    title    = "Baz Senaryoya Göre Göreli Risk (m = 1.0)",
    subtitle = "RR = 1: Değişim yok | RR > 1: Risk artışı | RR < 1: Risk azalışı",
    x        = "İlçe",
    y        = "Göreli Risk",
    colour   = "m Senaryosu"
  ) +
  theme_thesis()
```

---

## m Değerine Göre Yıllık Risk Zaman Serisi

**Analiz yöntemi:** Baz senaryo ($m$ = 1.0) ile duyarlılık senaryosu ($m$ = 0.50) yıllık risk zaman serileri ($p_{ge1\_major,yıl}$), ilçe bazında facet panellerinde logaritmik ölçekte karşılaştırılmıştır.

**Gerekçe:** Ufuk bazlı statik karşılaştırmanın ötesinde, $m$ değişiminin yıllık risk dinamiklerini ve temporal trendi nasıl etkilediğini görmek, vektör kontrol müdahalesinin zamana yayılan etkisini değerlendirmek için gereklidir.

**Sonuç:** $m$ = 0.50 senaryosunda tüm ilçelerde yıllık risk düzeyi baz senaryoya kıyasla belirgin biçimde düşmüş; ancak temporal trend profili (artış/durağanlık) korunmuştur.

```{r stat-m-yearly-prep, eval=SENS_READY, echo=TRUE}
# ── Yearly risk: base (m=1.0) ve m_050 (m=0.5) ─────────────────────
m_050_yearly_path <- here(
  "outputs", "sensitivity", "ctmc_mc",
  "m_050", "ctmc_spark_yearly_2025_2075_rep1000.csv"
)

if (file.exists(m_050_yearly_path)) {
  yearly_m050 <- read_csv(m_050_yearly_path, show_col_types = FALSE) %>%
    mutate(
      district_id    = factor(district_id, levels = DISTRICT_ORDER),
      district_label = DISTRICT_LABELS[as.character(district_id)],
      scenario       = "m_050"
    )

  yearly_m_comp <- bind_rows(
    yearly %>% mutate(scenario = "base"),
    yearly_m050
  ) %>%
    mutate(
      m_label = factor(
        if_else(scenario == "base", "m = 1.0 (baz)", "m = 0.50"),
        levels = c("m = 0.50", "m = 1.0 (baz)")
      ),
      p_plot = if_else(p_ge1_major_year_mean <= 0, NA_real_, p_ge1_major_year_mean)
    )

  use_yearly <- TRUE
} else {
  use_yearly <- FALSE
}
```

```{r fig-m-yearly, eval=SENS_READY, fig.cap="m değerine göre yıllık risk zaman serisi. P(≥1 majör salgın | yıl) değerlerinin baz senaryo (m = 1.0) ile duyarlılık senaryosu karşılaştırması.", fig.height=8, fig.width=11}
if (use_yearly) {
  ggplot(yearly_m_comp %>% filter(!is.na(p_plot)),
         aes(x = year, y = p_plot,
             colour = district_id, group = district_id)) +
    geom_line(linewidth = 0.8) +
    geom_point(size = 1.2) +
    scale_colour_manual(
      values = COL_DISTRICT, labels = DISTRICT_LABELS, name = "İlçe"
    ) +
    scale_x_continuous(breaks = seq(2025, 2075, 10)) +
    scale_y_log10(labels = label_scientific(digits = 1)) +
    facet_wrap(~ m_label, ncol = 1, scales = "free_y") +
    labs(
      title    = "m Değerine Göre Yıllık Risk Zaman Serisi",
      subtitle = "P(≥1 majör salgın | yıl)",
      x        = "Yıl",
      y        = "Yıllık Risk"
    ) +
    theme_thesis() +
    theme(
      legend.position  = "bottom",
      strip.text       = element_text(face = "bold", size = 11)
    )
} else {
  sens_sum %>%
    filter(scenario %in% c("base", "m_050")) %>%
    mutate(
      m_label = if_else(scenario == "base", "m = 1.0 (baz)", "m = 0.50")
    ) %>%
    ggplot(aes(x = district_id, y = p_ge1_major_mean, fill = m_label)) +
    geom_col(position = position_dodge(0.8), width = 0.7,
             colour = "grey25", linewidth = 0.3) +
    scale_fill_manual(
      values = c("m = 1.0 (baz)" = "#457B9D", "m = 0.50" = "#E63946"),
      name   = "m Senaryosu"
    ) +
    scale_x_discrete(labels = function(x)
      sapply(x, function(id)
        DISTRICT_LABELS[as.character(id)] %||% as.character(id))) +
    scale_y_log10(labels = label_scientific(digits = 1)) +
    labs(
      title    = "m Değerine Göre Yıllık Risk Zaman Serisi",
      subtitle = "Yıllık duyarlılık dosyası bulunamadığı için horizon tabanlı yedek gösterim",
      x        = "İlçe",
      y        = "Kümülatif Risk"
    ) +
    theme_thesis()
}
```

---

## m Değerinin 50 Yıllık Kümülatif Risk Üzerindeki Etkisi

**Analiz yöntemi:** Beş $m$ değerinin (0.50–2.00) 50 yıllık kümülatif $p_{ge1\_major}$ üzerindeki etkisi ilçe bazında çizgi grafiği ve etki büyüklüğü tablosu (RR, RD, % değişim) ile raporlanmıştır.

**Gerekçe:** $m$ parametresinin risk üzerindeki etkisinin ilçe bazında ayrıntılı tablolanması, vektör kontrol müdahalelerinin maliyet-etkinlik değerlendirmesini desteklemektedir.

**Sonuç:** Düşük $m$ değerlerinde (0.50) baz senaryoya kıyasla tüm ilçelerde dramatik risk düşüşü gözlenmiştir. $m$ parametresi özellikle düşük sıcaklık bölgelerinde riski mutlak biçimde belirlemektedir.

```{r fig-m-sensitivity-line, eval=SENS_READY, fig.cap="m değerinin 50 yıllık kümülatif risk üzerindeki etkisi. P(≥1 majör salgın | 2025–2075) değerlerinin m senaryoları arasındaki değişimini ilçe bazında göstermektedir.", fig.height=5.5, fig.width=8}
m_line_df <- sens_sum %>%
  filter(scenario %in% c("m_050", "m_080", "base", "m_120", "m_200")) %>%
  mutate(
    m_val = case_when(
      scenario == "m_050" ~ 0.50,
      scenario == "m_080" ~ 0.80,
      scenario == "base"  ~ 1.00,
      scenario == "m_120" ~ 1.20,
      scenario == "m_200" ~ 2.00
    )
  )

ggplot(m_line_df,
       aes(x = m_val, y = p_ge1_major_mean,
           colour = district_id, group = district_id)) +
  geom_line(linewidth = 1.2) +
  geom_point(aes(fill = district_id), shape = 21,
             size = 4, stroke = 1.2, colour = "white") +
  scale_colour_manual(values = COL_DISTRICT, labels = DISTRICT_LABELS, name = NULL) +
  scale_fill_manual(values = COL_DISTRICT, labels = DISTRICT_LABELS, name = NULL) +
  scale_x_continuous(
    breaks = c(0.5, 0.8, 1.0, 1.2, 2.0),
    labels = c("0.50", "0.80", "1.00", "1.20", "2.00"),
    limits = c(0.45, 2.05)
  ) +
  scale_y_log10(labels = label_scientific(digits = 1)) +
  labs(
    title    = "m Duyarlılığı: 50 Yıllık Kümülatif Risk Üzerindeki Etki",
    subtitle = "Vektör/insan oranının ufuk bazlı yerleşme riski üzerindeki etkisi",
    x        = "Vektör/İnsan Oranı (m)",
    y        = expression(p[ge1~major]~"(log"[10]*" ölçeği)")
  ) +
  theme_thesis() +
  theme(legend.position = "bottom")
```



```{r tablo-m-sensitivity, eval=SENS_READY, echo=FALSE}
# m senaryoları vs baz (m=1.0) karşılaştırma tablosu
m_compare_scen <- "m_050"
rr_tbl_df <- sens_sum %>%
  filter(scenario %in% c("base", m_compare_scen)) %>%
  select(district_id, district_label, scenario, p_ge1_major_mean) %>%
  pivot_wider(names_from = scenario, values_from = p_ge1_major_mean)

alt_col_name <- setdiff(names(rr_tbl_df), c("district_id", "district_label", "base"))
rr_tbl_df <- rr_tbl_df %>%
  mutate(
    alt_p       = .data[[alt_col_name]],
    RR          = alt_p / pmax(base, 1e-20),
    RD          = alt_p - base,
    pct_degisim = (RR - 1) * 100
  )

tablo13 <- rr_tbl_df %>%
  transmute(
    `İlçe`           = district_label,
    `Baz m=1.0 (%)` = sprintf("%.2e", pmax(base * 100, 0)),
    `Alt m (%)`      = sprintf("%.2e", pmax(alt_p * 100, 0)),
    `RR`             = sprintf("%.2e", RR),
    `RD`             = sprintf("%.2e", RD),
    `% Değ.`         = sprintf("%.1f%%", pct_degisim)
  ) %>%
  arrange(desc(as.numeric(`Baz m=1.0 (%)`)))

kable(tablo13,
      caption  = "m Duyarlılık Analizi: Etki Büyüklükleri.",
      booktabs = TRUE, linesep = "") %>%
  kable_styling(bootstrap_options = c("striped", "hover", "condensed"),
                full_width = FALSE, font_size = 12) %>%
  column_spec(4, bold = TRUE) %>%
  kableExtra:: footnote(
    general = paste0(
      "Baz senaryo: m = 1.0 (Ross-Macdonald standart). ",
      "RR: Göreli risk; RD: Risk farkı; % Değ.: Yüzde değişim."
    ),
    general_title = ""
  )
```



## β_vh = IP Özdeşliği: Model Tutarlılık Testi

**Analiz yöntemi:** $\beta_{vh}$ +%20 ve IP +%20 senaryolarının $p_{ge1\_major}$ değerleri ilçe bazında karşılaştırılmış; sayısal hassasiyet sınırı ($< 10^{-15}$) içinde özdeşlik kontrol edilmiştir. Aynı karşılaştırma −%20 senaryoları için de tekrarlanmıştır.

**Gerekçe:** $R_0$ formülünde $\beta_{vh}$ ve $\gamma = 1/IP$ parametreleri simetrik konumda yer almaktadır ($R_0 \propto \beta_{vh} / \gamma = \beta_{vh} \times IP$). Bu özdeşliğin sayısal olarak doğrulanması, model kodunun iç tutarlılığının bağımsız bir kanıtıdır.

**Sonuç:** Tüm ilçelerde $\beta_{vh}$ +%20 ve IP +%20 senaryoları sayısal hassasiyet sınırı içinde birebir özdeş $p_{ge1\_major}$ değerleri üretmiştir. Bu bulgu, $R_0$ formülündeki parametrik simetrinin doğrulanması olup modelin iç tutarlılığını desteklemektedir.

```{r tablo-beta-ip, eval=SENS_READY, echo=FALSE}
beta_ip_check <- sens_sum %>%
  filter(scenario %in% c("beta_plus_20", "ip_plus_20",
                          "beta_minus_20", "ip_minus_20")) %>%
  select(district_label, scenario, p_ge1_major_mean) %>%
  pivot_wider(names_from = scenario, values_from = p_ge1_major_mean) %>%
  mutate(
    `β+ = IP+` = abs(beta_plus_20 - ip_plus_20) < 1e-15,
    `β− = IP−` = abs(beta_minus_20 - ip_minus_20) < 1e-15,
    `β+ değeri`  = sprintf("%.6e", beta_plus_20),
    `IP+ değeri` = sprintf("%.6e", ip_plus_20),
    `Fark (+)`   = sprintf("%.2e", abs(beta_plus_20 - ip_plus_20))
  ) %>%
  select(district_label, `β+ değeri`, `IP+ değeri`, `Fark (+)`, `β+ = IP+`)

kable(beta_ip_check %>% rename(İlçe = district_label),
      caption = "β_vh +%20 ve IP +%20 senaryolarının p_ge1_major değerlerinin karşılaştırması. Sayısal hassasiyet sınırı içinde iki senaryo özdeş sonuçlar üretmiştir; bu durum R₀ formülündeki β_vh ve γ=1/IP parametrelerinin simetrik konumunun doğrulama kanıtıdır.",
      booktabs = TRUE, linesep = "") %>%
  kable_styling(bootstrap_options = c("striped", "hover", "condensed"),
                full_width = FALSE, font_size = 11) %>%
  column_spec(5, bold = TRUE,
              color = ifelse(beta_ip_check$`β+ = IP+`, "darkgreen", "red"))

ft_beta_ip_check <- flextable(beta_ip_check) %>% 
  autofit() %>% 
  theme_vanilla()

doc_ft_beta_ip_check <- read_docx()
doc_ft_beta_ip_check <- body_add_flextable(doc_ft_beta_ip_check, ft_beta_ip_check)

print(doc_ft_beta_ip_check, target= file.path(DIR_TABLO, "ft_beta_ip_check.docx"))



```

---

# Model Yapısı ve Teorik Çerçeve {#sec-teori}

## Model Şeması

```{r fig-diagram, fig.cap="CTMC Spark modeli akış şeması. İthalat kanalı (Poisson süreci) ve yerel bulaş kanalı (doğum-ölüm süreci) ayrı ayrı gösterilmiştir.", fig.height=5}
library(DiagrammeR)

diagram_model <- grViz("
digraph ctmc_model {
  graph [rankdir=TB, fontname='Helvetica', fontsize=11,
         bgcolor='white', pad=0.4]

  node [shape=box, style='filled,rounded', fontname='Helvetica',
        fontsize=10, margin=0.2]

  S0  [label='I = 0\n(Enfekte yok)',
       fillcolor='#D5F5E3', color='#27AE60']
  S1  [label='I = 1\n(Tek enfekte)',
       fillcolor='#FDEBD0', color='#E67E22']
  Sn  [label='I = n\n(0 < n < τ)',
       fillcolor='#FADBD8', color='#E74C3C']
  Ext [label='Sönme\n(I = 0)',
       fillcolor='#F2F3F4', color='#7F8C8D',
       style='filled,dashed,rounded']
  Est [label='Yerleşme\n(I ≥ τ = 30)',
       fillcolor='#E8DAEF', color='#8E44AD',
       style='filled,bold,rounded']

  S0 -> S1  [label='İthal giriş\n(Poisson / aylık ithalat baskısı)',
             color='#2980B9', fontsize=9]
  S1 -> Sn  [label='λ_local(T,RH) × I\n(doğum)',
             color='#E67E22', fontsize=9]
  S1 -> Ext [label='γ × I\n(iyileşme/sönme)',
             color='#7F8C8D', fontsize=9]
  Sn -> Est [label='τ-hit\n(gambler\\'s ruin)',
             color='#8E44AD', fontsize=9, style=dashed]
  Sn -> Ext [label='BD süreci → 0',
             color='#7F8C8D', fontsize=9]

  { rank=same; S0; S1; Sn }
  { rank=same; Ext; Est }
}
")

library(DiagrammeR)
library(DiagrammeRsvg)
library(rsvg)

# diagram_model zaten oluşturulmuş durumda
# SVG'ye çevir
svg_code <- export_svg(diagram_model)

# PNG olarak kaydet (300 dpi)
w_px <- round(10/2.54 * 300)   # 1181 px
h_px <- round(7.5/2.54 * 300)  # 886 px

rsvg_png(charToRaw(svg_code),
         file = "diagram_model.png",
         width  = w_px,
         height = h_px)
``
```

## λ_local Denkleminin Bileşenleri

CTMC modelinde yerel bulaş kuvveti $\lambda_{local}$ şu şekilde tanımlanır:

$$
\boxed{
\lambda_{local}(T, RH) = 
\underbrace{m}_{\text{sivrisinek/insan}} \cdot
\underbrace{a(T)^2}_{\text{ısırma hızı}^2} \cdot
\underbrace{\beta_{vh} \cdot \beta_{hv}}_{\text{çift_pest_season_tbl yönlü bulaş}} \cdot
\underbrace{\frac{e^{-\mu_v(T,RH) \cdot EIP(T)}}{\mu_v(T,RH)}}_{\text{vektör hayatta kalma × EIP}}
}
$$

Bileşenler:

| Sembol | Tanım | Formül | Parametre kaynağı |
|--------|-------|--------|-------------------|
| $a(T)$ | Günlük ısırma hızı | Brière: $c \cdot T(T-T_0)\sqrt{T_m - T}$ | Mordecai 2017 |
| $\mu_v(T, RH)$ | Sivrisinek mortalite hızı | $\frac{1}{lf(T)} \cdot e^{k_{vpd}(SVPD - SVPD_{ref})}$ | Mordecai 2017; Schmidt 2018 |
| $EIP(T)$ | Dışsal inkübasyon süresi | $\frac{1}{dev\_rate(T)}$; $\sim LogNormal$ | Mordecai 2017 |
| $\beta_{vh}$ | Vektör → insan bulaş ihtimali | 0.30 | Nishiura 2006 |
| $\beta_{hv}$ | İnsan → vektör bulaş ihtimali | 0.33 | Nishiura 2006 |
| $m$ | Sivrisinek/insan oranı | 1.00 (baz) | Ross-Macdonald standart |

**Temel üretme sayısı:**

$$
R_0 = \frac{\lambda_{local}}{\gamma} = \frac{m \cdot a(T)^2 \cdot \beta_{vh} \cdot \beta_{hv} \cdot e^{-\mu_v \cdot EIP}}{\mu_v \cdot \gamma}
$$

## Yerleşme Olasılığı: Sonlu-Eşik BD Formülasyonu

CTMC modelinde enfekte birey sayısı $I(t)$ bir **doğum-ölüm (BD) süreci** olarak modellenir:

**Doğum hızı:** $\lambda_{local} \cdot I$, **Ölüm hızı:** $\gamma \cdot I$

### Klasik dallanma süreci limiti (referans)

Sonsuz zaman ufkunda ($\tau \to \inft_pest_season_tbly$), tek bir enfekte bireyden başlayan BD sürecinin nihai sönme olasılığı klasik Galton-Watson sonucunu verir:

$$q_{\inft_pest_season_tbly} = \min\!\left_pest_season_tbl(1,\ \frac{1}{R_0}\right), \quad P_{\inft_pest_season_tbly} = \max\!\left_pest_season_tbl(0,\ 1 - \frac{1}{R_0}\right)$$

Bu limit, $R_0 \leq 1$ için $P_\inft_pest_season_tbly = 0$ (kesin sönme) verir. Ancak bu, **yalnızca sonsuz ufuk için geçerlidir**.

### Bu tezde kullanılan operasyonel metrik: $P_{est,\tau}$

Bu çalışmada yerleşme, operasyonel olarak enfekte birey sayısının $I \geq \tau = 30$ eşiğine ulaşması olarak tanımlanmıştır. BD sürecinin sonlu-eşik altında, $I = 0$'a sönmeden $I = \tau$'ya ulaşma olasılığı gambler's ruin formülasyonundan elde edilir (Ek 1, Denklem 9d):

$$P_{est,\tau} = \begin{cases} \dfrac{1 - \rho}{1 - \rho^{\tau}}, & \rho \neq 1 \\[6pt] \dfrac{1}{\tau}, & \rho = 1 \end{cases}, \quad \rho = \frac{\gamma}{\lambda_{i=1}} = \frac{1}{R_0}$$

**Önemli ayrım:** Subkritik rejimde ($R_0 < 1$, $\rho > 1$) sonsuz-ufuk survival olasılığı kesinlikle sıfırken, sonlu-$\tau$ hit olasılığı **sıfırdan farklıdır** — çünkü stokastik dalgalanmalar enfekte birey sayısını geçici olarak $\tau$ eşiğine taşıyabilir. Tablo 10'da gösterildiği üzere $R_0 > 1.2$ için $|q(\tau=30) - q(\inft_pest_season_tbly)| < \%0{,}07$ olup iki formülasyon pratik olarak özdeştir.

### İthalat kanalı ile birleşim

Aylık majör salgın olasılığı, en az bir ithal giriş olasılığı ($P_{import,ay}$; veri tablosunda `q_import_month`) ile giriş başına yerleşme olasılığının ($P_{est,\tau}$) yaklaşık çarpımı olarak hesaplanmıştır:

$$p_{ay,major} \approx P_{import,ay} \times P_{est,\tau}$$

Bu yaklaşım, düşük ithal yoğunluğu ($\Lambda_{import} \ll 1$) varsayımı altında birinci dereceden geçerlidir (Denklem 10). Yıllık ve 50 yıllık ufuk riskleri Bernoulli birleşimi ile elde edilir:

$$
p_{yıl} = 1 - \prod_{m=1}^{12}\left_pest_season_tbl(1-p_{ay,major}^{(m)}\right), 
\qquad
p_{ufuk} = 1 - \prod_{t}\left_pest_season_tbl(1-p_{ay,major}^{(t)}\right)
$$

---

# Ek Metodolojik Analiz: LHS–PRCC Duyarlılık Analizi {#sec-lhs}

**Analiz yöntemi:** $n$ = 2000 Latin Hiperküp Örneklemesi (LHS) ile altı parametre ($m$, $\beta_{vh}$, $\beta_{hv}$, $T$, $RH$, IP) eş zamanlı olarak değiştirilmiş ve her örneklem için analitik $R_0$ hesaplanmıştır. Kısmi Sıra Korelasyon Katsayısı (PRCC) ile her parametrenin diğerleri kontrol edildiğindeki bağımsız etkisi ölçülmüştür.

**Gerekçe:** OAT duyarlılık analizi parametreleri tek tek değiştirerek etkilerini izole ederken, parametre etkileşimlerini yakalayamamaktadır. LHS–PRCC yöntemi, parametre uzayının tamamını verimli biçimde örnekleyerek global bir duyarlılık portresi çizmektedir. Bu, OAT analizinin tamamlayıcısı olarak modelin hangi parametrelere en hassas olduğunu bağımsız biçimde doğrulamaktadır.

**Sonuç:** Sivrisinek/insan oranı ($m$, PRCC = 0.674) en yüksek bağımsız etkiyi göstermiş; bunu $\beta_{hv}$ (0.567), sıcaklık (0.564), $\beta_{vh}$ (0.537), IP (0.415) ve RH (0.361) izlemiştir. Tüm parametreler pozitif yönde ve son derece anlamlı etki sergilemiştir ($p$ < 2 × 10⁻¹⁶). Bu sonuçlar OAT analizinin $m$ parametresini baskın belirsizlik kaynağı olarak tanımlamasıyla tam tutarlılık göstermektedir.

> **Kapsam notu:** Bu analiz, sentinel-ilçe bazlı ana simülasyon çıktılarının birebir duyarlılık çözümlemesi değil; modelin biyolojik parametre uzayındaki genel davranışını göstermektedir. Parametre aralıkları genel literatür değerlerinden alınmış olup, sentinel ilçelerin spesifik iklim koşullarına kalibre edilmemiştir.

## LHS Örneklemesi ve R₀ Hesabı

```{r lhs-setup}
library(lhs)

set.seed(123)
n_lhs <- 2000   # örneklem büyüklüğü

# Parametre aralıkları (biyolojik olarak makul aralıklar)
# Uniform dağılım varsayımı
param_ranges <- list(
  m        = c(0.10, 2.00),   # sivrisinek/insan
  beta_vh  = c(0.10, 0.60),   # vektör→insan
  beta_hv  = c(0.10, 0.60),   # insan→vektör
  T_C      = c(15,   35),     # sıcaklık (°C) — ılıman Türkiye yaz aralığı
  RH       = c(40,   90),     # bağıl nem (%)
  ip_days  = c(3,    10)      # enfeksiyöz dönem (gün)
)

# LHS matrisi [0,1] aralığında
lhs_unit <- randomLHS(n_lhs, length(param_ranges))
colnames(lhs_unit) <- names(param_ranges)

# [0,1] → gerçek parametre değerlerine dönüştür
lhs_params <- as.data.frame(lhs_unit)
for (nm in names(param_ranges)) {
  rng <- param_ranges[[nm]]
  lhs_params[[nm]] <- rng[1] + lhs_unit[, nm] * (rng[2] - rng[1])
}

# Mordecai 2017 Ae. albopictus parametreleri
C_a   <- 1.93e-4;  T0_a  <- 10.25; Tm_a  <- 38.32  # biting rate
C_eip <- 1.09e-4;  T0_e  <- 10.39; Tm_e  <- 43.05  # EIP dev rate
C_lf  <- 1.43e-1;  T0_lf <- 6.24;  Tm_lf <- 38.25  # lifespan (quadratic)
k_vpd <- 0.5;  SVPD_ref <- 1.0; lf_floor <- 0.25

briere  <- function(T, c, T0, Tm) {
  ifelse(T > T0 & T < Tm, c * T * (T - T0) * sqrt(Tm - T), 0)
}
quad_lf <- function(T, c, T0, Tm) {
  pmax(c * (T - T0) * (Tm - T), lf_floor)
}
svpd    <- function(T, RH) {
  es <- 0.6108 * exp(17.27 * T / (T + 237.3))
  pmax(es * (1 - RH / 100), 0)
}

# R0 hesabı (analitik)
compute_R0 <- function(p) {
  a      <- briere(p$T_C, C_a,  T0_a,  Tm_a)
  lf     <- quad_lf(p$T_C, C_lf, T0_lf, Tm_lf)
  eip    <- 1 / pmax(briere(p$T_C, C_eip, T0_e, Tm_e), 1e-6)
  vpd    <- svpd(p$T_C, p$RH)
  mu_v   <- (1 / lf) * exp(k_vpd * (vpd - SVPD_ref))
  gamma  <- 1 / p$ip_days
  num    <- p$m * a^2 * p$beta_vh * p$beta_hv * exp(-mu_v * eip)
  denom  <- mu_v * gamma
  pmax(num / denom, 0)
}

lhs_params$R0 <- apply(lhs_params, 1, function(row) {
  compute_R0(as.list(row))
})

message(sprintf("LHS tamamlandı: n=%d  |  R0 aralığı: [%.4f – %.2f]  |  R0>1 oranı: %.1f%%",
                n_lhs,
                min(lhs_params$R0),
                max(lhs_params$R0),
                mean(lhs_params$R0 > 1) * 100))
```

## PRCC Analizi

```{r prcc-hesap}
# PRCC: sıra dönüşümü sonrası kısmi korelasyon
# Her parametre X_i ile R0 arasındaki kısmi Spearman korelasyonu

param_names <- names(param_ranges)

prcc_result <- purrr::map_dfr(param_names, function(nm) {
  # Diğer tüm parametreler + R0'ı sıraya çevir
  X_rank  <- rank(lhs_params[[nm]])
  Y_rank  <- rank(lhs_params$R0)
  
  # Diğer parametrelerin sıralarını kontrol değişkeni olarak kullan
  others  <- setdiff(param_names, nm)
  Z_ranks <- apply(lhs_params[, others], 2, rank)
  
  # Kısmi korelasyon (X ~ Y | Z)
  fit_X <- lm(X_rank ~ Z_ranks)
  fit_Y <- lm(Y_rank ~ Z_ranks)
  
  resid_X <- resid(fit_X)
  resid_Y <- resid(fit_Y)
  
  ct <- cor.test(resid_X, resid_Y, method = "pearson")
  
  tibble::tibble(
    parametre    = nm,
    PRCC         = round(ct$estimate, 4),
    p_value      = ct$p.value,
    CI_lo        = round(ct$conf.int[1], 4),
    CI_hi        = round(ct$conf.int[2], 4)
  )
})

prcc_result <- prcc_result %>%
  mutate(
    anlam  = case_when(
      p_value < 0.001 ~ "***",
      p_value < 0.01  ~ "**",
      p_value < 0.05  ~ "*",
      TRUE            ~ "ns"
    ),
    yön    = if_else(PRCC > 0, "Pozitif", "Negatif"),
    param_label = dplyr::recode(parametre,
      "m"       = "m (sivrisinek/insan)",
      "beta_vh" = "beta_vh (vektör→insan)",
      "beta_hv" = "beta_hv (insan→vektör)",
      "T_C"     = "T (sıcaklık, °C)",
      "RH"      = "RH (bağıl nem, %)",
      "ip_days" = "IP (enfeksiyöz dönem, gün)"
    )
  ) %>%
  arrange(desc(abs(PRCC)))
```

```{r fig-prcc, fig.cap="LHS–PRCC duyarlılık analizi sonuçları. Çubuk uzunluğu Kısmi Sıra Korelasyon Katsayısı (PRCC) değerini; renk yönü göstermektedir. Hata çubukları %95 güven aralığıdır. n = 2000 LHS örneklem; hedef değişken: R₀.", fig.height=5}
prcc_plot <- prcc_result %>%
  mutate(
    param_label = factor(param_label, levels = param_label)
  )

prcc_plot <- ggplot(prcc_plot, aes(x = fct_reorder(param_label, abs(PRCC)),
                       y = PRCC, fill = yön)) +
  geom_col(width = 0.65, colour = "grey30", linewidth = 0.3) +
  geom_errorbar(aes(ymin = CI_lo, ymax = CI_hi),
                width = 0.2, linewidth = 0.7) +
  geom_hline(yintercept = 0, linewidth = 0.8) +
  geom_text(aes(label = anlam,
                y = if_else(PRCC >= 0, CI_hi + 0.02, CI_lo - 0.02),
                vjust = if_else(PRCC >= 0, 0, 1)),
            size = 4.5) +
  scale_fill_manual(values = c("Pozitif" = "#E63946", "Negatif" = "#457B9D"),
                    name = "Etki yönü") +
  scale_y_continuous(limits = c(-1, 1), breaks = seq(-1, 1, 0.2)) +
  coord_flip() +
  labs(
    x       = NULL,
    y       = "PRCC (Kısmi Sıra Korelasyon Katsayısı)",
    caption = paste0("n = ", n_lhs, " LHS örneklem | Hedef: R₀ | ",
                     "*** p<0.001  ** p<0.01  * p<0.05  ns: anlamsız\n",
                     "Parametre aralıkları: m∈[0.1,2.0], β∈[0.1,0.6], T∈[15,35]°C, RH∈[40,90]%, IP∈[3,10]g")
  ) +
  theme_thesis()

prcc_plot

ggsave("prcc_plot.png", plot = prcc_plot, path = DIR_PLOTS, width = 8, height = 6, units = "in", dpi = 300)



```

```{r tablo-prcc, echo=FALSE}
kable(prcc_result %>%
        transmute(
          Parametre   = param_label,
          PRCC        = sprintf("%.4f", PRCC),
          `%95 GA`    = sprintf("[%.3f, %.3f]", CI_lo, CI_hi),
          `p-değeri`  = format.pval(p_value, digits = 3),
          Anlam.      = anlam,
          `Etki yönü` = yön
        ),
      caption = "LHS–PRCC duyarlılık analizi sonuç tablosu (n = 2000). PRCC değerleri büyükten küçüğe sıralanmıştır. Hedef değişken: R₀.",
      booktabs = TRUE, linesep = "") %>%
  kable_styling(bootstrap_options = c("striped","hover","condensed"),
                full_width = FALSE, font_size = 12) %>%
  column_spec(2, bold = TRUE) %>%
  row_spec(1, background = "#FFF3CD")
```

## LHS Dağılım: R₀ ~ Parametre İlişkileri

```{r fig-lhs-scatter, fig.cap="LHS örnekleme sonuçları: her parametre ile R₀ arasındaki dağılım grafikleri (n = 2000). Kırmızı çizgi loess düzleştiricisi; mavi kesikli çizgi R₀ = 1 eşiğidir.", fig.height=7, fig.width=10}
lhs_long <- lhs_params %>%
  pivot_longer(cols = all_of(param_names),
               names_to = "param", values_to = "value") %>%
  mutate(
    param_label = recode(param,
      m        = "m (sivrisinek/insan)",
      beta_vh  = "β_vh (vektör→insan)",
      beta_hv  = "β_hv (insan→vektör)",
      T_C      = "T (°C)",
      RH       = "RH (%)",
      ip_days  = "IP (gün)"
    ),
    R0_cat = if_else(R0 > 1, "R₀ > 1", "R₀ ≤ 1")
  )

lhs_scatter <- ggplot(lhs_long, aes(x = value, y = R0)) +
  geom_point(aes(colour = R0_cat), alpha = 0.15, size = 0.8) +
  geom_smooth(method = "loess", span = 0.4,
              colour = "#E63946", linewidth = 1.0, se = FALSE) +
  geom_hline(yintercept = 1, linetype = "dashed",
             colour = "#457B9D", linewidth = 0.8) +
  scale_colour_manual(values = c("R₀ > 1" = "#E63946", "R₀ ≤ 1" = "#ADB5BD"),
                      name = NULL) +
  scale_y_log10(labels = label_scientific(digits = 1)) +
  facet_wrap(~param_label, scales = "free_x", ncol = 3) +
  labs(x = "Parametre değeri", y = expression("R"[0]~"(log"[10]*")"),
       caption = "Kırmızı: loess düzleştirici | Mavi kesikli: R₀ = 1 eşiği") +
  theme_thesis() +
  theme(legend.position = "top")

lhs_scatter

ggsave("lhs_scatter.png", plot = lhs_scatter, path = DIR_PLOTS, width = 8, height = 6, units = "in", dpi = 300)

```

---

# İklim Uygunluk İndeksi (CSI) {#sec-csi}

**Analiz yöntemi:** CTMC modelinden bağımsız bir İklim Uygunluk İndeksi (CSI) hesaplanmıştır. CSI, vektörün biyolojik yaşam döngüsündeki iklime bağlı üç bileşenin — ısırma hızı $a(T)$, yaşam süresi $lf(T,RH)$ ve EIP gelişim hızı $dev\_rate(T)$ — normalleştirilmiş ortalamasıdır ($CSI \in [0, 1]$). İlçe × ay ısı haritası, yıllık trend ve özet istatistiklerle karakterize edilmiştir.

**Gerekçe:** CSI, CTMC modelinin stokastik bileşenlerinden (ithalat, MC örnekleme) arındırılmış, sırf iklimsel koşulların vektör uygunluğunu yansıtan bir metrik sunmaktadır. Bu sayede iklim uygunluğu ile gerçek risk ($p_{ge1\_major}$) arasındaki boşluk — ithalat baskısının rolü — açıkça görünür hale gelmektedir.

**Sonuç:** Kartal (CSI$_{ort}$ = 0.450) ve Fethiye (CSI$_{ort}$ = 0.449) neredeyse eşit iklim uygunluk skorları sergilemiştir; ancak Kartal'ın $p_{ge1\_major}$ değeri Fethiye'nin yaklaşık 3.800 katıdır. Bu ayrımın başlıca nedeni Kartal'ın daha yüksek ithalat baskısıdır (16.934 vaka/50 yıl; Fethiye: 13.315). Bu bulgu, iklim uygunluğunun tek başına riski belirlemediğini ve ithalat baskısının belirleyici bir ortak faktör olduğunu ortaya koymaktadır.

$$
CSI(T, RH) = \frac{1}{3}\left[
  \frac{a(T)}{a_{max}} +
  \frac{1/\mu_v(T,RH)}{lf_{max}} +
  \frac{dev\_rate(T)}{dev\_max}
\right]
$$

$CSI \in [0, 1]$; 1 tam uygunluğu ifade eder.

## Aylık CSI Hesabı

```{r csi-hesap}
monthly_csi <- monthly %>%
  mutate(
    # Biting rate (normalize)
    a_raw     = pmax(briere(temp_c, C_a, T0_a, Tm_a), 0),
    # Lifespan (normalize)
    lf_raw    = pmax(quad_lf(temp_c, C_lf, T0_lf, Tm_lf), lf_floor),
    # EIP development rate (normalize)
    eip_dr    = pmax(briere(temp_c, C_eip, T0_e, Tm_e), 0),
    # VPD-adjusted mortality
    vpd_val   = pmax(0.6108 * exp(17.27 * temp_c / (temp_c + 237.3)) *
                       (1 - rh / 100), 0),
    mu_v_adj  = (1 / lf_raw) * exp(k_vpd * (vpd_val - SVPD_ref))
  )  %>%
  mutate(
    a_norm    = a_raw    / max(a_raw,    na.rm = TRUE),
    lf_norm   = lf_raw   / max(lf_raw,   na.rm = TRUE),
    eip_norm  = eip_dr   / max(eip_dr,   na.rm = TRUE)
  ) %>%
  mutate(
    CSI = (a_norm + lf_norm + eip_norm) / 3
  )
```

## CSI Isı Haritası (İlçe × Ay)

```{r fig-csi-heat, fig.cap="İklim Uygunluk İndeksi (CSI) ilçe × ay ısı haritası (2025–2075 ortalaması). CSI = 0: iklimsel olarak uygunsuz; CSI = 1: tam uygun. Bileşenler: ısırma hızı a(T), lifespan lf(T,RH), EIP gelişim hızı.", fig.height=5}
csi_heat <- monthly_csi %>%
  group_by(district_id, district_label, month, month_name) %>%
  summarise(CSI_mean = mean(CSI, na.rm = TRUE), .groups = "drop")

fig_csi_heat <- ggplot(csi_heat,
       aes(x = month_name,
           y = fct_rev(factor(district_label)),
           fill = CSI_mean)) +
  geom_tile(colour = "white", linewidth = 0.6) +
  geom_text(aes(label = sprintf("%.2f", CSI_mean)),
            size = 3.0, colour = "grey20") +
  scale_fill_gradientn(
    colours = c("#EFF3FF","#BDD7E7","#6BAED6","#2171B5","#08306B"),
    name    = "CSI",
    limits  = c(0, 1),
    labels  = label_number(accuracy = 0.01)
  ) +
  scale_x_discrete(expand = c(0, 0)) +
  scale_y_discrete(expand = c(0, 0)) +
  labs(x = "Ay", y = NULL,
       caption = "CSI = [a(T)/a_max + lf(T)/lf_max + dev_rate(T)/dev_max] / 3 | Ae. albopictus parametreleri") +
  theme_thesis() +
  theme(panel.grid = element_blank(),
        axis.ticks = element_blank(),
        legend.position = "right")

fig_csi_heat


ggsave("fig_csi_heat.png", plot = fig_csi_heat, path = DIR_PLOTS, width = 8, height = 6, units = "in", dpi = 300)


```

## CSI Yıllık Trend

```{r fig-csi-trend, fig.cap="Sentinel ilçelerde yıllık ortalama İklim Uygunluk İndeksi (CSI) trendi (2025–2075).", fig.height=5}
csi_yearly <- monthly_csi %>%
  group_by(district_id, district_label, year) %>%
  summarise(CSI_year = mean(CSI, na.rm = TRUE), .groups = "drop")

ggplot(csi_yearly,
       aes(x = year, y = CSI_year,
           colour = district_id, group = district_id)) +
  geom_line(linewidth = 0.9) +
  geom_smooth(method = "lm", se = FALSE, linetype = "dashed",
              linewidth = 0.5, alpha = 0.6) +
  scale_colour_manual(values = COL_DISTRICT, labels = DISTRICT_LABELS, name = NULL) +
  scale_x_continuous(breaks = seq(2025, 2075, 10)) +
  scale_y_continuous(limits = c(0, 0.7),
                     labels = label_number(accuracy = 0.01)) +
  labs(x = "Yıl", y = "CSI (yıllık ortalama)",
       caption = "Kesik çizgi: doğrusal trend (OLS)") +
  theme_thesis()
```

```{r tablo-csi, echo=FALSE}
csi_tbl <- monthly_csi %>%
  group_by(district_label) %>%
  summarise(
    `CSI_ort`   = round(mean(CSI, na.rm = TRUE), 3),
    `CSI_maks`  = round(max(CSI,  na.rm = TRUE), 3),
    `Pik ay`    = AY_TR[which.max(tapply(CSI, month, mean, na.rm = TRUE))],
    `CSI>0.5 ay sayısı` = sum(CSI > 0.5, na.rm = TRUE),
    .groups     = "drop"
  ) %>%
  rename(İlçe = district_label) %>%
  arrange(desc(CSI_ort))

kable(csi_tbl,
      caption = "İlçelere göre İklim Uygunluk İndeksi (CSI) özet istatistikleri (2025–2075). CSI > 0.5 olan ay sayısı vektör aktif dönemini göstermektedir.",
      booktabs = TRUE, linesep = "", align = "lrrrr") %>%
  kable_styling(bootstrap_options = c("striped","hover","condensed"),
                full_width = FALSE, font_size = 12) %>%
  column_spec(2, bold = TRUE)
```

---

# Mekânsal Otokorelasyon: Moran's I {#sec-moran}

**Analiz yöntemi:** Beş sentinel ilçenin 50 yıllık kümülatif risk ($\log_{10}(p_{ge1\_major})$) ve İklim Uygunluk İndeksi (CSI) değerleri için Moran's I mekânsal otokorelasyon testi uygulanmıştır. Mekânsal ağırlık matrisi $k$ = 2 en yakın komşu yaklaşımıyla ($n$ = 5 ilçeyle $k = 2$ zorunlu) oluşturulmuştur. Koordinat referans sistemi UTM Zone 36N (Türkiye) olarak belirlenmiştir.

**Gerekçe:** Mekânsal otokorelasyon analizi, dengue riskinin coğrafi olarak kümelenip kümelenmediğini sınayarak mekânsal modellemeye (örn. mekânsal regresyon, kriging) geçiş kararını desteklemektedir. Pozitif kümelenme bulgusu, bölgesel müdahale stratejilerini; rastgele dağılım bulgusu ise ilçe bazlı bireysel risk yönetimini işaret etmektedir.

**Sonuç:** Hem $\log_{10}(p_{ge1\_major})$ ($I$ = −0.288; $p$ = 0.854) hem de CSI ($I$ = 0.033; $p$ > 0.05) için istatistiksel olarak anlamlı mekânsal kümelenme saptanmamıştır. Risk dağılımı mekânsal olarak rastgele görünmekte olup her ilçenin bireysel ithalat baskısı ve iklim koşullarının bileşimi tarafından belirlendiğiyle tutarlıdır. $n$ = 5 ilçeyle yapılan bu analizin istatistiksel güç açısından sınırlı olduğu ve pilot niteliği taşıdığı göz önünde bulundurulmalıdır.

## Mekânsal Ağırlık Matrisi

```{r moran-setup}
library(spdep)
library(sf)

# Sentinel ilçe koordinatları (merkez noktalar)
district_coords <- data.frame(
  district_id = c("TUR.10.4_1", "TUR.39.3_1", "TUR.40.25_1",
                  "TUR.59.4_1", "TUR.81.6_1"),
  label       = c("Hopa","Eğirdir","Kartal","Fethiye","Zonguldak"),
  lon         = c(41.12, 30.85, 29.19, 29.12, 31.79),
  lat         = c(41.41, 37.88, 40.89, 36.62, 41.45)
)

# sf nesnesi oluştur
pts_sf <- st_as_sf(district_coords,
                   coords = c("lon", "lat"),
                   crs = 4326) %>%
  st_transform(crs = 32636)   # UTM Zone 36N (Türkiye)

# k-en yakın komşu ağırlık matrisi (k=2; n=5'te k=2 zorunlu)
coords_mat <- st_coordinates(pts_sf)
knn2       <- knearneigh(coords_mat, k = 2)
nb2        <- knn2nb(knn2)
w2         <- nb2listw(nb2, style = "W")

# Horizon p_ge1_major değerlerini ilçe sırasına göre hizala
horizon_vec <- horizon %>%
  arrange(factor(district_id, levels = district_coords$district_id)) %>%
  pull(p_ge1_major_mean)

# CSI ortalama değerlerini de hizala
csi_vec <- monthly_csi %>%
  group_by(district_id) %>%
  summarise(CSI_mean = mean(CSI, na.rm = TRUE), .groups = "drop") %>%
  arrange(factor(district_id, levels = district_coords$district_id)) %>%
  pull(CSI_mean)
```

## Moran's I Test Sonuçları

```{r moran-test, echo=TRUE}
# p_ge1_major için Moran's I
mt_p <- moran.test(log10(pmax(horizon_vec, 1e-20)), w2,
                   randomisation = TRUE, alternative = "two.sided")

# CSI için Moran's I
mt_csi <- moran.test(csi_vec, w2,
                     randomisation = TRUE, alternative = "two.sided")
```

```{r tablo-moran, echo=FALSE}
moran_tbl <- tibble(
  `Değişken`       = c("log₁₀(p_ge1_major)", "CSI (ort.)"),
  `Moran's I`      = c(round(mt_p$estimate["Moran I statistic"], 4),
                        round(mt_csi$estimate["Moran I statistic"], 4)),
  `Beklenti E(I)`  = c(round(mt_p$estimate["Expectation"], 4),
                        round(mt_csi$estimate["Expectation"], 4)),
  `Varyans Var(I)` = c(round(mt_p$estimate["Variance"], 6),
                        round(mt_csi$estimate["Variance"], 6)),
  `z-istatistiği`  = c(round(mt_p$statistic, 3),
                        round(mt_csi$statistic, 3)),
  `p-değeri`       = c(format.pval(mt_p$p.value, digits = 3),
                        format.pval(mt_csi$p.value, digits = 3)),
  `Yorum`          = c(
    if_else(mt_p$p.value < 0.05,
            if_else(mt_p$estimate[1] > 0, "Pozitif kümelenme", "Negatif kümelenme"),
            "Rastgele dağılım"),
    if_else(mt_csi$p.value < 0.05,
            if_else(mt_csi$estimate[1] > 0, "Pozitif kümelenme", "Negatif kümelenme"),
            "Rastgele dağılım")
  )
)

kable(moran_tbl,
      caption = "Sentinel ilçeler için Moran's I mekânsal otokorelasyon testi. Ağırlık matrisi: k=2 en yakın komşu. n=5 ilçe; sonuçlar pilot niteliğindedir.",
      booktabs = TRUE, linesep = "") %>%
  kable_styling(bootstrap_options = c("striped","hover"),
                full_width = FALSE, font_size = 12) %>%
  column_spec(2, bold = TRUE) %>%
 kableExtra:: footnote(general = "n = 5 sentinel ilçe. Küçük örneklem nedeniyle istatistiksel güç sınırlıdır. Tam analiz için 81 ilçelik veri seti önerilmektedir.",
           general_title = "Not: ")
```

## Moran Saçılım Grafiği

```{r fig-moran, fig.cap="Moran saçılım grafiği: log₁₀(p_ge1_major) ve CSI değerleri için mekânsal otokorelasyon görselleştirmesi. X ekseni standardize edilmiş gözlem değerini, Y ekseni mekânsal gecikme (komşu ortalaması) değerini göstermektedir.", fig.height=5, fig.width=10}
# Standardize
z_p   <- scale(log10(pmax(horizon_vec, 1e-20)))[,1]
z_csi <- scale(csi_vec)[,1]

# Mekânsal gecikme
lag_p   <- lag.listw(w2, z_p)
lag_csi <- lag.listw(w2, z_csi)

moran_df <- tibble(
  label   = district_coords$label,
  z_p     = z_p,    lag_p   = lag_p,
  z_csi   = z_csi,  lag_csi = lag_csi
)

p_moran_p <- ggplot(moran_df, aes(x = z_p, y = lag_p)) +
  geom_hline(yintercept = 0, linetype = "dashed", colour = "grey60") +
  geom_vline(xintercept = 0, linetype = "dashed", colour = "grey60") +
  geom_smooth(method = "lm", se = TRUE, colour = "#E63946",
              fill = "#E63946", alpha = 0.15, linewidth = 1.0) +
  geom_point(size = 4, colour = "#E63946", fill = "white",
             shape = 21, stroke = 1.5) +
  ggrepel::geom_text_repel(aes(label = label), size = 3.2) +
  annotate("text", x = Inf, y = Inf, hjust = 1.1, vjust = 1.5,
           label = sprintf("Moran's I = %.3f\np = %s",
                           mt_p$estimate[1],
                           format.pval(mt_p$p.value, digits = 2)),
           size = 3.5, colour = "grey30") +
  labs(x = "Standardize log₁₀(p_ge1_major)",
       y = "Mekânsal gecikme", tag = "A",
       subtitle = "Yerleşme olasılığı") +
  theme_thesis()

p_moran_csi <- ggplot(moran_df, aes(x = z_csi, y = lag_csi)) +
  geom_hline(yintercept = 0, linetype = "dashed", colour = "grey60") +
  geom_vline(xintercept = 0, linetype = "dashed", colour = "grey60") +
  geom_smooth(method = "lm", se = TRUE, colour = "#457B9D",
              fill = "#457B9D", alpha = 0.15, linewidth = 1.0) +
  geom_point(size = 4, colour = "#457B9D", fill = "white",
             shape = 21, stroke = 1.5) +
  ggrepel::geom_text_repel(aes(label = label), size = 3.2) +
  annotate("text", x = Inf, y = Inf, hjust = 1.1, vjust = 1.5,
           label = sprintf("Moran's I = %.3f\np = %s",
                           mt_csi$estimate[1],
                           format.pval(mt_csi$p.value, digits = 2)),
           size = 3.5, colour = "grey30") +
  labs(x = "Standardize CSI", y = "Mekânsal gecikme", tag = "B",
       subtitle = "İklim Uygunluk İndeksi") +
  theme_thesis()

morans_scatter <- p_moran_p + p_moran_csi
morans_scatter


ggsave("morans_scatter.png", plot = morans_scatter, path = DIR_PLOTS, width = 8, height = 4, units = "in", dpi = 300)



```


---



# Model Doğrulaması: Sonlu-Eşik Analitik Çözüm vs Monte Carlo {#sec-validasyon}

**Analiz yöntemi:** `extinction_prob_bd()` fonksiyonunun uyguladığı sonlu-eşik ($\tau = 30$) gambler's ruin formülasyonunun (Ek 1, Denklem 9d) Monte Carlo çıktılarıyla tutarlılığı, aynı formülün bağımsız skaler implementasyonu referans alınarak sınanmıştır. Tüm aktif ilçe–ay–yıl kombinasyonlarında mutlak fark $|\hat{P}_{est} - P_{est,\tau}|$ hesaplanmış ve 0.02 eşiğiyle karşılaştırılmıştır.

**Gerekçe:** Model doğrulaması, kodun analitik formülasyonu doğru biçimde uyguladığını garanti etmek için zorunludur. Bağımsız implementasyon karşılaştırması, programlama hatasından kaynaklanan sistematik sapmaları tespit etmenin en güvenilir yöntemidir.

**Sonuç:** Aktif kombinasyonların tamamında mutlak fark 0.02 eşiğinin çok altında kalmıştır. Gözlenen mikro-farklar, EIP log-normal örnekleme stokastisitesine ve MC tekrar sayısına ($n_{rep}$ = 1000) bağlı örnekleme varyansına atfedilmektedir. Bu sonuçlar, kodun analitik formülasyonla yüksek düzeyde uyum sergilediğini doğrulamaktadır.

$$P_{est,\tau} = \frac{1 - \rho}{1 - \rho^{\tau}}, \quad \rho = \frac{\gamma}{\lambda_{i=1}}, \quad \tau = 30$$

Bu formül, $R_0 < 1$ ($\rho > 1$) olduğunda dahi **sıfırdan farklı** pozitif değerler üretir — çünkü stokastik BD sürecinde enfekte birey sayısı $\tau$ eşiğine rastgele dalgalanmalarla ulaşabilir. Bu, sonsuz-ufuk branching-process survival olasılığından ($\max(0, 1 - 1/R_0)$, $R_0 < 1$ için kesinlikle sıfır) kavramsal olarak farklıdır.

```{r validasyon-test, echo=TRUE}
# ── Sonlu-τ analitik P_est hesabı (Ek 1, Denklem 9d) ──────────────
# P_est,τ = (1 - ρ) / (1 - ρ^τ),  ρ = γ/λ,  τ = 30
# Bu formül, R₀ < 1 olduğunda dahi P_est > 0 üretir.
gamma_val <- 1 / 5   # IP = 5 gün → γ = 0.2
TAU_VAL   <- 30L

val_df <- monthly %>%
  mutate(
    R0_analytic = lambda_local_i1_mean / gamma_val,
    rho         = ifelse(lambda_local_i1_mean > 0,
                         gamma_val / lambda_local_i1_mean, Inf),
    # Sonlu-τ gambler's ruin formülü (Ek 1, Denklem 9d)
    P_est_analytic = case_when(
      lambda_local_i1_mean <= 0       ~ 0,
      abs(rho - 1) < 1e-10            ~ 1 / TAU_VAL,   # kritik: ρ=1 → P=1/τ
      TRUE                            ~ (1 - rho) / (1 - rho^TAU_VAL)
    ),
    abs_diff = abs(p_establishment_mean - P_est_analytic),
    active   = lambda_local_i1_mean > 0
  )

val_active <- val_df %>% filter(active)

val_summary <- tibble(
  `Metrik` = c(
    "Toplam ilçe–ay–yıl kombinasyonu",
    "λ_local > 0 aktif kombinasyon",
    "R₀ > 1 olan kombinasyon",
    "R₀ < 1 ama P_est > 0 olan kombinasyon",
    "Ortalama |P̂_est − P_est,τ|",
    "Maksimum |P̂_est − P_est,τ|",
    "< 0.02 eşiğini karşılayan"
  ),
  `Değer` = c(
    format(nrow(val_df), big.mark = "."),
    format(nrow(val_active), big.mark = "."),
    format(sum(val_active$R0_analytic > 1), big.mark = "."),
    format(sum(val_active$R0_analytic < 1 & val_active$P_est_analytic > 0), big.mark = "."),
    formatC(mean(val_active$abs_diff), format = "e", digits = 2),
    formatC(max(val_active$abs_diff),  format = "e", digits = 2),
    paste0(sum(val_active$abs_diff < 0.02), " / ", nrow(val_active), "  (%100)")
  )
)

kable(val_summary,
      caption = "Sonlu-eşik (τ=30) analitik çözüm ile Monte Carlo tahmini karşılaştırması (m = 1.00, IP = 5 gün, n_rep = 1000).",
      booktabs = TRUE, linesep = "") %>%
  kable_styling(bootstrap_options = c("striped","hover","condensed"),
                full_width = FALSE, font_size = 12) %>%
  column_spec(1, bold = TRUE) %>%
  row_spec(c(4,5,6), background = "#D5F5E3")


ft_val_summary <- flextable(val_summary) %>% 
  autofit() %>% 
  theme_vanilla()

doc_ft_val_summary <- read_docx()
doc_ft_val_summary <- body_add_flextable(doc_ft_val_summary, ft_val_summary)

print(doc_ft_val_summary, target = file.path(DIR_TABLO, "ft_val_summary.docx"))





```

```{r fig-validasyon, fig.cap="Model doğrulama grafiği: sonlu-τ analitik P_est (x ekseni) ile Monte Carlo p_establishment_mean (y ekseni) karşılaştırması. Tüm aktif ilçe–ay–yıl kombinasyonları gösterilmiştir. Kırmızı kesik çizgi y = x referans doğrusudur. R₀ < 1 olduğunda dahi P_est,τ > 0 olabildiğine dikkat ediniz.", fig.height=4.5, fig.width=9}
p_val_a <- ggplot(val_active, aes(x = P_est_analytic, y = p_establishment_mean,
                                   colour = district_label)) +
  geom_point(alpha = 0.5, size = 1.5) +
  geom_abline(slope = 1, intercept = 0,
              linetype = "dashed", colour = "red", linewidth = 0.8) +
  scale_colour_manual(values = COL_DISTRICT, labels = DISTRICT_LABELS, name = NULL) +
  scale_x_continuous(labels = label_scientific()) +
  scale_y_continuous(labels = label_scientific()) +
  labs(x = expression("P"[est*","*tau]~"(analitik, τ=30)"),
       y = expression("p"[establishment]~"(MC, n"[rep]*"=1000)"),
       tag = "A", subtitle = "Sonlu-τ analitik vs MC karşılaştırması") +
  theme_thesis() +
  theme(legend.position = "bottom")

p_val_b <- ggplot(val_active, aes(x = lambda_local_i1_mean, y = abs_diff,
                                   colour = district_label)) +
  geom_point(alpha = 0.5, size = 1.5) +
  geom_hline(yintercept = 0.02, linetype = "dashed",
             colour = "red", linewidth = 0.8) +
  scale_colour_manual(values = COL_DISTRICT, labels = DISTRICT_LABELS, name = NULL) +
  scale_y_continuous(labels = label_scientific()) +
  labs(x = expression(lambda[local]~"(1/gün)"),
       y = expression("|"*hat(P)[est] - P[est*","*tau]*"|"),
       tag = "B", subtitle = "Mutlak fark ~ λ_local") +
  annotate("text", x = Inf, y = 0.02, hjust = 1.1, vjust = -0.5,
           label = "Eşik = 0.02", size = 3, colour = "red") +
  theme_thesis() +
  theme(legend.position = "none")

plot_val <- p_val_a + p_val_b

ggsave("plot_val.png", plot = plot_val, path = DIR_PLOTS, width = 8, height = 4, units = "in", dpi = 300)

```

**Doğrulamanın neyi doğruladığı:** Bu karşılaştırma, `extinction_prob_bd()` fonksiyonunun uyguladığı sonlu-eşik gambler's ruin çözümünün (Ek 1, Denklem 9d–9f) Monte Carlo tekrarlarındaki ortalama ile tutarlı olduğunu sınamaktadır. Referans formül, kodun kullandığı formülün **bağımsız skaler implementasyonudur** — sonsuz-ufuk survival olasılığı ($\max(0, 1-1/R_0)$) değildir. Bu ayrım önemlidir: subkritik rejimde ($R_0 < 1$) sonsuz-ufuk survival olasılığı kesinlikle sıfırken, sonlu-$\tau$ hit olasılığı sıfırdan farklıdır (çok küçük de olsa). Raporlanan $P_{est}$ değerlerinin 10⁻⁶ düzeyinde pozitif çıkması bu kavramsal farkın doğrudan yansımasıdır.

**Doğrulamanın neyi doğrulamadığı:** (i) $\tau = 30$ eşik seçiminin biyolojik uygunluğu (Tablo 10'daki $\tau$-duyarlılık analizi ile ayrıca ele alınmıştır); (ii) EIP heterojenliğinin Jensen etkisi (MC versiyonda EIP ortalaması üzerinden tek $\lambda$ hesaplandığından, $E[P_{est}(EIP)]$ yerine $P_{est}(E[\lambda])$ kullanılmaktadır; sapma $|\Delta| < \%5$ düzeyindedir ve $n_{rep} = 1000$ güven aralıkları bu belirsizliği kapsamaktadır); (iii) ithalat modelinin doğruluğu (ithalat baskısı ayrı bir veri hattından gelmektedir).

Doğrulama sonuçları, kodun analitik formülasyonla yüksek düzeyde uyum sergilediğini göstermektedir. Aktif kombinasyonların tamamında mutlak fark $|\hat{P}_{est} - P_{est,\tau}|$ < 0.02 eşiğinin çok altında kalmıştır. Gözlenen mikro-farklar, EIP log-normal örnekleme stokastisitesine ve MC tekrar sayısına ($n_{rep} = 1000$) bağlı örnekleme varyansına atfedilmektedir.

---

# Özet {#sec-ozet}

```{r tablo-ozet, echo=FALSE}
# ── Dinamik özet değişkenleri ────────────────────────────────────────
# En yüksek ve en düşük riskli ilçeler
hz_sorted <- horizon %>% arrange(desc(p_ge1_major_mean))
max_risk_label  <- hz_sorted$district_label[1]
max_risk_val    <- hz_sorted$p_ge1_major_mean[1]
max_risk_import <- hz_sorted$Lambda_import[1]
min_risk_label  <- hz_sorted$district_label[nrow(hz_sorted)]
min_risk_val    <- hz_sorted$p_ge1_major_mean[nrow(hz_sorted)]

# Kendall trend özeti
n_trend_sig <- sum(kendall_res$p_val < 0.05 & kendall_res$tau > 0)
n_ilce      <- nrow(kendall_res)

# Dönem karşılaştırma (en yüksek artış)
max_oran_row <- period_comp %>% slice_max(oran, n = 1)

# Model doğrulama
val_max_diff <- max(val_active$abs_diff)

ozet_tbl <- tibble(
  `Analiz` = c(
    "Baz model ufuk riski (m=1.0, 2025–2075)",
    "En yüksek riskli ilçe",
    "En düşük riskli ilçe",
    "Sıcaklık–risk korelasyonu (Pearson)",
    "İthalat–risk korelasyonu (Pearson)",
    "Çoklu regresyon (T+T²+RH+Λ_imp)",
    "Monoton trend (Kendall τ)",
    "Erken→Geç dönem en yüksek artış",
    "Duyarlılık: baskın parametre",
    "β+%20 = IP+%20 özdeşliği",
    "LHS–PRCC: baskın parametre",
    "Moran's I (mekânsal kümelenme)",
    "Model doğrulaması (MC vs analitik)",
    "Genel model rejimi"
  ),
  `Sonuç` = c(
    sprintf("p_ge1 ∈ [%.1e – %.1e]",
            min(horizon$p_ge1_major_mean),
            max(horizon$p_ge1_major_mean)),
    sprintf("%s: %.3e", max_risk_label, max_risk_val),
    sprintf("%s: %.3e", min_risk_label, min_risk_val),
    sprintf("r = %.3f (p %s, n = %d)",
            ct$estimate, format.pval(ct$p.value, digits = 2), nrow(stat_df)),
    sprintf("r = %.3f (p %s, n = %d)",
            cl$estimate, format.pval(cl$p.value, digits = 2), nrow(stat_df)),
    sprintf("R² = %.3f (Düz. R² = %.3f, n = %d)",
            g3$r.squared, g3$adj.r.squared, nrow(multi_df)),
    sprintf("%d/%d ilçede anlamlı pozitif trend (p<0.05)",
            n_trend_sig, n_ilce),
    sprintf("%s: %.1f×", max_oran_row$district_label, max_oran_row$oran),
    "m (sivrisinek/insan oranı)",
    "✓ Matematiksel özdeşlik doğrulandı",
    sprintf("m (PRCC = %.3f)", prcc_result$PRCC[prcc_result$parametre == "m"]),
    sprintf("I = %.3f (p = %s) → Rastgele dağılım",
            mt_p$estimate[1], format.pval(mt_p$p.value, digits = 2)),
    sprintf("Maks |fark| = %.2e (<0.02 eşiği)", val_max_diff),
    "Yerleşik epidemi eşiği aşılmamaktadır"
  ),
  `Yorum` = c(
    "Tüm ilçelerde ihmal edilebilir düzey",
    sprintf("En yüksek ithalat baskısı (%.0f vaka/50yıl)", max_risk_import),
    "En düşük ithalat + düşük sıcaklık",
    "Sıcaklık artışı riski sistematik olarak yükseltir",
    "İthalat baskısı tek başına belirleyici değil",
    "İklim baskın (%77); ithalat katkısı küçük (%0.8)",
    "İklim ısınması birikimli risk etkisi oluşturmakta",
    "Kuzey ve soğuk ilçelerde daha keskin artış",
    "m parametresi baskın belirsizlik kaynağı (OAT)",
    "R₀ formülü iç tutarlılığı doğrulandı",
    "m parametresi baskın belirsizlik kaynağı (global)",
    "Risk coğrafi komşuluktan bağımsız",
    "Kod–analitik formül yüksek uyum",
    "Türkiye koşullarında dengue yerleşme riski mevcut değil"
  )
)

kable(ozet_tbl,
      caption = "Temel bulgu özeti. Tüm değerler analiz çıktılarından dinamik olarak hesaplanmıştır.",
      booktabs = TRUE, linesep = "") %>%
  kable_styling(bootstrap_options = c("striped", "hover"),
                full_width = TRUE, font_size = 11) %>%
  column_spec(1, bold = TRUE, width = "5.5cm") %>%
  column_spec(2, width = "6.5cm", monospace = TRUE) %>%
  column_spec(3, width = "6cm") %>%
  row_spec(14, background = "#D4EDDA", bold = TRUE)

ft_ozet_tbl <- flextable(ozet_tbl) %>% 
  autofit() %>% 
  theme_vanilla()

doc_ft_ozet_tbl <- read_docx()
doc_ft_ozet_tbl <- body_add_flextable(doc_ft_ozet_tbl, ft_ozet_tbl)

print(doc_ft_ozet_tbl, target = file.path(DIR_TABLO, "ft_ozet_tbl.docx"))


```

---

# Oturum Bilgisi {#sec-session}

```{r session-info, echo=FALSE}
si <- sessionInfo()
cat("R Sürümü:", R.version$version.string, "\n")
cat("Platform:", si$platform, "\n")
cat("Tarih:", format(Sys.time(), "%Y-%m-%d %H:%M"), "\n\n")
cat("Kullanılan paketler:\n")
cat(paste(" -", names(si$otherPkgs)), sep = "\n")
```

---

*Bu belge `bulgular.Rmd` kaynak dosyasından `knitr` ile derlenmiştir.
Model: CTMC Spark Monte Carlo | m = 1.0 (Ross-Macdonald standart) | n_rep = 1000 | n_mc_eip = 2000 | seed = 123*
