---
title: "Türkiye'de Dengue Yerleşme Riski: CTMC Spark Model Sonuçları"
subtitle: "Bulgular — Çok-Senaryo Karşılaştırması (SSP1-2.6 / SSP2-4.5 / SSP5-8.5)"
author: "Okan Derin"
date: "`r format(Sys.Date(), '%d %B %Y')`"
output:
  bookdown::html_document2:
    toc: true
    toc_float:
      collapsed: false
    toc_depth: 3
    number_sections: true
    theme: flatly
    fig_caption: true
    df_print: kable
    code_folding: hide
    self_contained: true
lang: tr
---

```{r setup, include=FALSE}
knitr::opts_chunk$set(
  echo = FALSE,
  warning = FALSE,
  message = FALSE,
  fig.align = "center",
  dpi = 300,
  out.width = "100%"
)

# Proje başlatıcısı
source(here::here("R", "01_setup", "init.R"))

# Sonuç kurulum dosyası
source(here::here("R", "04_results", "00_results_setup.R"))
```

```{r load-all-ssp, include=FALSE}
# ---- Tüm SSP verilerini yükle ve birleştir ----
SSP_LIST <- c("ssp126", "ssp245", "ssp585")

all_monthly <- list()
all_yearly  <- list()
all_horizon <- list()
all_sens_imp <- list()
all_country  <- list()

for (s in SSP_LIST) {
  tryCatch({
    dat <- load_ssp_data(s)
    all_monthly[[s]] <- dat$monthly
    all_yearly[[s]]  <- dat$yearly
    all_horizon[[s]] <- dat$horizon
  }, error = function(e) {
    message("⚠ ", s, " verileri yüklenemedi: ", e$message)
  })

  si <- load_sens_imp(s)
  if (!is.null(si)) all_sens_imp[[s]] <- si

  cc <- load_country_contrib(s)
  if (!is.null(cc)) all_country[[s]] <- cc
}

monthly_all <- bind_rows(all_monthly)
yearly_all  <- bind_rows(all_yearly)
horizon_all <- bind_rows(all_horizon)
sens_imp_all <- bind_rows(all_sens_imp)
country_all  <- bind_rows(all_country)

n_ssp_loaded <- length(all_monthly)
cat("Yüklenen SSP sayısı:", n_ssp_loaded, "\n")
```

---

# Çalışma Özeti {#sec-ozet}

Bu rapor, Türkiye'nin beş sentinel ilçesinde (Kartal, Fethiye, Zonguldak,
Hopa, Eğirdir) 2025–2075 döneminde dang humması yerleşme riskini üç IPCC iklim
senaryosu altında değerlendirmektedir:

- **SSP1-2.6** (düşük emisyon): ~+1.0°C ısınma (2075'e kadar)
- **SSP2-4.5** (orta yol): ~+2.4°C ısınma
- **SSP5-8.5** (yüksek emisyon): ~+5.4°C ısınma

Model: Stokastik CTMC kıvılcım fazı, `r format(nrow(monthly_all), big.mark = ".")`
ilçe–ay–yıl kombinasyonu, 1000 dış MC tekrarı.

---

# Senaryolar Arası Karşılaştırma {#sec-cross-ssp}

## Yıllık Risk Trendleri (Tüm SSP'ler) {#sec-cross-yearly}

```{r fig-cross-yearly, fig.cap="Yıllık salgın riski — üç SSP senaryosu karşılaştırması. Şeritler ilçeleri, renkler SSP senaryolarını temsil etmektedir.", fig.height=8, fig.width=10}
p_yearly_risk <- yearly_all %>%
  mutate(ssp_label = SSP_LABELS[ssp]) %>%
  filter(p_ge1_major_year_mean > 0) %>%
  ggplot(aes(x = year, y = p_ge1_major_year_mean,
             colour = ssp_label)) +
  geom_line(linewidth = 0.5, alpha = 0.8) +
  geom_ribbon(aes(ymin = p_ge1_major_year_p2_5,
                  ymax = p_ge1_major_year_p97_5,
                  fill = ssp_label),
              alpha = 0.1, colour = NA) +
  facet_wrap(~district_label, scales = "free_y", ncol = 1) +
  scale_y_log10(labels = label_scientific()) +
  scale_colour_manual(values = setNames(COL_SSP, SSP_LABELS[names(COL_SSP)]),
                      name = "Senaryo") +
  scale_fill_manual(values = setNames(COL_SSP, SSP_LABELS[names(COL_SSP)]),
                    guide = "none") + 
  labs(x = "Yıl", y = expression(P["≥1 majör/yıl"]~"(log)"),
       title = "Yıllık salgın riski — SSP senaryoları karşılaştırması") +
  theme_thesis() +
  theme(strip.text = element_text(size = 9))

# 2. Kaydetme işlemi
# Not: ncol=1 olduğu için height değerini width'ten büyük tutuyoruz (A4 yapısına uygun)
ggsave(
  filename = "fig_yearly_risk_comparison.png",
  plot = p_yearly_risk,
  path = DIR_OUTPUT_CROSS,      # Sizin tanımladığınız figür klasörü
  width = 7.5,         # A4 genişliği için ideal
  height = 10,         # İlçeler alt alta olduğu için yüksek tutuldu
  dpi = 300,           # Akademik yayın kalitesi
  bg = "white"
)
```



## =========================================================
## bulgular.Rmd'ye eklenecek bölüm:
## "Aylık Otokton Yerleşme Olasılığı (P_est)"
##
## Konum: "50 Yıllık Kümülatif Risk" bölümünden ÖNCE
## Mantık: P_est → p_ay → P_yıllık → P_ufuk sıralamasında
##         en temel çıktıyı önce sunmak
## =========================================================
 
 
## --- Chunk 1: P_est Mevsimsel Isı Haritası (cross-SSP) ---
```{r fig-pest-heatmap, fig.cap="Aylık ortalama yerleşme olasılığı (P_est) — ilçe × ay × SSP.", fig.height=10, fig.width=9}
 

library(scales)
library(purrr)
library(dplyr)
library(ggplot2)

# 1. Veriyi Knit anında tekrar oluşturun (Hata buradaydı)
pest_heat_all <- purrr::map_dfr(c("ssp126", "ssp245", "ssp585"), function(s) {
  # all_monthly listesinin Knit anındaki environment'ta olduğundan emin olun
  # Eğer listeyi başka yerde oluşturduysanız burada readRDS ile yükleyebilirsiniz
  all_monthly[[s]] %>%
    filter(p_establishment_mean > 0) %>%
    group_by(district_label, month_name) %>%
    summarise(pest_mean = mean(p_establishment_mean, na.rm = TRUE),
              .groups = "drop") %>%
    mutate(ssp_label = SSP_LABELS[s])
})




fig_pest_heat <- ggplot(pest_heat_all,
                        aes(x = month_name, y = district_label,
                            fill = pest_mean)) +
  geom_tile(colour = "white", linewidth = 0.2) +
  # inferno yerine viridis (option="D") kullandık, daha dengeli bir kontrast sağlar
  scale_fill_viridis_c(
    option = "magma", 
    trans = "log10",
    # Okunabilir alt label: 0.001 gibi değerleri daha net gösterir
    labels = label_log(digits = 1), 
    name = expression(P[est]),
    breaks = trans_breaks("log10", function(x) 10^x)
  ) +
  facet_wrap(~ssp_label, ncol = 1) +
  labs(
    x = NULL, 
    y = NULL,
    title = expression("Aylık Yerleşme Olasılığı (" * P[est] * ")"),
    subtitle = "Senaryolara göre ilçe bazlı karşılaştırma"
  ) +
  theme_thesis() +
  theme(
    axis.text.x = element_text(angle = 0, hjust = 0.5), # 45 derece bazen okunmayı zorlaştırır, dikeyde yer varsa 0 iyidir
    legend.position = "bottom",
    legend.key.width = unit(2, "cm"), # Lejantı biraz uzatarak değerlerin sığmasını sağlarız
    strip.text = element_text(face = "bold", size = 10)
  )

# Kaydetme
ggsave(
  filename = "fig_pest_heat_final.png",
  plot = fig_pest_heat,
  path = DIR_OUTPUT_CROSS,
  width = 8, 
  height = 10, # 3 panel alt alta olduğu için dikey boyutu yüksek tuttuk
  dpi = 300
)
## ```
 
```





## --- Chunk 2: P_est Mevsimsel Profil (cross-SSP, çizgi grafik) ---
```{r fig-pest-season-cross, fig.cap="P_est mevsimsel profili — üç SSP senaryosu.", fig.height=5, fig.width=10}
 
pest_season_all <- purrr::map_dfr(SSP_LIST, function(s) {
  all_monthly[[s]] %>%
    filter(p_establishment_mean > 0) %>%
    group_by(district_id, month_name) %>%
    summarise(
      pest_mean = mean(p_establishment_mean, na.rm = TRUE),
      pest_p25  = quantile(p_establishment_mean, 0.025, na.rm = TRUE),
      pest_p975 = quantile(p_establishment_mean, 0.975, na.rm = TRUE),
      .groups = "drop"
    ) %>%
    mutate(ssp_label = SSP_LABELS[s])
})
 
fig_pest_season_cross <- ggplot(
  pest_season_all,
  aes(x = month_name, y = pest_mean,
      group = district_id, colour = district_id)
) +
  geom_line(linewidth = 0.8) +
  geom_point(size = 1.5) +
  scale_y_log10(labels = label_scientific()) +
  scale_colour_manual(values = COL_DISTRICT,
                      labels = DISTRICT_LABELS,
                      name = NULL) +
  facet_wrap(~ssp_label, ncol = 3) +
  labs(x = NULL, y = expression(P[est]~"(log ölçek)")) +
  theme_thesis()
 
print(fig_pest_season_cross)

# Kaydetme
ggsave(
  filename = "fig_pest_season_cross.png",
  plot = fig_pest_season_cross,
  path = DIR_OUTPUT_CROSS,
  width = 10, 
  height = 6, # 
  dpi = 300
)
## 
```



## --- Chunk 3: P_est Yıllık Trend (cross-SSP, ilçe bazlı facet) ---
```{r fig-pest-trend, fig.cap="Yıllık ortalama P_est trendi — ilçe bazlı, üç SSP senaryosu.", fig.height=8, fig.width=10}
 


library(dplyr)
library(purrr)
library(ggplot2)
library(scales)

# 1. pest_yearly_all nesnesini Knit anında oluşturun
# all_yearly listesinin bellekte (veya yüklü) olduğundan emin olun
pest_yearly_all <- purrr::map_dfr(c("ssp126", "ssp245", "ssp585"), function(s) {
  all_yearly[[s]] %>%
    # Doğru sütun ismini kullanıyoruz: mean_p_est_year_mean
    filter(mean_p_est_year_mean > 0) %>%
    group_by(district_label, year) %>%
    summarise(pest_year_mean = mean(mean_p_est_year_mean, na.rm = TRUE),
              .groups = "drop") %>%
    mutate(ssp_label = SSP_LABELS[s])
})


fig_pest_trend <- ggplot(
  pest_yearly_all,
  aes(x = year, y = pest_year_mean,
      colour = ssp_label)
) +
  geom_line(linewidth = 0.5, alpha = 0.6) +
  geom_smooth(method = "loess", se = FALSE, linewidth = 1) +
  scale_y_log10(labels = label_scientific()) +
  scale_colour_manual(
    values = c("SSP1-2.6" = "#2A9D8F",
               "SSP2-4.5" = "#E9C46A",
               "SSP5-8.5" = "#E63946"),
    name = "Senaryo"
  ) +
  facet_wrap(~district_label, ncol = 3, scales = "free_y") +
  labs(x = "Yıl", y = expression(bar(P)[est]~"(yıllık ort., log)")) +
  theme_thesis()
 
print(fig_pest_trend)

# Kaydetme
ggsave(
  filename = "fig_pest_trend_cross.png",
  plot = fig_pest_trend,
  path = DIR_OUTPUT_CROSS,
  width = 10, 
  height = 6, # 
  dpi = 300
)



```



## --- Chunk 4: P_est Özet Tablosu ---
```{r tbl-pest-summary}
pest_summary <- purrr::map_dfr(SSP_LIST, function(s) {
  all_monthly[[s]] %>%
    filter(p_establishment_mean > 0) %>%
    group_by(district_label) %>%
    summarise(
      n_active_months = n(),
      pest_median = median(p_establishment_mean, na.rm = TRUE),
      pest_max    = max(p_establishment_mean, na.rm = TRUE),
      pest_p95    = quantile(p_establishment_mean, 0.95, na.rm = TRUE),
      .groups = "drop"
    ) %>%
    left_join(
      # Pik ay: her yılın en yüksek P_est ayını bul, en sık tekrar edeni al
      all_monthly[[s]] %>%
        filter(p_establishment_mean > 0) %>%
        group_by(district_label, year) %>%
        slice_max(p_establishment_mean, n = 1) %>%
        ungroup() %>%
        count(district_label, month, name = "n_peak") %>%
        group_by(district_label) %>%
        slice_max(n_peak, n = 1) %>%
        ungroup() %>%
        transmute(district_label, peak_month = AY_TR[month]),
      by = "district_label"
    ) %>%
    mutate(ssp_label = SSP_LABELS[s])
}) %>%
  select(
    Senaryo = ssp_label,
    İlçe = district_label,
    `Aktif ay` = n_active_months,
    `Medyan P_est` = pest_median,
    `P95 P_est` = pest_p95,
    `Maks P_est` = pest_max,
    `Pik ay` = peak_month
  ) %>%
  mutate(
    `Medyan P_est` = formatC(`Medyan P_est`, format = "e", digits = 2),
    `P95 P_est`    = formatC(`P95 P_est`, format = "e", digits = 2),
    `Maks P_est`   = formatC(`Maks P_est`, format = "e", digits = 2)
  )


library(kableExtra)
pest_summary %>%
  kbl(caption = "SSP Senaryolarına Göre Yerleşme Olasılığı ($P_{est}$) Özeti", booktabs = TRUE) %>%
  kable_styling(bootstrap_options = c("striped", "hover", "condensed"), full_width = F) %>%
  column_spec(1, bold = T) %>%
  collapse_rows(columns = 1, valign = "middle")

```
 












## 50 Yıllık Kümülatif Risk (Ufuk) {#sec-cross-horizon}

>> Monotonik SSP sıralaması olan ilçeler (beklenen davranış):
>>Kartal, Hopa ve Zonguldak'ta SSP1-2.6 < SSP2-4.5 < SSP5-8.5 sıralaması tutarlı. Kartal en yüksek riski taşıyor (P_ufuk = 0.456, yani %46 — 50 yılda neredeyse yarı yarıya olasılık). Hopa ikinci sırada (%15.3). Zonguldak düşük ithalat baskısına (Λ=0.8-1.0) rağmen iklim uygunluğunun artmasıyla 10 kat yükseliyor.
Termal overshoot ilçeleri (Fethiye ve Eğirdir):
İkisinde de SSP2-4.5 > SSP5-8.5 — önceki analizimizde doğruladığımız Brière overshoot + VPD + gambler's ruin amplifikasyonu mekanizması. Fethiye'de Λ_ithalat SSP5-8.5'te en yüksek (1308.9) olmasına rağmen P_ufuk SSP2-4.5'in yaklaşık 8.5 katı düşük (3.95e-03 vs 4.64e-04). Bu, yerel iletim kapasitesinin (R₀) ithalat baskısından daha baskın olduğunu teyit ediyor.
>>Güven aralıkları:
>>Kartal ve Hopa'da GA'lar çok dar (örn. Kartal SSP5-8.5: [4.5e-01 – 4.6e-01]) — bu, 1000 MC tekrarının yeterli yakınsama sağladığını gösteriyor. Düşük riskli ilçelerde (Eğirdir, Zonguldak) GA'lar yine dar ama bu, mutlak değerlerin çok küçük olmasından kaynaklanıyor.
>>Λ_ithalat sütunu:
>>Kartal (204-258) ve Fethiye (1034-1309) yüksek ithalat baskısı taşıyor. Zonguldak'ın Λ=0.8 olması, 50 yılda toplam beklenen ithal vaka sayısının 1'den az olduğu anlamına geliyor — yani risk neredeyse tamamen yerel iklim uygunluğundan kaynaklanıyor.

```{r tbl-cross-horizon}


horizon_tbl <- horizon_all %>%
  mutate(ssp_label = SSP_LABELS[ssp]) %>%
  select(district_label, ssp_label,
         p_mean = p_ge1_major_mean,
         p_lo = p_ge1_major_p2_5,
         p_hi = p_ge1_major_p97_5,
         Lambda = Lambda_import) %>%
  arrange(district_label, ssp_label) %>%
  mutate(
    `P_ufuk (ortalama)` = formatC(p_mean, format = "e", digits = 2),
    `%95 GA` = paste0("[", formatC(p_lo, format = "e", digits = 1),
                      " – ", formatC(p_hi, format = "e", digits = 1), "]"),
    `Λ_ithalat` = round(Lambda, 1)
  ) %>%
  select(İlçe = district_label, Senaryo = ssp_label,
         `P_ufuk (ortalama)`, `%95 GA`, `Λ_ithalat`)

kable(horizon_tbl,
      caption = "50 yıllık kümülatif salgın riski — SSP senaryoları karşılaştırması",
      booktabs = TRUE) %>%
  kable_styling(font_size = 11) %>%
  collapse_rows(columns = 1, valign = "top")
```

## Isınma Etkisi: Erken vs Geç Dönem {#sec-cross-warming}

```{r tbl-cross-warming}
period_comp <- yearly_all %>%
  mutate(
    donem = case_when(
      year >= 2025 & year <= 2035 ~ "Erken (2025-35)",
      year >= 2065 & year <= 2075 ~ "Geç (2065-75)",
      TRUE ~ NA_character_
    ),
    ssp_label = SSP_LABELS[ssp]
  ) %>%
  filter(!is.na(donem)) %>%
  group_by(district_label, ssp_label, donem) %>%
  summarise(
    p_mean  = mean(p_ge1_major_year_mean, na.rm = TRUE),
    T_mean  = mean(mean_temp_c_year, na.rm = TRUE),
    RH_mean = mean(mean_rh_year, na.rm = TRUE),
    .groups = "drop"
  ) %>%
  pivot_wider(names_from = donem,
              values_from = c(p_mean, T_mean, RH_mean)) %>%
  mutate(
    delta_T  = `T_mean_Geç (2065-75)` - `T_mean_Erken (2025-35)`,
    delta_RH = `RH_mean_Geç (2065-75)` - `RH_mean_Erken (2025-35)`,
    fold_change = `p_mean_Geç (2065-75)` / pmax(`p_mean_Erken (2025-35)`, 1e-20),
    delta_log10 = round(log10(`p_mean_Geç (2065-75)`) -
                        log10(pmax(`p_mean_Erken (2025-35)`, 1e-20)), 1)
  ) %>%
  select(İlçe = district_label, Senaryo = ssp_label,
         `ΔT (°C)`  = delta_T,
         `ΔRH (%)`  = delta_RH,
         `P_erken`  = `p_mean_Erken (2025-35)`,
         `P_geç`    = `p_mean_Geç (2065-75)`,
         `Kat değişim` = fold_change,
         `Δlog₁₀(P)` = delta_log10) %>%
  mutate(`Kat değişim` = round(`Kat değişim`, 1),
         `ΔT (°C)`  = round(`ΔT (°C)`, 2),
         `ΔRH (%)`  = round(`ΔRH (%)`, 2),
         `P_erken`  = formatC(`P_erken`, format = "e", digits = 1),
         `P_geç`    = formatC(`P_geç`, format = "e", digits = 1))
kable(period_comp,
      caption = "Erken (2025-35) ile geç (2065-75) dönem risk karşılaştırması",
      booktabs = TRUE) %>%
  kable_styling(font_size = 11) %>%
  collapse_rows(columns = 1, valign = "top")
```

---

# Kaynak Ülke Analizi {#sec-country}

```{r fig-country, fig.cap="İlk 10 kaynak ülke — GBD 2023 insidans × turist ağırlığı. SSP2-4.5 senaryosu gösterilmektedir.", fig.height=5, fig.width=7, eval=nrow(country_all)>0}
country_all %>%
  filter(ssp == "ssp245") %>%
  slice_max(contribution_pct, n = 10) %>%
  ggplot(aes(x = reorder(country, contribution_pct),
             y = contribution_pct)) +
  geom_col(fill = "#E63946", alpha = 0.85) +
  coord_flip() +
  labs(x = NULL, y = "İthalat riskine katkı (%)",
       title = "Kaynak ülke bazlı dang humması ithalat riski",
       subtitle = "GBD 2023 insidans × turist ağırlığı") +
  theme_thesis()
```

---

# İthalat Duyarlılık Analizi {#sec-sens-imp}

```{r tbl-sens-imp, eval=nrow(sens_imp_all)>0}
## ---- FIX: k duyarlılığında lambda_total = 0 sorunu ----
## run_sensitivity_importation.R, k duyarlılığı çıktı dosyalarını
## eski dosya adıyla (importation_pressure_monthly_2024_2100) kopyalıyor
## ama build_importation_pressure_monthly.R v3 artık
## importation_pressure_monthly_2025_2075 üretiyor.
## Sonuç: k duyarlılığı yearly dosyası boş → lambda_total = 0.
##
## Geçici çözüm: k satırlarını 0 ise uyarı notu ile göster,
## veya sadece η duyarlılığını raporla.

sens_imp_display <- sens_imp_all %>%
  filter(ssp == "ssp245")

## k satırlarında lambda_total = 0 varsa bunları filtrele ve not düş
has_k_zero <- any(sens_imp_display$parameter == "k" &
                  abs(sens_imp_display$lambda_total) < 0.001,
                  na.rm = TRUE)

if (has_k_zero) {
  # Sadece η satırlarını göster, k için uyarı notu ekle
  sens_eta_only <- sens_imp_display %>%
    filter(parameter == "eta") %>%
    select(Parametre = parameter, Düzey = level, Değer = value,
           Yıl = year, `λ toplam` = lambda_total, M_climate) %>%
    arrange(Değer, Yıl)

  kable(sens_eta_only,
        caption = "İthalat parametre duyarlılığı (η) — SSP2-4.5. Not: k duyarlılık verileri dosya adı uyumsuzluğu nedeniyle yeniden üretilmelidir.",
        booktabs = TRUE, digits = 2) %>%
    kable_styling(font_size = 11) %>%
    collapse_rows(columns = 1:3, valign = "top")
} else {
  sens_imp_wide <- sens_imp_display %>%
    select(Parametre = parameter, Düzey = level, Değer = value,
           Yıl = year, `λ toplam` = lambda_total, M_climate) %>%
    arrange(Parametre, Değer, Yıl)

  kable(sens_imp_wide,
        caption = "İthalat parametre duyarlılığı (k, η) — SSP2-4.5",
        booktabs = TRUE, digits = 2) %>%
    kable_styling(font_size = 11) %>%
    collapse_rows(columns = 1:3, valign = "top")
}
```

```{r k-zero-warning, eval=nrow(sens_imp_all)>0, results='asis'}
if (has_k_zero) {
  cat("\n\n> **Not:** `k` iklim elastikiyeti duyarlılık analizi sonuçları, ",
      "`run_sensitivity_importation.R` içindeki çıktı dosya adı uyumsuzluğu ",
      "nedeniyle `λ_toplam = 0` üretmektedir. Sorun: script, k duyarlılığı ",
      "çıktılarını `importation_pressure_monthly_2024_2100` adıyla kopyalarken, ",
      "`build_importation_pressure_monthly.R` v3 artık `*_2025_2075` dosya adı ",
      "kullanmaktadır. **Düzeltme:** `run_sensitivity_importation.R` satır 60-66'daki ",
      "dosya adı kalıplarını güncellemeniz ve k duyarlılığını yeniden çalıştırmanız ",
      "gerekmektedir.\n\n")
}
```

---

# Tek-SSP Detaylı Bulgular {#sec-ssp-detail}

Aşağıdaki bölümler her SSP için `01_generate_ssp_outputs.R` tarafından
üretilen grafik ve tabloları içermektedir. Tam detay için ilgili SSP
klasöründeki dosyalara bakınız.

## SSP1-2.6  {#sec-ssp126}

```{r ssp126-figs, results='asis'}
ssp126_figs <- list.files(here("outputs", "ssp126", "figures"),
                          pattern = "\\.png$", full.names = TRUE)
for (f in sort(ssp126_figs)) {
  cat(paste0("\n### ", tools::file_path_sans_ext(basename(f)), "\n\n"))
  cat(paste0("![](", f, ")\n\n"))
}
```

## SSP2-4.5 (Ana Senaryo) {#sec-ssp245}

```{r ssp245-figs, results='asis'}
ssp245_figs <- list.files(here("outputs", "ssp245", "figures"),
                          pattern = "\\.png$", full.names = TRUE)
for (f in sort(ssp245_figs)) {
  cat(paste0("\n### ", tools::file_path_sans_ext(basename(f)), "\n\n"))
  cat(paste0("![](", f, ")\n\n"))
}
```

## SSP5-8.5  {#sec-ssp585}

```{r ssp585-figs, results='asis'}
ssp585_figs <- list.files(here("outputs", "ssp585", "figures"),
                          pattern = "\\.png$", full.names = TRUE)
for (f in sort(ssp585_figs)) {
  cat(paste0("\n### ", tools::file_path_sans_ext(basename(f)), "\n\n"))
  cat(paste0("![](", f, ")\n\n"))
}
```

---

## OAT Duyarlılık Analizi: m Parametresi {#sec-oat-m}

Tablo 12'de tanımlanan beş m senaryosu (0,50; 0,80; 1,00; 1,20; 2,00) için tam Monte Carlo simülasyonu (n_rep=1.000, n_mc_eip=2.000) ile hesaplanan 50 yıllık kümülatif otokton salgın riski ($P_{ufuk}$) değerleri aşağıda sunulmaktadır. Analiz, tek-parametre-değişim (OAT) yaklaşımıyla gerçekleştirilmiş olup her senaryoda yalnızca $m$ değiştirilmiş, diğer tüm parametreler ($\beta_{vh}$=0,30; $\beta_{hv}$=0,33; $\gamma$=0,20 gün$^{-1}$; $\tau$=30) baz değerlerinde sabit tutulmuştur.

### OAT Tablo

```{r oat-load-data}
# ---- OAT sensitivity verilerini yükle ----
# sensitivity/ctmc_mc/ klasöründeki sensitivity_summary.csv dosyaları

oat_scenarios <- c("base", "m_050", "m_080", "m_120", "m_200")
m_labels <- c(base = "1,00", m_050 = "0,50", m_080 = "0,80", 
              m_120 = "1,20", m_200 = "2,00")
m_values <- c(base = 1.0, m_050 = 0.5, m_080 = 0.8, m_120 = 1.2, m_200 = 2.0)

oat_all <- purrr::map_dfr(SSP_LIST, function(s) {
  sens_path <- here("outputs", s, "sensitivity", "ctmc_mc", "sensitivity_summary.csv")
  if (!file.exists(sens_path)) {
    warning("sensitivity_summary.csv bulunamadı: ", s)
    return(NULL)
  }
  read_csv(sens_path, show_col_types = FALSE) %>%
    filter(scenario %in% oat_scenarios) %>%
    select(district_id, species, scenario, m_val, 
           p_ufuk = p_ge1_major_mean,
           p_ufuk_lo = p_ge1_major_p2_5,
           p_ufuk_hi = p_ge1_major_p97_5) %>%
    mutate(ssp = s, ssp_label = SSP_LABELS[s])
})

# İlçe etiketlerini ekle
oat_all <- oat_all %>%
  left_join(
    distinct(monthly_all, district_id, district_label),
    by = "district_id"
  )

cat("OAT veri seti:", nrow(oat_all), "satır,",
    n_distinct(oat_all$ssp), "SSP,",
    n_distinct(oat_all$scenario), "senaryo\n")
```


```{r tbl-oat-pufuk}
library(kableExtra)

# P_ufuk formatlama fonksiyonu
fmt_pufuk <- function(x) {
  case_when(
    x < 1e-12 ~ "≈0",
    x < 1e-3  ~ formatC(x, format = "e", digits = 2),
    x < 0.01  ~ sprintf("%%%.3f", x * 100),
    x < 0.1   ~ sprintf("%%%.2f", x * 100),
    TRUE      ~ sprintf("%%%.1f", x * 100)
  )
}

# Wide format tablo oluştur
oat_wide <- oat_all %>%
  mutate(
    m_label = factor(m_labels[scenario], 
                     levels = c("0,50", "0,80", "1,00", "1,20", "2,00")),
    p_fmt = fmt_pufuk(p_ufuk)
  ) %>%
  select(ssp_label, district_label, m_label, p_fmt) %>%
  pivot_wider(names_from = m_label, values_from = p_fmt) %>%
  arrange(ssp_label, desc(`1,00`))

# SSP-bazlı tablo
oat_wide %>%
  rename(
    Senaryo = ssp_label,
    İlçe = district_label,
    `m=0,50` = `0,50`,
    `m=0,80` = `0,80`,
    `m=1,00†` = `1,00`,
    `m=1,20` = `1,20`,
    `m=2,00` = `2,00`
  ) %>%
  kbl(
    caption = paste0(
      "OAT duyarlılık analizi: m parametresinin 50 yıllık kümülatif ",
      "otokton salgın riski (P_ufuk) üzerindeki etkisi. ",
      "Monte Carlo simülasyonu (n_rep=1.000, n_mc_eip=2.000)."
    ),
    booktabs = TRUE,
    escape = FALSE
  ) %>%
  kable_styling(
    bootstrap_options = c("striped", "hover", "condensed"),
    font_size = 11,
    full_width = FALSE
  ) %>%
  collapse_rows(columns = 1, valign = "middle") %>%
  footnote(
    symbol = c("† Baz senaryo (m=1,00). Değerler Tablo 20 ile tutarlıdır."),
    footnote_as_chunk = TRUE
  )
```



### OAT Grafik: m Profilinin P_ufuk Üzerindeki Etkisi

```{r fig-oat-profile, fig.cap="OAT duyarlılık analizi: m parametresinin P_ufuk üzerindeki etkisi. Her çizgi bir ilçeyi, paneller SSP senaryolarını temsil etmektedir. Dikey kesikli çizgi baz senaryoyu (m=1,00) göstermektedir.", fig.height=6, fig.width=10}

# ---- OAT Profil Grafiği ----
oat_plot_data <- oat_all %>%
  mutate(
    m_numeric = m_values[scenario],
    ssp_label = factor(ssp_label, levels = c("SSP1-2.6", "SSP2-4.5", "SSP5-8.5"))
  ) %>%
  filter(p_ufuk > 0)  # log ölçek için sıfırları filtrele

fig_oat <- ggplot(oat_plot_data,
                  aes(x = m_numeric, y = p_ufuk,
                      colour = district_id, 
                      group = district_label)) +
  # Baz senaryo çizgisi
  geom_vline(xintercept = 1.0, linetype = "dashed", 
             colour = "grey50", linewidth = 0.5) +
  # Veri noktaları ve çizgiler
  geom_line(linewidth = 0.8, alpha = 0.8) +
  geom_point(size = 2.5, alpha = 0.9) +
  # %1 referans çizgisi (opsiyonel)
  geom_hline(yintercept = 0.01, linetype = "dotted", 
             colour = "grey70", linewidth = 0.4) +
  annotate("text", x = 2.05, y = 0.012, label = "%1", 
           size = 2.5, colour = "grey50", hjust = 0) +
  # Ölçekler
  scale_y_log10(
    labels = scales::label_log(digits = 2),
    breaks = scales::trans_breaks("log10", function(x) 10^x)
  ) +
  scale_x_continuous(
    breaks = c(0.5, 0.8, 1.0, 1.2, 2.0),
    labels = c("0,50", "0,80", "1,00", "1,20", "2,00")
  ) +
  scale_colour_manual(
    values = COL_DISTRICT,
    labels = DISTRICT_LABELS,
    name = NULL
  ) +
  # Paneller
  facet_wrap(~ssp_label, ncol = 3) +
  # Etiketler
  labs(
    x = expression("Sivrisinek/insan oranı (" * italic(m) * ")"),
    y = expression(P[ufuk] ~ "(log ölçek)"),
    title = expression("OAT: " * italic(m) * " parametresinin kümülatif risk üzerindeki etkisi"),
    subtitle = "τ=30, γ=0,20 gün⁻¹. Kesikli çizgi: baz senaryo (m=1,00)"
  ) +
  theme_thesis() +
  theme(
    strip.text = element_text(size = 10, face = "bold"),
    legend.position = "bottom"
  )

print(fig_oat)

# Kaydet
ggsave(
  filename = "fig_oat_m_profile.png",
  plot = fig_oat,
  path = DIR_OUTPUT_CROSS,
  width = 10, height = 6,
  dpi = 300, bg = "white"
)
```


```{r fig-oat-heatmap, fig.cap="OAT duyarlılık analizi ısı haritası: m × ilçe × SSP kombinasyonlarında P_ufuk değerleri. Renk skalası logaritmik ölçektedir.", fig.height=7, fig.width=9}

# ---- OAT Isı Haritası ----
oat_heat_data <- oat_all %>%
  mutate(
    m_label = factor(
      paste0("m=", m_labels[scenario]),
      levels = paste0("m=", c("0,50", "0,80", "1,00", "1,20", "2,00"))
    ),
    ssp_label = factor(ssp_label, levels = c("SSP1-2.6", "SSP2-4.5", "SSP5-8.5")),
    # İlçeleri risk sırasına göre sırala (SSP2-4.5 baz)
    district_label = factor(district_label, 
                           levels = c("Kartal (İstanbul)", "Hopa (Artvin)", 
                                     "Fethiye (Muğla)", "Zonguldak", 
                                     "Eğirdir (Isparta)"))
  ) %>%
  # Sıfır değerleri küçük bir sayıyla değiştir (log ölçek için)
  mutate(p_ufuk_plot = pmax(p_ufuk, 1e-16))

fig_oat_heat <- ggplot(oat_heat_data,
                       aes(x = m_label, y = district_label, 
                           fill = p_ufuk_plot)) +
  geom_tile(colour = "white", linewidth = 0.3) +
  # Hücre içi etiketler
  geom_text(aes(label = fmt_pufuk(p_ufuk)), 
            size = 2.3, colour = "white", fontface = "bold") +
  scale_fill_viridis_c(
    option = "inferno",
    trans = "log10",
    labels = scales::label_log(digits = 1),
    name = expression(P[ufuk]),
    breaks = scales::trans_breaks("log10", function(x) 10^x)
  ) +
  facet_wrap(~ssp_label, ncol = 1) +
  labs(
    x = NULL, y = NULL,
    title = expression("OAT: " * italic(m) * " parametresi × ilçe × SSP"),
    subtitle = "Hücre değerleri: P_ufuk (50 yıllık kümülatif risk)"
  ) +
  theme_thesis() +
  theme(
    axis.text.x = element_text(angle = 0, hjust = 0.5),
    strip.text = element_text(face = "bold", size = 10),
    legend.position = "bottom",
    legend.key.width = unit(2, "cm")
  )

print(fig_oat_heat)

# Kaydet
ggsave(
  filename = "fig_oat_heatmap.png",
  plot = fig_oat_heat,
  path = DIR_OUTPUT_CROSS,
  width = 9, height = 7,
  dpi = 300, bg = "white"
)
```







# LHS–PRCC Duyarlılık Analizi {#sec-lhs}

Latin Hiperküp Örneklemesi ile altı model parametresinin ($m$, $\beta_{vh}$, $\beta_{hv}$, $T$, $RH$, IP) $R_0$ üzerindeki bağımsız etkileri değerlendirilmiştir.

```{r fig-prcc-126, fig.cap="SSP1-2.6 LHS–PRCC duyarlılık analizi (n=2000). Çubuklar PRCC katsayılarını, hata çubukları %95 güven aralığını göstermektedir.", fig.height=4.5, fig.width=7}

prcc_path_126 <- here("outputs", "ssp126", "tables", "tbl_prcc.csv")
if (file.exists(prcc_path_126)) {
  prcc_126 <- read_csv(prcc_path_126, show_col_types = FALSE)
  ggplot(prcc_126, aes(x = reorder(parameter, abs(PRCC)), y = PRCC)) +
    geom_col(aes(fill = PRCC > 0), show.legend = FALSE, width = 0.7) +
    geom_errorbar(aes(ymin = ci_lo, ymax = ci_hi), width = 0.2) +
    coord_flip() +
    scale_fill_manual(values = c("TRUE" = "#E63946", "FALSE" = "#457B9D")) +
    labs(x = NULL, y = "PRCC", title = "SSP1-2.6 LHS–PRCC Duyarlılık Analizi") +
    theme_thesis()
} else { cat("*PRCC verileri henüz üretilmedi.*\n") }
```

```{r fig-prcc-245, fig.cap="SSP2-4.5 LHS–PRCC duyarlılık analizi (n=2000). Çubuklar PRCC katsayılarını, hata çubukları %95 güven aralığını göstermektedir.", fig.height=4.5, fig.width=7}
prcc_path_245 <- here("outputs", "ssp245", "tables", "tbl_prcc.csv")
if (file.exists(prcc_path_245)) {
  prcc_245 <- read_csv(prcc_path_245, show_col_types = FALSE)
  ggplot(prcc_245, aes(x = reorder(parameter, abs(PRCC)), y = PRCC)) +
    geom_col(aes(fill = PRCC > 0), show.legend = FALSE, width = 0.7) +
    geom_errorbar(aes(ymin = ci_lo, ymax = ci_hi), width = 0.2) +
    coord_flip() +
    scale_fill_manual(values = c("TRUE" = "#E63946", "FALSE" = "#457B9D")) +
    labs(x = NULL, y = "PRCC", title = "SSP2-4.5 LHS–PRCC Duyarlılık Analizi") +
    theme_thesis()
} else { cat("*PRCC verileri henüz üretilmedi.*\n") }
```

```{r fig-prcc-585, fig.cap="SSP5-8.5 LHS–PRCC duyarlılık analizi (n=2000). Çubuklar PRCC katsayılarını, hata çubukları %95 güven aralığını göstermektedir.", fig.height=4.5, fig.width=7}

prcc_path_585 <- here("outputs", "ssp585", "tables", "tbl_prcc.csv")
if (file.exists(prcc_path_585)) {
  prcc_585 <- read_csv(prcc_path_585, show_col_types = FALSE)
  ggplot(prcc_585, aes(x = reorder(parameter, abs(PRCC)), y = PRCC)) +
    geom_col(aes(fill = PRCC > 0), show.legend = FALSE, width = 0.7) +
    geom_errorbar(aes(ymin = ci_lo, ymax = ci_hi), width = 0.2) +
    coord_flip() +
    scale_fill_manual(values = c("TRUE" = "#E63946", "FALSE" = "#457B9D")) +
    labs(x = NULL, y = "PRCC", title = "SSP5-8.5 LHS–PRCC Duyarlılık Analizi") +
    theme_thesis()
} else { cat("*PRCC verileri henüz üretilmedi.*\n") }
```
```{r}
library(magick)
library(patchwork)
library(ggplot2)
library(grid)
library(here) # Dosya yolları için

# 1. Senaryo listesini ve çıktı klasörünü tanımlayın (Eğer tanımlı değilse)
if (!exists("SSP_LIST")) SSP_LIST <- c("ssp126", "ssp245", "ssp585")
if (!exists("DIR_OUTPUT_CROSS")) DIR_OUTPUT_CROSS <- "outputs/cross_analysis"

# Çıktı klasörünü oluştur (Yoksa)
if (!dir.exists(here(DIR_OUTPUT_CROSS))) {
  dir.create(here(DIR_OUTPUT_CROSS), recursive = TRUE)
}

# 2. Resimleri oku ve ggplot nesnesine çevir
plot_list_prcc <- lapply(SSP_LIST, function(s) {
  # Her SSP klasöründeki fig_prcc.png yolunu oluştur
  path <- here("outputs", s, "figures", "fig_prcc.png")
  
  if (file.exists(path)) {
    # Resim dosyasını oku
    img <- image_read(path)
    # ggplot'un anlayacağı bir "Grob" (Grafik Nesnesi) yapısına çevir
    return(rasterGrob(img, interpolate = TRUE))
  } else {
    # Dosya yoksa uyarı ver
    message(paste("Uyarı: Dosya bulunamadı:", path))
    return(NULL)
  }
})

# NULL (bulunamayan) olanları temizle
plot_list_prcc <- plot_list_prcc[!sapply(plot_list_prcc, is.null)]

# 3. Patchwork ile birleştir (Alt alta dizelim - ncol = 1)
# 3 dikey grafik alt alta A4'e daha iyi sığar.
combined_plot_prcc <- wrap_plots(plot_list_prcc) + 
  plot_layout(ncol = 2) # 1 sütun, otomatik 3 satır

# 4. 300 DPI olarak kaydet
# A4 dikey sayfa yapısına uygun boyutlar (Genişlik < Yükseklik)
ggsave(
  filename = here(DIR_OUTPUT_CROSS, "combined_fig_prcc.png"),
  plot = combined_plot_prcc,
  dpi = 300,        # Akademik kalite
  width = 12,        # İnç cinsinden genişlik (A4'e yakın)
  height = 8,      # İnç cinsinden yükseklik (3 grafik alt alta)
  units = "in",
  bg = "white"      # Arka planın şeffaf kalmaması için
)

cat("Birleştirilmiş PRCC figürü kaydedildi:", here(DIR_OUTPUT_CROSS, "combined_fig_prcc.png"), "\n")
```





---

# İklim Uygunluk İndeksi (CSI) {#sec-csi}

## CSI Isı Haritası

```{r fig-csi-cross-126, fig.cap="CSI ısı haritası — SSP1-2.6. CSI = [a(T)/a_max + lf(T)/lf_max + dev(T)/dev_max] / 3.", fig.height=4.5}
csi_fig <- here("outputs", "ssp126", "figures", "fig_csi_heat.png")
if (file.exists(csi_fig)) knitr::include_graphics(csi_fig) else cat("*CSI grafiği henüz üretilmedi.*\n")
```

```{r fig-csi-cross-245, fig.cap="CSI ısı haritası — SSP2-4.5. CSI = [a(T)/a_max + lf(T)/lf_max + dev(T)/dev_max] / 3.", fig.height=4.5}
csi_fig <- here("outputs", "ssp245", "figures", "fig_csi_heat.png")
if (file.exists(csi_fig)) knitr::include_graphics(csi_fig) else cat("*CSI grafiği henüz üretilmedi.*\n")
```

```{r fig-csi-cross-585, fig.cap="CSI ısı haritası — SSP5-8.5. CSI = [a(T)/a_max + lf(T)/lf_max + dev(T)/dev_max] / 3.", fig.height=4.5}
csi_fig <- here("outputs", "ssp585", "figures", "fig_csi_heat.png")
if (file.exists(csi_fig)) knitr::include_graphics(csi_fig) else cat("*CSI grafiği henüz üretilmedi.*\n")
```

## CSI Yıllık Trend — Senaryolar Arası

```{r fig-csi-trend-cross, fig.cap="CSI yıllık trendi — üç SSP senaryosu.", fig.height=7, fig.width=9, eval=n_ssp_loaded>=2}
csi_figs <- paste0(here("outputs"), "/", SSP_LIST, "/figures/fig_csi_trend.png")
existing <- csi_figs[file.exists(csi_figs)]
if (length(existing) > 0) {
  knitr::include_graphics(existing)
} else { cat("*CSI trend grafikleri henüz üretilmedi.*\n") }
```

---

# Mekânsal Otokorelasyon: Moran's I {#sec-moran}

```{r tbl-moran-cross}
moran_path <- here("outputs", "ssp245", "tables", "tbl_moran.csv")
if (file.exists(moran_path)) {
  moran_tbl <- read_csv(moran_path, show_col_types = FALSE)
  kable(moran_tbl,
        caption = "Moran's I mekânsal otokorelasyon testi (k=2 en yakın komşu, n=5). Not: N=5 ile testin istatistiksel gücü çok düşüktür; sonuçlar kesin mekânsal bağımsızlık kanıtı olarak değil, yalnızca mevcut verilerle anlamlı örüntü tespit edilemediği şeklinde yorumlanmalıdır.",
        booktabs = TRUE) %>%
    kable_styling(font_size = 12)
} else { cat("*Moran's I verileri henüz üretilmedi.*\n") }
```

```{r fig-moran-cross, fig.cap="Moran saçılım grafiği — SSP2-4.5.", fig.height=5}
moran_fig <- here("outputs", "ssp245", "figures", "fig_moran.png")
if (file.exists(moran_fig)) knitr::include_graphics(moran_fig) else cat("*Moran grafiği henüz üretilmedi.*\n")
```

---

# Onyıllık Risk Progresyonu {#sec-dekad}

```{r fig-decade-cross, fig.cap="On yıllık risk progresyonu — SSP senaryoları karşılaştırması.", fig.height=6, fig.width=10, eval=n_ssp_loaded>=2}
decade_plots <- paste0(here("outputs"), "/", SSP_LIST, "/figures/fig_decade.png")
existing_d <- decade_plots[file.exists(decade_plots)]
if (length(existing_d) > 0) {
  knitr::include_graphics(existing_d)
} else { cat("*Dekadal grafikleri henüz üretilmedi.*\n") }
```

```{r tbl-decade-cross}
decade_all <- purrr::map_dfr(SSP_LIST, function(s) {
  dp <- here("outputs", s, "tables", "tbl_decade.csv")
  if (file.exists(dp)) {
    read_csv(dp, show_col_types = FALSE) %>%
      mutate(across(where(is.numeric), ~sprintf("%.2e", .x))) %>%
      mutate(ssp = s)
  } else NULL
})

if (nrow(decade_all) > 0) {
  decade_all %>%
    mutate(Senaryo = SSP_LABELS[ssp]) %>%
    select(Senaryo, "\u0130l\u00e7e", everything(), -ssp) %>%
    kable(
      caption = "On y\u0131ll\u0131k risk progresyonu \u2014 t\u00fcm SSP senaryolar\u0131",
      booktabs = TRUE
    ) %>%
    kable_styling(font_size = 11) %>%
    collapse_rows(columns = 1, valign = "top")
} else {
  cat("*Dekadal tablo hen\u00fcz \u00fcretilmedi.*\n")
}

```


```{r}
# ```{r tbl-import-cross-ssp, fig.cap=NULL}

## 1) Her SSP'nin tbl_import_summary.csv dosyasını oku ve birleştir
import_cross <- purrr::map_dfr(SSP_LIST, function(s) {
  fp <- file.path(here::here("outputs", s, "tables", "tbl_import_summary.csv"))
  if (!file.exists(fp)) {
    warning("tbl_import_summary.csv bulunamadı: ", s)
    return(NULL)
  }
  readr::read_csv(fp, show_col_types = FALSE) %>%
    dplyr::mutate(ssp = s, ssp_label = SSP_LABELS[s])
})

## 2) Wide formata dönüştür: İlçe × SSP
import_wide <- import_cross %>%
  dplyr::select(ssp_label, İlçe = `İlçe`,
                Lambda = `Λ_ithalat (50 yıl)`) %>%
  tidyr::pivot_wider(
    names_from  = ssp_label,
    values_from = Lambda,
    names_prefix = "Λ "
  ) %>%
  # SSP5-8.5'e göre sırala (en yüksek baskılı ilçe üstte)
  dplyr::arrange(desc(`Λ SSP5-8.5`))

## 3) Fark sütunu ekle (SSP5-8.5 vs SSP1-2.6 artış oranı)
import_wide <- import_wide %>%
  dplyr::mutate(
    `Artış (×)` = round(`Λ SSP5-8.5` / `Λ SSP1-2.6`, 2)
  )

## 4) Kable ile render
kableExtra::kable(
  import_wide,
  caption = paste0(
    "50 yıllık kümülatif ithalat baskısı (Λ_ithalat, 2025–2075) — ",
    "SSP senaryoları karşılaştırması. ",
    "Artış sütunu SSP5-8.5/SSP1-2.6 oranını göstermektedir."
  ),
  digits = 1,
  booktabs = TRUE,
  escape = FALSE
) %>%
  kableExtra::kable_styling(font_size = 11, full_width = FALSE) %>%
  kableExtra::column_spec(5, bold = TRUE)

# ```
# ---- Rmd chunk sonu ----


## =========================================================
## OPSİYONEL: Cross-SSP ithalat trendi grafiği
## (Tüm SSP'lerin yıllık Λ_import'unu tek grafikte gösterir)
## =========================================================

# ```{r fig-import-trend-cross, fig.cap="Yıllık ithalat baskısı — üç SSP senaryosu karşılaştırması.", fig.height=6, fig.width=10}

yearly_import_cross <- purrr::map_dfr(SSP_LIST, function(s) {
  dat <- all_yearly[[s]]  # veya load_ssp_data(s)$yearly
  if (is.null(dat)) return(NULL)
  dat %>%
    dplyr::select(district_id, district_label, year, Lambda_import_year) %>%
    dplyr::mutate(ssp = s, ssp_label = SSP_LABELS[s])
})

if (nrow(yearly_import_cross) > 0) {
  fig_import_cross <- ggplot(yearly_import_cross,
                              aes(x = year, y = Lambda_import_year,
                                  colour = district_label,
                                  linetype = ssp_label)) +
    geom_line(linewidth = 0.6, alpha = 0.7) +
    scale_y_log10(labels = scales::label_scientific()) +
    scale_colour_manual(values = COL_DISTRICT,  name = "İlçe") +
    scale_linetype_manual(
      values = c("SSP1-2.6" = "dotted", "SSP2-4.5" = "solid", "SSP5-8.5" = "dashed"),
      name = "Senaryo"
    ) +
    facet_wrap(~district_label, ncol = 3, scales = "free_y") +
    labs(x = "Yıl",
         y = expression(Lambda["ithalat, yıllık"]~"(log ölçek)")) +
    theme_thesis() +
    theme(legend.position = "bottom",
          legend.box = "vertical")

  print(fig_import_cross)
}

# ```

```




---

# Bulaş Sezonu Uzunluğu Değişimi {#sec-season}

```{r fig-season-cross, fig.cap="Bulaş sezonu uzunluğu (λ_local > 0 ay sayısı) — SSP senaryoları.", fig.height=6, eval=n_ssp_loaded>=2}
season_plots <- paste0(here("outputs"), "/", SSP_LIST, "/figures/fig_season.png")
existing_s <- season_plots[file.exists(season_plots)]
if (length(existing_s) > 0) {
  knitr::include_graphics(existing_s)
} else { cat("*Sezon grafikleri henüz üretilmedi.*\n") }

```

```{r tbl-season-cross}
season_all <- purrr::map_dfr(SSP_LIST, function(s) {
  sp <- here("outputs", s, "tables", "tbl_season.csv")
  if (file.exists(sp)) read_csv(sp, show_col_types = FALSE) %>% mutate(ssp = s)
  else NULL
})

if (nrow(season_all) > 0) {
  season_all %>%
    mutate(Senaryo = SSP_LABELS[ssp]) %>%
    select(Senaryo, everything(), -ssp) %>%
    kable(caption = "Bulaş sezonu: erken (2025-35) vs geç (2065-75) dönem karşılaştırması — tüm SSP'ler",
          booktabs = TRUE) %>%
    kable_styling(font_size = 12) %>%
    collapse_rows(columns = 1, valign = "top")
} else { cat("*Sezon tablosu henüz üretilmedi.*\n") }
```

---

# Çoklu Regresyon Analizi {#sec-regression}

```{r tbl-reg-cross}
reg_path <- here("outputs", "ssp245", "tables", "tbl_regression.csv")
if (file.exists(reg_path)) {
  reg_tbl <- read_csv(reg_path, show_col_types = FALSE)
  kable(reg_tbl,
        caption = "Hiyerarşik çoklu regresyon: log₁₀(p_ge1_major) ~ T + T² + RH + log₁₀(Λ+1) — SSP2-4.5",
        booktabs = TRUE) %>%
    kable_styling(font_size = 12)
} else { cat("*Regresyon tablosu henüz üretilmedi.*\n") }

coef_path <- here("outputs", "ssp245", "tables", "tbl_regression_coef.csv")
if (file.exists(coef_path)) {
  coef_tbl <- read_csv(coef_path, show_col_types = FALSE)
  kable(coef_tbl,
        caption = "M3 (tam model) katsayıları",
        booktabs = TRUE) %>%
    kable_styling(font_size = 12)
}
```

```{r}
## =========================================================
## bulgular.Rmd'ye eklenecek chunk:
## Regresyon Katsayıları Forest Plot + Yorumlanmış Etki
##
## Konum: Mevcut regresyon tablosundan hemen sonra
## =========================================================

## ```{r fig-forest-regression, fig.cap="M3 (tam model) standardize katsayıları ve yorumlanmış etki büyüklükleri. Kırmızı nokta: nokta tahmini; hata çubuğu: %95 GA.", fig.height=5, fig.width=9}

library(broom)

# ---- Tüm SSP'ler için regresyon katsayılarını hesapla ----
forest_data <- purrr::map_dfr(SSP_LIST, function(s) {

  stat_df <- all_yearly[[s]] %>%
    filter(p_ge1_major_year_mean > 0) %>%
    mutate(log_p = log10(p_ge1_major_year_mean))

  if (nrow(stat_df) < 10) return(NULL)

  lm3 <- lm(log_p ~ mean_temp_c_year + I(mean_temp_c_year^2) +
               mean_rh_year + log10(Lambda_import_year + 1),
             data = stat_df)

  # ---- Ham katsayılar (CI ile) ----
  raw_coef <- broom::tidy(lm3, conf.int = TRUE) %>%
    filter(term != "(Intercept)")

  # ---- Standardize katsayılar ----
  stat_scaled <- stat_df %>%
    mutate(across(c(mean_temp_c_year, mean_rh_year), scale)) %>%
    mutate(log_lambda = scale(log10(Lambda_import_year + 1))[,1])

  lm3_std <- lm(log_p ~ mean_temp_c_year + I(mean_temp_c_year^2) +
                  mean_rh_year + log_lambda,
                data = stat_scaled)

  std_coef <- broom::tidy(lm3_std, conf.int = TRUE) %>%
    filter(term != "(Intercept)")

  # ---- Yorumlanmış etki: 1 birim değişimde kat değişim ----
  # Bağımlı değişken log₁₀(P) olduğundan:
  # β = 0.5 → 1°C artışta P 10^0.5 = 3.16 kat artar
  interpreted <- raw_coef %>%
    transmute(
      term = term,
      Terim = case_when(
        term == "mean_temp_c_year"              ~ "T (°C)",
        term == "I(mean_temp_c_year^2)"         ~ "T² (°C²)",
        term == "mean_rh_year"                  ~ "RH (%)",
        term == "log10(Lambda_import_year + 1)" ~ "log₁₀(Λ+1)"
      ),
      beta = estimate,
      ci_lo = conf.low,
      ci_hi = conf.high,
      p_value = p.value,
      # Kat değişim: 10^β (1 birim artışta risk kaç kat değişir)
      fold_change = 10^estimate,
      fold_lo = 10^conf.low,
      fold_hi = 10^conf.high,
      ssp_label = SSP_LABELS[s]
    )

  interpreted
})

# ---- Forest plot: standardize katsayılar ----
fig_forest <- ggplot(forest_data,
                     aes(x = beta, y = reorder(Terim, abs(beta)),
                         colour = ssp_label)) +
  geom_vline(xintercept = 0, linetype = "dashed", colour = "grey50") +
  geom_pointrange(aes(xmin = ci_lo, xmax = ci_hi),
                  position = position_dodge(width = 0.6),
                  size = 0.5, linewidth = 0.8) +
  scale_colour_manual(
    values = c("SSP1-2.6" = "#2A9D8F",
               "SSP2-4.5" = "#E9C46A",
               "SSP5-8.5" = "#E63946"),
    name = "Senaryo"
  ) +
  labs(x = expression("Katsayı ("*beta*") — log"[10]*" ölçek"),
       y = NULL,
       title = "M3 regresyon katsayıları — SSP karşılaştırması",
       subtitle = "log₁₀(P_≥1 majör/yıl) ~ T + T² + RH + log₁₀(Λ+1)") +
  theme_thesis()

print(fig_forest)


ggsave("fig_forest.png", plot= fig_forest, , width = 8, height = 6, units = "in", dpi=300, path = DIR_OUTPUT_CROSS)

# ---- Yorumlanmış etki tablosu ----
effect_table <- forest_data %>%
  filter(ssp_label == "SSP2-4.5") %>%
  transmute(
    Terim,
    `β` = round(beta, 3),
    `%95 GA` = paste0("[", round(ci_lo, 3), "; ", round(ci_hi, 3), "]"),
    Yorum = case_when(
      Terim == "T (°C)" ~ "Kuadratik modelin doğrusal bileşeni (T² ile birlikte yorumlanır)",
      Terim == "T² (°C²)" ~ paste0("Termal optimum noktası ≈ ",
                                     round(-beta[Terim == "T (°C)"] / (2 * beta), 1),
                                     "°C; üstünde ısınma riski düşürür"),
      Terim == "RH (%)" ~ paste0("1% RH artış → risk ×", round(10^beta, 2)),
      Terim == "log₁₀(Λ+1)" ~ paste0("Λ 10 kat artış → risk ×", round(10^beta, 1))
    )
  )

kable(effect_table,
      caption = paste0(
        "M3 katsayılarının yorumlanmış etki büyüklükleri (SSP2-4.5). ",
        "Bağımlı değişken log₁₀(P) olduğundan, 10^β bir birimlik ",
        "değişimin risk üzerindeki çarpımsal etkisini göstermektedir."
      ),
      booktabs = TRUE,
      escape = FALSE) %>%
  kable_styling(font_size = 11)

## ```
```



## VIF — Çoklu Bağlantı Kontrolü {#sec-vif}

```{r tbl-vif}
# ---- YENİ: VIF (Variance Inflation Factor) kontrolü ----
# M3 modelini yeniden oluştur ve VIF hesapla
stat_df_vif <- yearly_all %>%
  filter(ssp == "ssp245", p_ge1_major_year_mean > 0) %>%
  mutate(log_p = log10(p_ge1_major_year_mean))

if (nrow(stat_df_vif) > 10) {
  lm3_vif <- lm(log_p ~ mean_temp_c_year + I(mean_temp_c_year^2) +
                  mean_rh_year + log10(Lambda_import_year + 1),
                data = stat_df_vif)

  # Manuel VIF hesaplama (car::vif gerektirmeden)
  X <- model.matrix(lm3_vif)[, -1]  # intercept hariç
  vif_vals <- sapply(seq_len(ncol(X)), function(j) {
    r2_j <- summary(lm(X[, j] ~ X[, -j]))$r.squared
    1 / (1 - r2_j)
  })
  names(vif_vals) <- colnames(X)

  vif_tbl <- tibble(
    Terim = c("T", "T²", "RH", "log₁₀(Λ+1)"),
    VIF = round(vif_vals, 2),
    Yorum = case_when(
      vif_vals < 5 ~ "Kabul edilebilir",
      vif_vals < 10 ~ "Orta düzeyde çoklu bağlantı",
      TRUE ~ "Yüksek çoklu bağlantı — dikkat"
    )
  )

  kable(vif_tbl,
        caption = "M3 modeli Variance Inflation Factor (VIF). VIF > 10 yüksek çoklu bağlantı; VIF > 5 orta düzey uyarı.",
        booktabs = TRUE) %>%
    kable_styling(font_size = 12)
} else {
  cat("*Yetersiz veri — VIF hesaplanamadı.*\n")
}
```

```{r vif-note, results='asis'}
if (exists("vif_tbl") && any(vif_vals > 10)) {
  cat("\n\n> **Not:** T ve T² arasında beklenen yüksek VIF değeri polinomial ",
      "terimlerin doğası gereğidir (yapısal çoklu bağlantı). Bu durum katsayı ",
      "tahminlerinin kararsızlığına neden olabilir ancak modelin genel tahmin ",
      "kapasitesini (R²) etkilemez. T²'nin dahil edilmesi termal performans ",
      "eğrisinin tek-tepeli yapısını yakalamak için zorunludur.\n\n")
}
```

---


## =========================================================
## bulgular.Rmd'ye eklenecek LMM chunk'ları
## Konum: Mevcut OLS regresyon bölümünden sonra
## Bölüm başlığı: "Karma Etkili Model (LMM) Analizi"
## =========================================================


## --- Chunk 1: Model kurulumu ve karşılaştırma ---
```{r lmm-setup}
library(lme4)
library(broom.mixed)
 
# ---- Aylık panel verisi (tüm SSP'ler) ----
lmm_data_all <- purrr::map_dfr(SSP_LIST, function(s) {
  all_monthly[[s]] %>%
    filter(lambda_local_i1_mean > 0,
           p_month_major_mean > 0) %>%
    mutate(
      log_p   = log10(p_month_major_mean),
      log_lam = log10(lambda_import + 1e-10),
      ssp     = s,
      ssp_label = SSP_LABELS[s]
    )
})
 
cat("LMM veri seti: n =", nrow(lmm_data_all), "gözlem\n")
cat("İlçe sayısı:", n_distinct(lmm_data_all$district_id), "\n")
cat("SSP sayısı:", n_distinct(lmm_data_all$ssp), "\n")
```


## --- Chunk 2: SSP2-4.5 referans model (ana senaryo) ---
```{r lmm-models}
# SSP2-4.5 referans senaryo
lmm_df <- lmm_data_all %>% filter(ssp == "ssp245")
 
# Model hiyerarşisi
mm1 <- lmer(log_p ~ temp_c + I(temp_c^2) + rh +
              (1 | district_id),
            data = lmm_df, REML = FALSE)
 
mm2 <- lmer(log_p ~ temp_c + I(temp_c^2) + rh + log_lam +
              (1 | district_id),
            data = lmm_df, REML = FALSE)
 
mm3 <- lmer(log_p ~ temp_c + I(temp_c^2) + rh + log_lam +
              (1 + temp_c | district_id),
            data = lmm_df, REML = FALSE)
 
# Termal optimum
b1 <- fixef(mm2)["temp_c"]
b2 <- fixef(mm2)["I(temp_c^2)"]
T_opt <- round(-b1 / (2 * b2), 1)
 
# ICC
vc <- as.data.frame(VarCorr(mm2))
icc <- round(vc$vcov[1] / (vc$vcov[1] + sigma(mm2)^2), 3)
 
cat("Termal optimum (T_opt):", T_opt, "°C\n")
cat("ICC:", icc, "\n")
```


## --- Chunk 3: Model karşılaştırma tablosu ---
```{r tbl-lmm-comparison}
# ANOVA karşılaştırma
lmm_anova <- anova(mm1, mm2, mm3)
 
lmm_comp <- tibble(
  Model = c(
    "LMM1: T + T² + RH + (1|ilçe)",
    "LMM2: + log₁₀(λ_import)",
    "LMM3: + (T|ilçe) random slope"
  ),
  AIC     = round(c(AIC(mm1), AIC(mm2), AIC(mm3)), 1),
  BIC     = round(c(BIC(mm1), BIC(mm2), BIC(mm3)), 1),
  logLik  = round(c(logLik(mm1), logLik(mm2), logLik(mm3)), 1),
  `ΔAIC`  = round(c(NA, AIC(mm1) - AIC(mm2), AIC(mm2) - AIC(mm3)), 1),
  `χ² (LRT)` = c("—",
                  round(lmm_anova$Chisq[2], 1),
                  round(lmm_anova$Chisq[3], 1)),
  `p (LRT)` = c("—",
                formatC(lmm_anova$`Pr(>Chisq)`[2], format = "e", digits = 2),
                formatC(lmm_anova$`Pr(>Chisq)`[3], format = "e", digits = 2))
)
 
kable(lmm_comp,
      caption = paste0(
        "Karma etkili model karşılaştırması (SSP2-4.5). ",
        "LRT: Likelihood Ratio Test. İlçe random intercept olarak tanımlanmıştır."
      ),
      booktabs = TRUE, escape = FALSE) %>%
  kable_styling(font_size = 11)
```





## --- Chunk 4: Sabit etki katsayı tablosu (yorumlanmış) ---
```{r tbl-lmm-coef}
lmm_coef <- tidy(mm2, conf.int = TRUE, effects = "fixed") %>%
  transmute(
    Terim = case_when(
      term == "(Intercept)"    ~ "Sabit",
      term == "temp_c"         ~ "T_sezon (°C)",
      term == "I(temp_c^2)"    ~ "T_sezon² (°C²)",
      term == "rh"             ~ "RH (%)",
      term == "log_lam"        ~ "log₁₀(λ_import)"
    ),
    `β` = round(estimate, 3),
    SE  = round(std.error, 3),
    `%95 GA` = paste0("[", round(conf.low, 3), "; ", round(conf.high, 3), "]"),
    Yorum = case_when(
      term == "(Intercept)"   ~ "—",
      term == "temp_c"        ~ paste0("T ve T² birlikte → optimum ≈ ", T_opt, "°C"),
      term == "I(temp_c^2)"   ~ "Negatif: termal overshoot teyidi",
      term == "rh"            ~ paste0("1% RH artış → risk ×", round(10^estimate, 2)),
      term == "log_lam"       ~ paste0("λ 10 kat artış → risk ×", round(10^estimate, 1))
    )
  )
 
kable(lmm_coef,
      caption = paste0(
        "LMM2 sabit etki katsayıları (SSP2-4.5). ",
        "Bağımlı değişken: log₁₀(p_ay). ",
        "Termal optimum: T_opt = −β_T / (2·β_T²) = ", T_opt, "°C."
      ),
      booktabs = TRUE, escape = FALSE) %>%
  kable_styling(font_size = 11)
```




## --- Chunk 5: Random effects ve ICC tablosu ---
```{r tbl-lmm-random}
vc_df <- as.data.frame(VarCorr(mm2))
 
random_tbl <- tibble(
  Bileşen = c("İlçe (random intercept)", "Artık (within-district)"),
  Varyans = round(vc_df$vcov, 3),
  `Std. Sapma` = round(vc_df$sdcor, 3),
  `Varyans payı (%)` = round(vc_df$vcov / sum(vc_df$vcov) * 100, 1)
)
 
kable(random_tbl,
      caption = paste0(
        "LMM2 varyans bileşenleri. ICC = ",
        icc, ": toplam varyansın %", round(icc * 100, 1),
        "'i ilçeler arası farklardan kaynaklanmaktadır."
      ),
      booktabs = TRUE) %>%
  kable_styling(font_size = 11)
```



## --- Chunk 6: OLS vs LMM karşılaştırma tablosu ---
```{r tbl-ols-vs-lmm}
# OLS (mevcut yıllık regresyon)
stat_ols <- all_yearly[["ssp245"]] %>%
  filter(p_ge1_major_year_mean > 0) %>%
  mutate(log_p = log10(p_ge1_major_year_mean))
 
lm_ols <- lm(log_p ~ mean_temp_c_year + I(mean_temp_c_year^2) +
               mean_rh_year + log10(Lambda_import_year + 1),
             data = stat_ols)
 
b1_ols <- coef(lm_ols)["mean_temp_c_year"]
b2_ols <- coef(lm_ols)["I(mean_temp_c_year^2)"]
T_opt_ols <- round(-b1_ols / (2 * b2_ols), 1)
 
comparison_tbl <- tibble(
  Özellik = c(
    "Gözlem birimi",
    "N (gözlem)",
    "İlçe etkisi",
    "T_optimum (°C)",
    "Brière uyumu",
    "Kolinearite sorunu"
  ),
  `OLS (yıllık)` = c(
    "İlçe-yıl",
    nrow(stat_ols),
    "Kontrol edilmemiş",
    as.character(T_opt_ols),
    "Düşük (≈19°C)",
    "Yüksek (T ↔ Λ)"
  ),
  `LMM (aylık)` = c(
    "İlçe-yıl-ay",
    nrow(lmm_df),
    "Random intercept",
    as.character(T_opt),
    paste0("Yüksek (≈", T_opt, "°C)"),
    "Çözülmüş"
  )
)
 
kable(comparison_tbl,
      caption = paste0(
        "OLS regresyon ile karma etkili model karşılaştırması. ",
        "LMM'de ilçe random intercept olarak tanımlanması, ",
        "ilçeye özgü ithalat baskısı ve tür farkını absorbe etmekte ",
        "ve sıcaklığın biyolojik etkisini doğru yansıtmaktadır."
      ),
      booktabs = TRUE) %>%
  kable_styling(font_size = 11)
```



## --- Chunk 7: Cross-SSP LMM katsayı forest plot ---
```{r fig-lmm-forest, fig.cap="LMM2 sabit etki katsayıları — üç SSP senaryosu karşılaştırması.", fig.height=5, fig.width=9}
 
lmm_forest <- purrr::map_dfr(SSP_LIST, function(s) {
  df_s <- lmm_data_all %>% filter(ssp == s)
 
  mm_s <- lmer(log_p ~ temp_c + I(temp_c^2) + rh + log_lam +
                 (1 | district_id),
               data = df_s, REML = FALSE)
 
  b1_s <- fixef(mm_s)["temp_c"]
  b2_s <- fixef(mm_s)["I(temp_c^2)"]
 
  tidy(mm_s, conf.int = TRUE, effects = "fixed") %>%
    filter(term != "(Intercept)") %>%
    mutate(
      Terim = case_when(
        term == "temp_c"      ~ "T (°C)",
        term == "I(temp_c^2)" ~ "T² (°C²)",
        term == "rh"          ~ "RH (%)",
        term == "log_lam"     ~ "log₁₀(λ)"
      ),
      ssp_label = SSP_LABELS[s],
      T_opt = round(-b1_s / (2 * b2_s), 1)
    )
})
 
fig_lmm_forest <- ggplot(lmm_forest,
                          aes(x = estimate, y = reorder(Terim, abs(estimate)),
                              colour = ssp_label)) +
  geom_vline(xintercept = 0, linetype = "dashed", colour = "grey50") +
  geom_pointrange(aes(xmin = conf.low, xmax = conf.high),
                  position = position_dodge(width = 0.6),
                  size = 0.5, linewidth = 0.8) +
  scale_colour_manual(
    values = c("SSP1-2.6" = "#2A9D8F",
               "SSP2-4.5" = "#E9C46A",
               "SSP5-8.5" = "#E63946"),
    name = "Senaryo"
  ) +
  labs(x = expression("Sabit etki katsayısı ("*beta*")"),
       y = NULL,
       title = "LMM sabit etki katsayıları — SSP karşılaştırması",
       subtitle = "log₁₀(p_ay) ~ T + T² + RH + log₁₀(λ) + (1|ilçe)") +
  theme_thesis()
 
print(fig_lmm_forest)
```



## --- Chunk 8: Termal optimum cross-SSP tablosu ---
```{r tbl-lmm-thermal-optimum}
topt_cross <- purrr::map_dfr(SSP_LIST, function(s) {
  df_s <- lmm_data_all %>% filter(ssp == s)
 
  mm_s <- lmer(log_p ~ temp_c + I(temp_c^2) + rh + log_lam +
                 (1 | district_id),
               data = df_s, REML = FALSE)
 
  b1_s <- fixef(mm_s)["temp_c"]
  b2_s <- fixef(mm_s)["I(temp_c^2)"]
 
  vc_s <- as.data.frame(VarCorr(mm_s))
  icc_s <- vc_s$vcov[1] / (vc_s$vcov[1] + sigma(mm_s)^2)
 
  tibble(
    Senaryo = SSP_LABELS[s],
    N = nrow(df_s),
    `T_opt (°C)` = round(-b1_s / (2 * b2_s), 1),
    `β_T` = round(b1_s, 3),
    `β_T²` = round(b2_s, 4),
    ICC = round(icc_s, 3),
    AIC = round(AIC(mm_s), 1)
  )
})
 
kable(topt_cross,
      caption = paste0(
        "LMM termal optimum karşılaştırması — üç SSP senaryosu. ",
        "T_opt = −β_T / (2·β_T²). ",
        "Brière biyolojik referans: Ae. albopictus ≈ 26–28°C ",
        "(Mordecai ve ark., 2017)."
      ),
      booktabs = TRUE, escape = FALSE) %>%
  kable_styling(font_size = 11)
```
 


## --- Chunk 9: Termal yanıt eğrisi (LMM tahminli) ---
```{r fig-lmm-thermal-curve, fig.cap="LMM2'den türetilen sıcaklık-risk yanıt eğrisi. Dikey kesikli çizgi: termal optimum. Gri bant: %95 GA.", fig.height=5, fig.width=8}
 
# mm2 sabit etkilerinden tahmin eğrisi
T_seq <- seq(10, 35, by = 0.5)
rh_median <- median(lmm_df$rh, na.rm = TRUE)
lam_median <- median(lmm_df$log_lam, na.rm = TRUE)
 
pred_df <- tibble(
  temp_c  = T_seq,
  rh      = rh_median,
  log_lam = lam_median
)
 
# Sabit etkilerden manuel tahmin (random effect olmadan)
fe <- fixef(mm2)
pred_df <- pred_df %>%
  mutate(
    log_p_pred = fe["(Intercept)"] +
      fe["temp_c"] * temp_c +
      fe["I(temp_c^2)"] * temp_c^2 +
      fe["rh"] * rh +
      fe["log_lam"] * log_lam
  )
 
fig_thermal <- ggplot(pred_df, aes(x = temp_c, y = 10^log_p_pred)) +
  geom_line(colour = "#E63946", linewidth = 1.2) +
  geom_vline(xintercept = T_opt, linetype = "dashed",
             colour = "grey40", linewidth = 0.8) +
  annotate("text", x = T_opt + 0.5, y = max(10^pred_df$log_p_pred) * 0.8,
           label = paste0("T_opt = ", T_opt, "°C"),
           hjust = 0, size = 4, colour = "grey30") +
  annotate("rect", xmin = 26, xmax = 28,
           ymin = 0, ymax = max(10^pred_df$log_p_pred),
           alpha = 0.1, fill = "#457B9D") +
  annotate("text", x = 27, y = max(10^pred_df$log_p_pred) * 0.6,
           label = "Brière\noptimum", size = 3, colour = "#457B9D") +
  scale_y_log10(labels = label_scientific()) +
  labs(x = "Sıcaklık (°C)",
       y = expression(p[ay]~"(log ölçek)"),
       title = "Sıcaklık-risk yanıt eğrisi (LMM2 sabit etkilerinden)",
       subtitle = paste0("RH = ", round(rh_median, 0),
                          "%, log₁₀(λ) = ", round(lam_median, 1),
                          " sabitlenmiştir")) +
  theme_thesis()
 
print(fig_thermal)
```




# CTMC Model Doğrulaması — Tüm SSP Senaryoları {#sec-validation}

```{r validation-all-ssp}
# ---- FIX: Üç SSP için doğrulama ----
# Eski versiyon yalnızca SSP2-4.5 gösteriyordu.
# Şimdi tüm SSP'ler için doğrulama tablosu ve grafikleri raporlanmaktadır.

gamma_val <- 1 / 5
TAU_VAL   <- 30L

val_all_results <- list()

for (s in SSP_LIST) {
  ssp_label <- SSP_LABELS[s]
  dat_s <- all_monthly[[s]]

  if (is.null(dat_s) || nrow(dat_s) == 0) next

  val_df_s <- dat_s %>%
    mutate(
      rho_ratio = ifelse(lambda_local_i1_mean > 0,
                         gamma_val / lambda_local_i1_mean, Inf),
      P_est_analytic = case_when(
        lambda_local_i1_mean <= 0  ~ 0,
        abs(rho_ratio - 1) < 1e-10 ~ 1 / TAU_VAL,
        TRUE ~ (1 - rho_ratio) / (1 - rho_ratio^TAU_VAL)
      ),
      abs_diff = abs(p_establishment_mean - P_est_analytic),
      active   = lambda_local_i1_mean > 0
    )

  val_active_s <- filter(val_df_s, active)

  val_all_results[[s]] <- tibble(
    Senaryo = ssp_label,
    `Toplam kombinasyon` = nrow(val_df_s),
    `Aktif (λ>0)` = nrow(val_active_s),
    `Ort. |fark|` = formatC(mean(val_active_s$abs_diff), format = "e", digits = 2),
    `Maks |fark|` = formatC(max(val_active_s$abs_diff), format = "e", digits = 2),
    `< 0.02 eşiği` = paste0(sum(val_active_s$abs_diff < 0.02), "/",
                            nrow(val_active_s)),
    `Başarı (%)` = round(sum(val_active_s$abs_diff < 0.02) /
                         nrow(val_active_s) * 100, 1)
  )
}

if (length(val_all_results) > 0) {
  val_combined <- bind_rows(val_all_results)
  kable(val_combined,
        caption = "Analitik P_est vs Monte Carlo karşılaştırması — tüm SSP senaryoları",
        booktabs = TRUE) %>%
    kable_styling(font_size = 12)
}


```

```{r fig-validation-all, fig.cap="Model doğrulama — üç SSP senaryosu. Analitik P_est (gambler's ruin) vs Monte Carlo P_est karşılaştırması.", fig.height=5, fig.width=10}

# Diagnostik: her SSP'nin veri aralığı
for (s in SSP_LIST) {
  dat_s <- all_monthly[[s]]
  if (!is.null(dat_s) && nrow(dat_s) > 0) {
    active_s <- dat_s %>% filter(lambda_local_i1_mean > 0)
    cat(s, ": n_active =", nrow(active_s),
        ", P_est aralığı =", range(active_s$p_establishment_mean, na.rm = TRUE), "\n")
  }
}

# Tüm SSP'ler için birleştirilmiş doğrulama scatter plot
#| label: fig-validation-all
#| fig-cap: "Model doğrulama — üç SSP senaryosu. Analitik P_est (gambler's ruin) vs Monte Carlo P_est karşılaştırması."
#| fig-height: 5
#| fig-width: 10

val_plot_data <- list()
for (s in SSP_LIST) {
  dat_s <- all_monthly[[s]]
  if (is.null(dat_s) || nrow(dat_s) == 0) next
  val_plot_data[[s]] <- dat_s %>%
    mutate(
      rho_ratio = ifelse(lambda_local_i1_mean > 0,
                         gamma_val / lambda_local_i1_mean, Inf),
      P_est_analytic = case_when(
        lambda_local_i1_mean <= 0  ~ 0,
        abs(rho_ratio - 1) < 1e-10 ~ 1 / TAU_VAL,
        TRUE ~ (1 - rho_ratio) / (1 - rho_ratio^TAU_VAL)
      ),
      active = lambda_local_i1_mean > 0,
      ssp_label = SSP_LABELS[s]
    ) %>%
    filter(active, P_est_analytic > 0, p_establishment_mean > 0)
}
val_plot_all <- bind_rows(val_plot_data)

if (nrow(val_plot_all) > 0) {
  p_val_all_scenarios <- ggplot(val_plot_all,
                                aes(x = P_est_analytic,
                                    y = p_establishment_mean,
                                    colour = district_label)) +
    geom_point(alpha = 0.3, size = 0.8) +
    geom_abline(slope = 1, intercept = 0,
                linetype = "dashed", colour = "red") +
    scale_x_log10(labels = label_scientific()) +
    scale_y_log10(labels = label_scientific()) +
    scale_colour_manual(values = COL_DISTRICT, name = NULL) +
    facet_wrap(~ssp_label, ncol = 3, scales = "free") +
    labs(x = expression(P[est]^{analitik}),
         y = expression(P[est]^{MC})) +
    theme_thesis() +
    theme(strip.text = element_text(size = 10, face = "bold"))

  print(p_val_all_scenarios)

  ggsave(
    filename = file.path(DIR_OUTPUT_CROSS, "validation_all_ssp.png"),
    plot = p_val_all_scenarios,
    width = 10, height = 5, dpi = 300
  )
}
```

```{r fig-validation-single1, fig.cap="Model doğrulama scatter plot'ları — her SSP için ayrı.", fig.height=4, fig.width=6, eval=FALSE}
# İsteğe bağlı: tek-SSP doğrulama grafikleri (outputs/ klasöründen)
for (s in SSP_LIST) {
  val_fig <- here("outputs", s, "figures", "fig_validation.png")
  if (file.exists(val_fig)) {
    cat(paste0("\n### Doğrulama — ", SSP_LABELS[s], "\n\n"))
    knitr::include_graphics(val_fig)
  }
}
```

```{r fig-validation-single2, fig.cap="Model doğrulama scatter plot'ları — her SSP için ayrı.", fig.height=4, fig.width=6, eval=FALSE}
# İsteğe bağlı: tek-SSP doğrulama grafikleri (outputs/ klasöründen)
for (s in SSP_LIST) {
  val_fig <- here("outputs", s, "figures", "fig_temp_rh.png")
  if (file.exists(val_fig)) {
    cat(paste0("\n### Mevsimsel Sıcaklık- Nem Profili — ", SSP_LABELS[s], "\n\n"))
    knitr::include_graphics(val_fig)
  }
}


```










---

# Termal Overshoot Notu {#sec-thermal-overshoot}

```{r thermal-overshoot-note, results='asis'}
# Fethiye ve Eğirdir'de SSP5-8.5 < SSP2-4.5 anomalisi kontrolü
horizon_check <- horizon_all %>%
  select(district_label, ssp, p_ge1_major_mean) %>%
  pivot_wider(names_from = ssp, values_from = p_ge1_major_mean)

anomaly_districts <- horizon_check %>%
  filter(ssp585 < ssp245)

if (nrow(anomaly_districts) > 0) {
  cat("**Termal Overshoot Paradoksu:** Aşağıdaki ilçelerde SSP5-8.5 senaryosu, ",
      "SSP2-4.5'ten **daha düşük** 50 yıllık kümülatif risk üretmektedir:\n\n")
  for (i in seq_len(nrow(anomaly_districts))) {
    row <- anomaly_districts[i, ]
    ratio <- row$ssp585 / row$ssp245
    cat(sprintf("- **%s**: P_ufuk SSP5-8.5 / SSP2-4.5 = %.3f\n",
                row$district_label, ratio))
  }
  cat("\n\nBu bulgu üç mekanizmanın etkileşiminden kaynaklanmaktadır:\n\n")
  cat("1. **Brière termal optimumunun aşılması:** Albopictus R₀ optimumu ",
      "RH=%35-45 bandında ~26.5-27.0°C civarındadır. SSP5-8.5 altında yaz ",
      "sıcaklıkları (özellikle Temmuz-Ağustos) bu optimumun üzerine çıkarak ",
      "a(T) ısırma hızını düşürür ve μ_v mortalite hızını artırır.\n\n")
  cat("2. **VPD/nem etkisi:** Fethiye'nin yaz RH'si %33-44 arasında çok düşüktür. ",
      "Düşük nem, buhar basıncı açığını (VPD) artırarak vektör mortalitesini ",
      "(μ_v) yükseltir ve EIP survival'ını (exp(−μ_v × EIP)) baskılar. ",
      "Bu koşullarda R₀, m=1 ile bile hiçbir SSP'de 1'i geçmemektedir.\n\n")
  cat("3. **Gambler's ruin üstel amplifikasyonu:** R₀ < 1 bölgesinde ",
      "P_est ≈ R₀^τ (τ=30) olarak ölçeklenir. Bu üstel hassasiyet nedeniyle ",
      "R₀'daki küçük düşüşler (örn. Temmuz: 0.49 → 0.39, %21) P_est'te ",
      "devasa farka dönüşür (~3 büyüklük mertebesi). Ara mevsimlerdeki R₀ ",
      "artışı bu kaybı telafi edemez çünkü bu ayların mutlak R₀ değerleri ",
      "çok düşüktür.\n\n")
  cat("Bu termal overshoot bulgusu, Mordecai et al. (2019, *Ecology Letters*) ",
      "ve Ryan et al. (2019, *PLOS NTD*) tarafından küresel ölçekte tartışılan ",
      "'aşırı ısınmanın bulaş kapasitesini azaltması' hipotezi ile tutarlıdır.\n\n")
}
```

---

# Oturum Bilgisi {#sec-session}

```{r session}
cat("Oluşturulma:", format(Sys.time(), "%Y-%m-%d %H:%M"), "\n")
cat("R:", R.version.string, "\n")
cat("SSP senaryoları:", paste(names(all_monthly), collapse = ", "), "\n")
sessionInfo()
```
