---
title: "Ek A. Spark-phase Doğum–Ölüm Sürecinde Sönme Olasılığı (Extinction Probability)"
output:
  pdf_document: default
  html_document: default
---

# Ek A. Spark-phase Doğum–Ölüm Sürecinde Sönme Olasılığının Kapalı Form Çözümü

Bu ek, tezde kullanılan *spark-phase* lokal yayılım bileşeninin matematiksel temelini oluşturan **doğum–ölüm tipi sürekli zaman Markov zinciri (Birth–Death CTMC)** için **sönme olasılığının (extinction probability)** kapalı form çözümünü sunmaktadır.

Bu çözüm, hem deterministik CTMC modelinde (`ctmc_spark.R`), hem de dış döngülü Monte Carlo sürümünde (`ctmc_spark_monte_carlo.R`) birlikte ve tamamen tutarlı biçimde kullanılmaktadır.

------------------------------------------------------------------------

# A.1. Model Tanımı

Yerel bulaşma süreci, enfekte birey sayısının zamanla değişimi üzerinden

$$
I(t) \in \{0, 1, 2, \dots, \tau\}
$$

durum uzayında tanımlanan bir doğum–ölüm süreci olarak modellenmiştir.

-   $0$: **sönme (extinction)** — yerel bulaş tamamen ortadan kalkmış,
-   $\tau$: **üst sınır (absorbing cutoff)** — spark-phase yaklaşımının geçerli olmadığı aşırı büyüme eşiği.

Ara durumlarda ($n = 1, \dots, \tau-1$) süreç:

$$
n \rightarrow n+1 \quad \text{hızı } \lambda_n,
$$ $$
n \rightarrow n-1 \quad \text{hızı } \mu_n,
$$

ile evrilir.

Tez modelinde:

$$
\lambda_n = n \cdot \lambda_{\text{local}},
\qquad
\mu_n = n \cdot \gamma,
$$

olup burada:

-   $\lambda_{\text{local}}$: tek bir enfekte bireyin ürettiği **yerel ikincil vaka hızıdır**,\
    (model kodunda `lambda_local_i1`),\
-   $\gamma = 1/D_I$: enfeksiyöz periyodun tersidir.

------------------------------------------------------------------------

# A.2. Amaç

Başlangıç durumu $I(0)=i_0$ olmak üzere:

$$
q_{i_0}
= \mathbb{P}\big( I(t) \text{ süreci } 0\text’a ulaşsın, }
  \tau\text’ya ulaşmadan önce } \mid I(0)=i_0 \big)
$$

sönme olasılığını bulmak istiyoruz.

-   $q_0 = 1$ (zaten sönmüştür)
-   $q_{\tau} = 0$ (üst sınıra ulaştığında spark-phase modeli bırakılır)

------------------------------------------------------------------------

# A.3. İlk Adım (First-Step) Analizi

Küçük bir zaman aralığı $\Delta t$ için:

-   doğum olasılığı: $\lambda_n \Delta t + o(\Delta t)$,
-   ölüm olasılığı: $\mu_n \Delta t + o(\Delta t)$,
-   değişmemesi: $1 - (\lambda_n+\mu_n)\Delta t + o(\Delta t)$.

İlk-adım denklemi:

$$
q_n = (1 - (\lambda_n + \mu_n)\Delta t)\, q_n
+ \lambda_n \Delta t\, q_{n+1}
+ \mu_n \Delta t\, q_{n-1}
+ o(\Delta t).
$$

$\Delta t \to 0$ limitinde:

$$
\boxed{
\lambda_n (q_{n+1}-q_n) + \mu_n (q_{n-1}-q_n) = 0
}
\tag{A.1}
$$

Bu denklemler **klasik doğum–ölüm fark denklemleridir**.

------------------------------------------------------------------------

# A.4. Fark Denkleminin Çözümü

Aşağıdaki oranları tanımlayalım:

$$
r_n = \frac{\mu_n}{\lambda_n}.
$$

(A.1) denklemi düzenlenince:

$$
q_{n+1} - (1+r_n) q_n + r_n q_{n-1} = 0.
\tag{A.2}
$$

İlk fark değişkeni tanımı yapalım:

$$
\Delta_n = q_n - q_{n-1}.
$$

Bu durumda (A.2):

$$
\Delta_{n+1} = r_n\, \Delta_n.
\tag{A.3}
$$

Dolayısıyla:

$$
\Delta_n = \Delta_1 \prod_{j=1}^{n-1} r_j.
$$

Şimdi:

$$
q_n = q_0 + \sum_{k=1}^{n} \Delta_k = 1 + \sum_{k=1}^{n} \Delta_k
\tag{A.4}
$$

çünkü $q_0 = 1$.

Şu tanımları yapalım:

$$
B_0 = 1,
\qquad
B_m = \prod_{j=1}^{m} r_j.
$$

(A.4)’te yerine koyarsak:

$$
q_n = 1 + (q_1 - 1) \sum_{m=0}^{n-1} B_m.
\tag{A.5}
$$

------------------------------------------------------------------------

# A.5. Üst Absorpsiyon Koşulu ve Kapalı Form Çözüm

Üst sınır durumunda:

$$
q_{\tau} = 0
$$

olmalıdır. (Spark-phase modelinin sınırı.)

(A.5)’te $n=\tau$ yazarak:

$$
0 = 1 + (q_1 - 1)\sum_{m=0}^{\tau-1} B_m.
$$

Buradan:

$$
q_1 - 1 = - \frac{1}{\sum_{m=0}^{\tau-1} B_m}.
$$

Bu ifadeyi tekrar (A.5)’e koyunca:

$$
\boxed{
q_n
= 1 - 
\frac{\displaystyle\sum_{m=0}^{\,n-1} B_m}
     {\displaystyle\sum_{m=0}^{\,\tau-1} B_m}
}
\tag{A.6}
$$

Bu tezde kullanılan **tam kapalı form çözüm**dür.

Başlangıç durumu $i_0$ için ise:

$$
\boxed{
q_{i_0}
= 1 -
\frac{\displaystyle \sum_{m=0}^{\,i_0-1} B_m}
     {\displaystyle \sum_{m=0}^{\,\tau-1} B_m},
\qquad
B_0 =1,\;
B_m=\prod_{j=1}^{m} \frac{\mu_j}{\lambda_j}.
}
\tag{A.7}
$$

------------------------------------------------------------------------

# A.6. Yerleşme (Establishment) Olasılığı

Tezde sık kullanılan yerel yerleşme olasılığı (major spark-phase outbreak olasılığı):

$$
p_{\text{est}}(i_0) = 1 - q_{i_0}.
$$

R kodunda bu:

```{r}
p_establishment <- 1 - q_extinction

```

------------------------------------------------------------------------

# A.7. R Kodunda Sayısal Olarak Kararlı Uygulama

Formülleri doğrudan hesaplamak çok büyük/small ∏rj\prod r_j∏rj​ değerleriyle taşma yaratabilir. Bu nedenle aşağıdaki log-ölçekli uygulama kullanılır:

```{r}
log_r  <- log(mu_n) - log(lambda_n)
log_B  <- cumsum(log_r)

logsumexp <- function(v) {
  m <- max(v)
  m + log(sum(exp(v - m)))
}

log_sum_all    <- logsumexp(c(0, log_B[1:(tau - 1)]))
log_sum_prefix <- logsumexp(c(0, log_B[1:(i0 - 1)]))

q_i0 <- 1 - exp(log_sum_prefix - log_sum_all)

```

------------------------------------------------------------------------

# A.8. Sonuç

Bu ek, spark-phase CTMC bileşeninin sönme olasılığı için hem teorik kapalı form çözümünü, hem de R kodunda kullanılan nümerik olarak stabil uygulamasını sağlamaktadır.
Bu formülasyon:

tezin deterministik CTMC modülü (ctmc_spark.R),
Monte Carlo belirsizlik modülü (ctmc_spark_monte_carlo.R),

tarafından birebir aynı biçimde kullanılmaktadır.
Bu uyum, sonuçların hem teorik tutarlılığını hem de hesaplama güvenilirliğini artırmaktadır.

